ACORDAO-COMPLETO-2427005

ACÓRDÃO 4205/2022 ATA 28/2022 - SEGUNDA CÂMARA

VISTOS, relatados e discutidos estes autos de tomada de contas especial tomada de contas especial criada a partir de determinação deste Tribunal expedida por meio do Acórdão 163/2013-TCU-Primeira Câmara, relator Ministro José Múcio Monteiro (Representação, TCProcesso 030.244/2008-2) , para a apuração de eventuais prejuízos na execução do Contrato 26/2008, celebrado entre o Ministério do Esporte e a Fundação Instituto de Administração (FIA) , relativo ao legado dos Jogos Panamericanos de 2007 e à candidatura da cidade do Rio de Janeiro para sediar os Jogos Olímpicos de 2016,
ACORDAM os Ministros do Tribunal de Contas da União, reunidos em Sessão da 2ª Câmara, com base nos arts. 1º, I, 12, § 3º, 16, III, "b" e "c", §§ 2º e 3º, 19, 23, III, e 57 da Lei 8.443/1992 e diante das razões expostas pelo Relator, em:
9.1. acolher as alegações de defesa de José Mardovan Carvalho Pontes e José Pedro Varlotta;
9.2. acolher parcialmente as alegações de defesa de Ricardo Leyser Gonçalves, Wadson Nathaniel Ribeiro, José Lincoln Daemon, Jânio de Andrade Bangoim e Fundação Instituto de Administração (FIA) ;
9.3. rejeitar as razões de justificativa apresentadas por Ricardo Leyser Gonçalves e Wadson Nathaniel Ribeiro;
9.4. considerar Jânio de Andrade Bangoim e José Lincoln Daemon revéis em relação às audiências;
9.5. julgar regulares com ressalva as contas de José Mardovan Carvalho Pontes e José Pedro Varlotta, dando-lhes quitação;
9.6. julgar irregulares as contas de Wadson Nathaniel Ribeiro, José Lincoln Daemon, Ricardo Leyser Gonçalves, Jânio de Andrade Bangoim e da Fundação Instituto de Administração (FIA) , condenando-os (no caso de Jânio de Andrade Bangoim, são responsáveis o espólio ou, na hipótese de ter havido a partilha, os sucessores) ao pagamento solidário da quantia abaixo discriminada, atualizada monetariamente e acrescida dos juros de mora, calculados a partir da data indicada até a data da efetiva quitação do débito, fixando-lhes o prazo de quinze dias, para que comprove, perante o Tribunal, o recolhimento da referida quantia aos cofres do Tesouro Nacional, nos termos do art. 23, III, "a", da citada lei, c/c o art. 214, III, "a", do Regimento Interno do TCU:
	VALOR (R$) 
	DATA

	157.500,00
	12/04/2010

9.7. aplicar a Wadson Nathaniel Ribeiro, Ricardo Leyser Gonçalves e da Fundação Instituto de Administração (FIA) , individualmente, a multa prevista no art. 57 da Lei 8.443/1992, nos valores abaixo indicados, fixando-lhes o prazo de 15 (quinze) dias, a contar da notificação, para que comprovem, perante o Tribunal (art. 214, III, "a", do Regimento Interno do TCU) , o recolhimento das dívidas aos cofres do Tesouro Nacional, atualizada monetariamente desde a data deste acórdão até a do efetivo recolhimento, se pagas após o vencimento, na forma da legislação em vigor:
	RESPONSÁVEL
	VALOR (R$) 

	Wadson Nathaniel Ribeiro
	35.000,00

	Ricardo Leyser Gonçalves
	35.000,00

	Jânio de Andrade Bangoim
	40.000,00

	Fundação Instituto de Administração (FIA) 
	40.000,00

9.8. autorizar, desde logo, a cobrança judicial das dívidas, caso não atendida a notificação, na forma do disposto no art. 28, II, da Lei 8.443/1992;
9.9. autorizar também, desde logo, se requerido, com fundamento no art. 26 da Lei 8.443/1992, c/c o art. 217, §§ 1º e 2º, do Regimento Interno do TCU, o parcelamento da dívida em até 36 parcelas, incidindo, sobre cada parcela, corrigida monetariamente, os correspondentes acréscimos legais, fixando-lhes o prazo de 15 (quinze) dias, a contar do recebimento da notificação, para comprovarem, perante o Tribunal, o recolhimento da primeira parcela, e de trinta dias, a contar da parcela anterior, para comprovarem os recolhimentos das demais parcelas, devendo incidir, sobre cada valor mensal, atualizado monetariamente, os juros de mora devidos, no caso do débito, na forma prevista na legislação em vigor, alertando os responsáveis de que a falta de comprovação do recolhimento de qualquer parcela importará o vencimento antecipado do saldo devedor, nos termos do § 2º do art. 217 do Regimento Interno deste Tribunal; 
9.10. enviar cópia desta deliberação, bem com o relatório e o voto que o acompanham, à Procuradoria da República no Estado do Rio de Janeiro; 
9.11. notificar os responsáveis e a Secretaria Especial de Esportes do Ministério da Cidadania a respeito deste acórdão.

TOMADA DE CONTAS ESPECIAL. instaurada pelo TCU em cumprimento ao Acórdão 163/2013-TCU-1ª Câmara, decorrente de Representação (TC 030.244/2008-2) efetuada pelo Ministério Público Junto ao TCU (MP/TCU), para apuração de eventuais prejuízos na execução do Contrato 26/2008, celebrado entre o Ministério do Esporte (ME) e a Fundação Instituto de Administração (FIA), no dia 4/8/2008.

Segunda Câmara

Ministério do Esporte (extinto)

3. Responsáveis: Wadson Nathaniel Ribeiro (CPF XXX.330.476-XX, ex-secretário executivo), Ricardo Leyser Gonçalves (CPF XXX.077.518-XX, ex-secretário nacional de esporte de alto rendimento), José Lincoln Daemon (falecido, CPF XXX.031.017-XX, ex-subsecretário de planejamento, orçamento e administração), Jânio de Andrade Bangoim (CPF XXX.479.591-XX, fiscal do contrato) e José Mardovan Carvalho Pontes (CPF XXX.330.503-XX, fiscal do contrato), José Pedro Varlotta (CPF XXX.846.088-XX, auxiliar técnico dos fiscais do contrato) e Fundação Instituto de Administração (FIA, CNPJ 44.315.919/0001-40)

13.1. Ministros presentes: Bruno Dantas (Presidente), Augusto Nardes, Aroldo Cedraz e Antonio Anastasia (Relator).
13.2. Ministros-Substitutos presentes: Marcos Bemquerer Costa e André Luís de Carvalho.

ACORDAO-COMPLETO-2572249

Acórdão 2049/2023 - Segunda Câmara

ACORDAO-COMPLETO-2553158

Acórdão de Relação 7131/2022 - Segunda Câmara

Acórdão de Relação

ANTONIO ANASTASIA

Este processo trata de tomada de contas especial criada a partir de determinação deste Tribunal por meio do Acórdão 163/2013-TCU-Primeira Câmara, relator Ministro José Múcio Monteiro (Representação, TCProcesso 030.244/2008-2) para a apuração de eventuais prejuízos na execução do Contrato 26/2008, celebrado entre o Ministério do Esporte e a Fundação Instituto de Administração (FIA) , relativo ao legado dos Jogos Panamericanos de 2007 e à candidatura da cidade do Rio de Janeiro para sediar os Jogos Olímpicos de 2016.
2. Realizadas as audiências e citações iniciais, a SecexEducação, primeira unidade técnica encarregada da instrução do feito, examinou a argumentação apresentada pelos responsáveis e propôs julgar irregulares suas contas, com a imputação de débito e aplicação de multa nos seguintes termos (peça 184, ratificada pelos dirigentes da unidade às peças 185 e 186) :
"INTRODUÇÃO
Cuidam os autos de tomada de contas especial instaurada pelo TCU em cumprimento ao Acórdão 163/2013-TCU-Primeira Câmara, decorrente de Representação (TC Processo 030.244/2008-2) efetuada pelo Ministério Público Junto ao TCU (MP/TCU) , tendo como tema a análise de irregularidades em contratos firmados com a Fundação Getúlio Vargas (FGV) e com a Fundação Instituto de Administração (FIA) com o objetivo de apoiar a atuação do governo federal na candidatura do Rio de Janeiro como sede dos Jogos Olímpicos de 2016.
O Acórdão 163/2013-TCU-Primeira Câmara apartou o processo originário em dois procedimentos distintos, sendo a presente tomada de contas especial (TCE) responsável pela apuração de eventuais prejuízos na execução do Contrato 26/2008, celebrado entre o Ministério do Esporte (ME) e a FIA no dia 4/8/2008. Os serviços arrolados nesse contrato eram de: a) consultoria para elaboração de estudo sobre o legado dos Jogos Pan-Americanos; b) apoio na implantação do plano estratégico de ações governamentais na elaboração do dossiê com vistas à candidatura aos Jogos Olímpicos de 2016 - PEAG; c) apoio ao gerenciamento das ações do Governo Federal na candidatura Rio 2016; d) fornecimento e implantação de sistema informatizado de apoio à gestão estratégica; e, e) concepção e implantação de curso de capacitação. 
HISTÓRICO 
O presente processo teve por origem o Acórdão 163/2013-TCU-Primeira Câmara, o qual julgou representação referente ao Contrato 25/2008, firmado entre o ME e a FGV, e ao Contrato 26/2008, firmado entre o ME e a FIA no dia 4/8/2008. No tocante ao Contrato 25/2008, o TCU determinou a conversão do processo originário (TC Processo 030.244/2008-2) em tomada de contas especial, com o objetivo de apurar eventuais débitos na execução do referido contrato, originando o TC Processo 032.295/2013-8. 
Por sua vez, no que diz respeito ao presente expediente, destaca-se que o item 1.8.1 do mencionado acórdão continha disposição para que fosse constituído processo apartado, de tomada de contas especial, para apurar eventuais prejuízos na execução do Contrato 26/2008, mediante cópias de peças apartadas da Representação objeto do TC Processo 030.244/2008-2, incluindo a referida deliberação (peça 7) e a instrução técnica lançada naqueles autos que a fundamentou (peça 34) . Portanto, o presente processo foi autuado em obediência à decisão do Tribunal acima referida.
Na representação originária (TC Processo 030.244/2008-2) , após análise empreendida nos elementos trazidos aos autos em razão de diligências e de oitivas, não foram vislumbradas irregularidades nos preços unitários pagos aos profissionais envolvidos na execução do Contrato 26/2008, (peça 34, p. 8) .
Todavia, outras duas ocorrências ainda perduravam conforme apurado na presente TCE: 
a)  cobrança de valores pela contratada, no montante de R$ 752.329,40, pela prestação de serviços referentes ao produto Siage, adquirido no mercado e não desenvolvido pela FIA; e
b)  irregularidades nos pagamentos efetuados à contratada, no montante de R$ 1.127.100,00, referentes à prestação de serviços de consultoria jurídica.
Diante disso, a primeira instrução acostada no âmbito deste processo concluiu pela necessidade de solicitar ao ME os seguintes documentos, com vistas a caracterizar melhor o possível débito a ser imputado e definir os responsáveis pelas irregularidades (peça 36, p. 9-10) :
c)  Cópia dos processos de pagamentos efetuados à FIA no âmbito do Contrato 26/2008, incluindo notas de empenho, ordens bancárias, notas fiscais, contratos firmados pela FIA com terceiros e outros documentos que atestem a liquidação das despesas, com a identificação precisa dos profissionais, das tarefas e do período em que executaram os serviços, e dos bens adquiridos, inclusive insumos;
d)  Relatórios de fiscalização e/ou acompanhamentos da execução do Contrato 26/2008 emitidos no âmbito daquele Ministério;
e)  Comprovantes de entrega e recebimento dos produtos objetos do Contrato 26/2008, incluindo todos os relatórios de gerenciamento físico-financeiro, planos estratégicos e os relativos às oficinas de capacitação;
f)  Outras informações e documentos elaborados pelo ME objetivando elucidar a Cobrança de valores pela contratada, no montante de R$ 752.329,40, pela prestação de serviços referentes ao produto Siage, adquirido no mercado e não desenvolvido pela FIA, bem como as irregularidades nos pagamentos efetuados à contratada, no montante de R$ 1.127.100,00, referentes à prestação de serviços de consultoria jurídica.
Em resposta, o ME apresentou o documento acostado à peça 47 (Nota Técnica - Esclarecimentos Contrato 26/2008 - FIA) e, ainda, encaminhou ao Tribunal as cópias dos processos administrativos afetos ao contrato em questão. A Tabela 1, disposta a seguir, contempla o mapeamento dos documentos apresentados pelo ME: 
Tabela 1: Mapeamento dos documentos apresentados pelo Ministério do Esporte
	Documento
	Localização

	Resposta ao Ofício de diligência - Esclarecimentos.
	Peça 47 e 49

	Processo 58701.001280/2008-11, aberto em 26/8/2008 - 1ª parcela - NFES - nº 00042634 - Prestação de Serviço de Consultoria Contrato ME 026/2008 (11 volumes) 
	Peças 55-66

	Processo 58701.001297/2008-79, aberto em 19/9/2008 - 2ª parcela - NFES - nº 00043771 - Prestação de Serviço de Consultoria Contrato ME 026/2008 (5 volumes) 
	Peças 79-85

	Processo 58701.001342/2008-95, aberto em 29/10/2008 - Relatório de Andamento das ações monitoradas 03.20 - Contrato ME 026/2008
	Peças 67

	Processo 58701.001358/2008-06, aberto em 12/11/2008 - Relatório de Andamento das ações monitoradas 04.20 - Contrato ME 026/2008 (2 volumes) 
	Peças 68-69

	Processo 58701.001543/2008, aberto em 25/11/2008 - Relatório de Andamento das ações monitoradas 05.20 - Contrato ME 026/2008 (3 volumes) 
	Peças 50-52

	Processo 58701.001876/2008-11, aberto em 12/12/2008 - Relatório de Andamento das ações monitoradas 06.20 - Contrato ME 026/2008 (2 volumes) 
	Peças 53 e 54

	Processo 58701.000013/2009-16, aberto em 14/1/2009 - Relatório de Andamento das ações monitoradas 07.20 - Contrato ME 026/2008
	Peças 74-78

	Processo 58701.001744/2009-53, aberto em 26/2/2009 - Relatório de Andamento das ações monitoradas 08.20 - Contrato ME 026/2008 (2 volumes) 
	Peças 70-73

	Processo 58701.000758/2009-77, aberto em 19/3/2009 - Relatório Gerencial 09.20 Contrato ME 26/2008 da FIA (1 volume) 
	Peças 119-121

	Processo 58701.000830/2009-66, aberto em 18/5/2009 - Relatório de andamento das ações monitoradas 10.20 Contrato 26/2008 (1 volume) 
	Peça 122-123

	Processo 58701.000856/2009-12, aberto em 26/5/2009 - Relatório de Andamento das ações monitoradas 11.20 - Contrato ME 026/2008 (2 volumes) 
	Peças 97-103

	Processo 58701.000859/2009-48, aberto em 2/6/2009 - Relatório de Andamento das ações monitoradas 12.20 - Contrato ME 026/2008 (2 volumes) 
	Peça 110-113

	Processo 58701.000902/2009-75, aberto em 16/6/2009 - Relatório de Andamento das ações monitoradas 13.20 - Contrato ME 026/2008 (3 volumes) 
	Peças 90-96

	Processo 58701.001012/2009-81, aberto em 25/8/2009 - Relatório de Andamento das ações monitoradas 14.20 - Contrato ME 026/2008 (2 volumes) 
	Peças 86-89

	Processo 58701.001183/2009-18, aberto em 10/9/2009 - Relatório de Andamento das ações monitoradas 15.20 - Contrato ME 026/2008 (2 volumes) 
	Peças 104-106

	Processo 58701.001211/2009-99, aberto em 23/10/2009 - Relatório Gerencial 16 da FIA (2 volumes) 
	Peças 107-109

	Processo 58701.001274/2009-45, aberto em 3/12/2009 - Relatório Gerencial 17 da FIA (2 volumes) 
	Peças 116-118

	Processo 58701.001286/2009-70, aberto em 7/12/2009 - Relatório Gerencial 18 da FIA (1 volume) 
	Peça 114-115

	Processo 58701.002546/2009-24, aberto em 18/12/2009 - Relatório Gerencial 19 da FIA (1 volume) 
	Peças 125-127

	Processo 58701.000133/2010-49, aberto em 23/2/2010 - Relatório Gerencial 20 da FIA (2 volume) 
	Peças 128-131

Elaboração: TCU/SecexEducação
Após a análise da documentação supracitada, mormente quando perlustrados os esclarecimentos prestados pelo ME (peça 47, p. 45-51) , percebeu-se que existia motivação para a equipe da consultoria da FIA demandar profissionais de diversas áreas, inclusive da área jurídica. Além disso, constatou-se que os serviços de consultoria jurídica da FGV, no bojo do Contrato 25/2008, não se confundiam com os análogos contratados pela FIA, inexistindo, pois, sobreposição de serviços e, consequentemente, inexistindo irregularidades em tal questão (peça 134, p. 13) . 
Ainda, no que dizia respeito ao estabelecimento de valores prefixados de remuneração dos serviços de consultoria, explanou o ME acerca da dificuldade de previsão das demandas jurídicas a serem atendidas pela equipe da FIA, mostrando-se viável a estimação de horas demandadas conforme o escopo e o prazo contratual (peça 134, p. 13) .
Dessa forma, afastou-se hipótese de incongruências nos pagamentos realizados à título de consultoria jurídica, restando como objeto desta TCE a apuração das irregularidades na prestação de serviços referentes ao Sistema informatizado de apoio à gestão (Siage) .
No tocante a tal sistema, apurou-se que a FIA não foi a empresa responsável pelo seu desenvolvimento, visto que foi utilizado sistema colaborativo de projetos disponível no mercado, inexistindo, consequentemente, motivação para o pagamento da integralidade no valor orçado para o Siage, conforme a proposta contratada (peça 13, p. 19, e peça 19, p. 18) .
Em decorrência disso, realizou-se a citação dos fiscais do contrato, bem como do auxiliar técnico do fiscal do contrato, em decorrência de falhas no ateste dos serviços e produtos executados pela FIA no Contrato 26/2008 (peças 139,140 e 143) ; do Secretário Executivo e Subsecretário de Planejamento, Orçamento e Administração do Ministério do Esporte, em virtude daquele referendar a nota técnica que justificou a contratação direta da FIA e desse assinar o contrato em questão (peças 138, 141) ; e da Fundação Instituto de Administração pela percepção indevida dos valores (peça 142) .
 Foram apresentadas alegações de defesa por todos os responsáveis acima elencados (peças 159, 167, 170, 171) , excetuando-se o Sr. Wadson Nathaniel Ribeiro, Secretário Executivo do Ministério do Esporte à época dos fatos. Frise-se que a citação deste ocorreu mediante o envio do Ofício 0625/2015-TCU/SecexEduc (peça 141) à representante legal do Sr. Wadson Nathaniel Ribeiro, conforme a procuração acostada à peça 181 e o aviso de recebimento acostado à peça 182. 
EXAME TÉCNICO
Previamente à análise das alegações de defesa apresentadas pelos responsáveis, cabe a retomada precisa do ponto específico que motivou o prosseguimento da presente TCE.
O Contrato 26/2008 celebrado com a FIA previa 4 subprodutos, dentre os quais constava o 'fornecimento e implantação de sistema informatizado de apoio à gestão', denominado Siage. Os pagamentos estavam escalonados em 20 parcelas, compreendidos entre agosto de 2008 e dezembro de 2009, totalizando o valor de R$ 12.977.250,00. A parcela correspondente apenas ao Siage perfazia a monta de R$ 1.639.250,00 (peça 13, p. 38-45) .
Conforme preceituava o Termo de Referência do ajuste em questão, o objetivo do serviço era fornecer e implantar de forma completa sistema integrado de apoio ao Comitê Interministerial baseado em interface web que hospedasse e suportasse os programas, projetos e ações definidos no Plano Estratégico de Ações Governamentais (PEAG) e sua sistemática de monitoramento. Ademais, deveriam ser fornecidos os códigos-fonte e demais componentes do sistema, conforme especificação técnica e funcional do sistema, excetuando-se os sistemas de gestão licenciados de ou fornecidos por terceiros (peça 14, p. 26) . 
Depreende-se dessa leitura que, mormente quanto à exceção do fornecimento de informações do sistema quando utilizados programas de terceiros que, de fato, o sistema poderia ser adquirido no mercado. Tal situação não ensejaria, por si só, irregularidade na prestação dos serviços por parte da FIA. Todavia, a situação fática de customização de softwares fornecidos por terceiros, quando cotejada à composição dos gastos propostos pela Fundação, cujos dispêndios, frise-se, não foram devidamente corroborados pelos elementos até então presentes nos autos, justificaram a citação dos responsáveis com a devida imputação de débito.
Ainda sobre o Termo de Referência, destacam-se os produtos esperados do Siage: relatório contendo o detalhamento e cronograma do Plano de Implantação; documentação operacional, técnica e funcional relativa ao sistema, usuários cadastrados no sistema de acordo com as suas respectivas permissões de uso, banco de dados com informações alimentadas para uso do sistema dos módulos funcionais contratados; sistema integrado de apoio à gestão estratégica implantado e operacional e gestores, usuário e técnicos capacitados no uso do sistema. Além disso, também foram indicados os requisitos técnicos mínimos obrigatórios para o sistema (peça 14, p. 27-30) .
Saliente-se que a contratação do serviço ocorreu por dispensa de licitação, sendo crucial a indicação dos recursos efetivamente dispendidos para o fornecimento do Siage considerando que sequer houve concorrência com outras empresas aptas a prestar o serviço. Tal entendimento é, inclusive, corroborado pelo próprio ME, que afirma ser inegável a existência de uma série de empresas aptas a fornecer um 'sistema típico de apoio à gestão de projetos' (peça 15, p. 30) .
Outra informação de evidente relevância é o fato do sistema contar com apenas 227 usuários cadastrados em seu momento de pico, cerca de dez meses passados da assinatura do contrato (peça 112, p. 137) . Tal número representa apenas o total de cadastros, não indicando, sequer, que todos os cadastrados efetivamente acessavam o sistema periodicamente, principalmente quando considerados os usuários da FIA, da FGV e do ME - que totalizavam 111 usuários, equivalendo a 48,8% do total (peça 112, p. 137-142) . Adite-se à tal constatação que do total de 1129 visitas efetuadas em abril de 2009 (peça 112, p. 152) , 561 (49,6%) tiveram a duração da visita inferior a 30 segundos, muito aquém do esperado para a produção de qualquer material ou até mesmo para a consulta de informações (peça 112, p. 153) .
De outra banda, após a minuciosa análise realizada por esta unidade técnica, encontram-se as seguintes constatações que ensejaram a citação dos responsáveis (peça 134) : 
 indícios de que a FIA adquiriu o sistema de terceiros, questionando-se, assim, os custos dispendidos com os subprodutos previstos no termo de referência da contratação;
 prazo de desenvolvimento do Siage de dois meses de trabalho incongruente com a informação constante no primeiro relatório de monitoramento de que 'após a implementação de toda a plataforma computacional foram instalados os aplicativos necessários para suprir todas as necessidades levantadas pelo projeto', informação esta prestada apenas 15 dias após a assinatura do contrato (peça 55, p. 58) ;
 afirmação da FIA de que a ferramenta utilizada na candidatura às Olimpíadas tinha função idêntica à utilizada nos Jogos Pan-Americanos Rio 2007 (peça 55, p. 56) ;
 não apresentação dos produtos 'relatório contendo o detalhamento e cronograma do plano de implantação' e 'documentação operacional, técnica e funcional relativa ao sistema', cujos montantes correspondiam à duas parcelas de R$ 157.500,00;
 notas fiscais apresentadas pela FIA não discriminam os serviços que foram efetuados no contexto de cada uma delas, prejudicando a identificação das parcelas do contrato efetivamente executadas pela contratada, a exemplo da nota fiscal referente ao primeiro pagamento feito pelo ministério (peça 66, p. 138) ; Ademais, o ateste da nota fiscal feito por representante do ministério também não traz informações relevantes sobre o que fora, de fato, realizado pela FIA (peça 66, p. 144) .
A quantificação do débito foi apurada integralmente em relatório do plano de implantação e à documentação operacional, técnica e funcional relativa ao sistema. No tocante ao cadastramento de permissões de uso, utilizou-se como parâmetro, de forma conservadora, um técnico administrativo contratado em regime de 8 horas diárias por um período de 359 dias úteis da vigência do contrato, apurando-se um gasto de R$ 86.160,00 e, consequentemente, uma diferença de R$ 70.800,00. Por fim, o débito atinente ao Siage (R$ 477.788,22) considerou as 4.594 horas previstas de analista de sistemas para o produto Siage somado às taxas de administração (20%) e de insumos (10%) .
Tabela 2: valores impugnados no Contrato 26/2008
	Produto SIAGE
	Valor contratado (R$) 
	Valor impugnado (R$) 
	Valor devido (R$) 

	Relatório contendo o detalhamento e cronograma do Plano de Implantação
	157.500,00
	157.500,00
	0,00

	Documentação operacional, técnica e funcional relativa ao sistema
	157.500,00
	157.500,00
	0,00

	Usuários cadastrados no sistema de acordo com as suas respectivas permissões de uso
	157.500,00
	70.800,00
	86.700,00

	Banco de dados com informações alimentadas para uso dos módulos funcionais contratados
	157.500,00
	0,00
	157.500,00

	Sistema Integrado de Apoio à Gestão Estratégica, implantado e operacional
	787.500,00
	477.788,22
	309.711,78

	Gestores, usuários e técnicos capacitados no uso do sistema
	221.750,00
	0,00
	221.750,00

	Total
	1.639.250,00
	863.588,22
	775.661,78

  Fonte: Secex Educação               I.3. Critérios: arts. 62 e 63 da Lei 4.320/1964.
Análise das alegações de defesa apresentadas
As alegações de defesa serão acuradamente analisadas, efetuando-se a fragmentação das respostas, bem como a apreciação dos pontos relevantes. 
Frise-se que, conforme anteriormente explanado nesta instrução (§12) , o Sr. Wadson Nathaniel Ribeiro, Secretário Executivo do Ministério do Esporte à época dos fatos, não apresentou alegações de defesa, não obstante a citação mediante o Ofício 0625/2015-TCU/SecexEduc (peça 141) à representante legal do Sr. Wadson Nathaniel Ribeiro, conforme a procuração acostada à peça 181 e o aviso de recebimento acostado à peça 182. Por tal razão, propõe-se que seja considerado revel.
a) alegações de defesa do Sr. José Lincoln Daemon, Subsecretário de Planejamento, Orçamento e Administração do Ministério do Esporte à época dos fatos (peça 159) 
 A transcrição, ipsis litteris, das alegações de defesa apresentadas pelo Sr. José Lincoln Daemon é a seguinte (peça 159) :
'Cabe-me esclarecer, inicialmente, que competia ao Subsecretário de Planejamento, Orçamento e Administração somente a verificação se o processo estava composto de todas as peças obrigatórias (especificação da Secretaria responsável pela solicitação da contratação, aprovação da Secretaria Executiva, documentação da empresa) e submeter à Consultoria Jurídica do Ministério para aprovação. Assim, somente após o processo estar aprovado por todas as áreas responsáveis e competentes (Secretaria responsável pelo pedido, Secretaria-Executiva e Consultoria Jurídica) o Subsecretário cuidava da assinatura e publicação do contrato. 
O Subsecretário de Planejamento, Orçamento e Administração não tinha qualquer envolvimento nas especificações técnicas do processo encaminhado pela Secretaria competente, aprovado pela Secretaria Executiva e pela Consultoria Jurídica, bem como capacidade para análise das mesmas. 
Esse próprio Órgão, no item 60 da TC Processo 003.733/2013-0 registra a complexidade e diversidade dos temas, o que confirma o entendimento deste Ex-Subsecretário de que somente a Secretaria responsável pela solicitação seria competente para identificar erro no pedido. 
Fica claro, que por não ser de sua responsabilidade as especificações do pedido, não ter conhecimento técnico para análise das mesmas e ter dado andamento ao processo somente após a aprovação das áreas competentes (Secretaria responsável pelo pedido, Secretaria Executiva e Consultoria Jurídica) o Subsecretário de Planejamento, Orçamento e Administração não pode ser responsabilizado pela assinatura do contrato em questão. 
A condição apontada por esse Órgão seria possível de identificação somente em processos de total responsabilidade da Subsecretaria de Planejamento, Orçamento e Administração, onde desde o Projeto Básico e as especificações técnicas são de responsabilidade da referida Subsecretaria.'
A argumentação apresentada limita-se a afastar a responsabilidade do responsável em decorrência das especificidades técnicas não serem atribuídas, supostamente, à Subsecretaria de Planejamento, Orçamento e Administração, cabendo a avaliação somente se o processo estaria composto de todas as peças obrigatórias.
Todavia, se tal premissa fosse verdadeira, a supracitada Subsecretaria efetuaria apenas uma mera conferência de documentação (como um mero check list) sem adentrar no mérito da contratação. Tal hipótese não se desvela verdadeira, pois a assinatura do Contrato 26/2008 por parte do Sr. José Lincoln Daemon ocorreu na condição de representante do Ministério do Esporte, sendo imprescindível que o gestor tivesse ciência da integralidade do teor desse documento.
No tocante ao teor da contratação, vislumbra-se que as irregularidades apontadas não demandam aprofundado conhecimento técnico do tema, visto que questões como a similaridade entre ferramentas utilizadas no Pan/2007 e na candidatura às olimpíadas (Siage) , ou até mesmo o questionamento da real necessidade do pessoal empregado pela FIA para a prestação dos serviços de consultoria e customização dos sistemas, são ações no mínimo imprescindíveis à correta atuação por parte de gestores públicos, ainda mais quando responsáveis diretos pela assinatura de contratos.
Ademais, cabe a transcrição do Decreto 4.668/2003 vigente à época dos fatos, cujo teor dispunha sobre a estrutura regimental e o quadro demonstrativo dos cargos em comissão e das funções gratificadas do Ministério do Esporte, no qual competia à Subsecretaria de Planejamento, Orçamento e Administração: 
'I. planejar, coordenar e supervisionar a execução das atividades relacionadas com os Sistemas Federais de Planejamento e de Orçamento, de Organização e Modernização Administrativa, de Contabilidade, de Administração Financeira, de Administração dos Recursos de Informação e Informática, de Recursos Humanos e de Serviços Gerais, no âmbito do Ministério.'
Ante o exposto, mostra-se explícita a competência do Sr. José Lincoln Daemon como supervisor do contrato em questão e responsável pela sua assinatura, não obstante as visíveis irregularidades que permeavam o ajuste em questão. 
Propõe-se, dessa forma, a rejeição das alegações de defesa apresentadas pelo Sr. José Lincoln Daemon, visto que os elementos apresentados não afastam a irregularidade de sua atuação no processo de contratação direta da FIA para a prestação dos serviços de consultoria, mediante a assinatura do Contrato 26/2008, não obstante a semelhança existente entre o sistema utilizado nos jogos PAN/2007 e o Siage, ensejando a ocorrência de pagamentos indevidos e infração ao disposto nos arts. 62 e 63 da Lei 4.320/1964. 
b) Análise das alegações de defesa apresentadas pela Fundação Instituto de Administração - FIA (peças 170 e 171) .
'I - O objeto do contrato não era o fornecimento de um software ao Ministério do Esporte 
6. É necessário frisar que o objeto último da contratação desta Fundação não era o fornecimento de um software ao Ministério do Esporte. A contratação buscou, ao contrário, apoiar o Ministério no acompanhamento das ações da candidatura do Rio de Janeiro a cidade sede dos Jogos Olímpicos de 2016, um apoio que exigia, como meio, o fluxo de informações de caráter estratégico, constantemente atualizadas, gerada por todo o conjunto dos atores do processo de candidatura.
7. O próprio relatório elaborado por técnicos deste Tribunal afirmou (no §29) que 'o Siage tinha um caráter meramente instrumental para auxiliar o acompanhamento das ações da candidatura, que seria o produto final contratado pelo ministério, como fim do processo de candidatura, encerrar-se- ia o acompanhamento das ações e, com isso, o Siage tornar-se- ia desnecessário'. 
[...]
9. Como não se tratava de um produto pronto, disponível para simples utilização, precisaria ser desenvolvido ou largamente customizado. 
[...]
12. Mesmo não sendo uma finalidade da contratação, o Termo de Referência contemplou detalhamentos dessa ferramenta, exatamente para poder melhor prover o apoio ao Ministério, mas isso não afasta o fato, bem identificado por este Tribunal, de que o sistema era meio e não fim. Era meramente instrumental. 
13. Os objetivos do sistema em questão eram, efetivamente, olhos postos no processo de candidatura, permitir (a) que as informações completas estivessem organizadas em banco de dados alimentados pela Fundação e disponibilizadas em (b) um sistema totalmente integrado que servisse ao apoio da gestão do projeto (c) para uso de um grande número de usuários, com distinta formação e campos de interesse, que por isso deveriam ser cadastrados para ter acesso seletivo às informações disponibilizadas, o que exigia que (d) os gestores, usuários e técnicos fossem devidamente capacitados para o uso do sistema 
14. Essas eram as faces visíveis desse produto meio que era o SIAGE (e exatamente por isso é que este mesmo Tribunal de Contas confirmou que todos esses objetivos foram alcançados, ou seja, que todas essas finalidades foram providas pela Fundação ao Ministério do Esporte) .'
O fato do Siage ser uma ferramenta que servia como meio para 'apoiar o Ministério no acompanhamento das ações da candidatura do Rio de Janeiro a cidade sede dos Jogos Olímpicos de 2016', sendo esta a atividade fim do Contrato em apreço, é irrelevante em face dos elementos que subsidiaram a instauração da presente tomada de contas especial. De maneira análoga, a discussão não abordou aspectos do atingimento da finalidade por parte dos serviços prestados pela FIA, mas sim a previsão de serviços relativos ao Siage, cujos pagamentos atingiram a cifra de 1.639.250,00 (863.588,22 impugnados) . 
A questão do Siage ser atividade meio, tendo utilidade apenas durante a vigência do contrato, sendo imediatamente desativado após tal período, corrobora os questionamentos suscitados por esta Corte de Contas quanto à não comprovação dos recursos efetivamente empreendidos em sua customização (recursos humanos ou materiais) que não tiveram a comprovação de sua necessidade.
'B - RAZÕES DE MÉRITO
II - Acusação relacionada ao produto 'Sistema Integrado de Apoio à Gestão Estratégica, implantado e operacional'
Imputação de débito: R$ 477.788,22
[...]
24 .De início, é fundamental esclarecer que a aplicação do Project Builder efetivamente tinha conteúdo similar ao aplicado no Portal BRPAN. Nesse sentido as afirmações do relatório. 
[...]
26. É imperativo que se atente para o fato de que a perfeita similaridade entre os sistemas dependeria da similaridade quanto ao atendimento às regras de negócio e às necessidades dos usuários do sistema. Tendo esta métrica em mente fica bem claro que as regras e atividades realizadas na Candidatura assim como as necessidades dos usuários, apesar de serem similares em alguns aspectos, eram substancialmente distintas daquelas utilizadas para acompanhamento das obras dos Jogos Pan-Americanos. É o que se procurará demonstrar (afastando-se a premissa de que bastaria utilizar-se o sistema antigo, para se atender aos objetivos do novo contrato) . 
[...]
II. 1 Ferramentas utilizadas nos dois projetos (PAN e Candidatura) 
28. A premissa de que se trataria do mesmo sistema, sendo desnecessário o 'desenvolvimento' do SIAGE é equivocada e isso pode ser reconhecido a partir da comparação das ferramentas utilizadas nos dois projetos. 
29. Efetivamente não há similitude quanto às ferramentas. 
30. O quadro abaixo procura sintetizar que houve não só a utilização de ferramentas em novas versões (com consequente necessidade de customização ampla) , como a utilização de ferramentas diversas para as mesmas finalidades, bem como o incremento de outras ferramentas
	Soluções
	PAN
	CANDIDATURA

	Gestão de projetos
	Project Builder Versão 6
	Project Builder Versão 7

	CMS
	Joomla Versão 1.5 (CMS) 
	Joomla Versão 1.7 (CMS) 

	Issue Tracker
	inexistente
	FlySpray

	ECM
	Colaborador 1.0
	Colaborador 2.0

	EMAIL/Messenger
	Merak
	Merak

	Sistema GPS/SMS
	inexistente
	integração

[...]
34. Logo, esse simples quadro já permite concluir que o sistema sofreu alterações relevantes.
35 . Além de diferença nas ferramentas, a prioridade das mesmas também era diversa quando comparado um projeto a outro.
36. O quadro abaixo aponta a ordem de relevância para cada um dos projetos das distintas ferramentas apontadas no tópico antecedente:
	Soluções
	Prioridade PAN
	Prioridade CAND

	Project Builder
	5
	3

	CMS
	3
	3

	Issue Tracker
	0
	5

	ECM
	4
	5

	EMAIL/Messenger
	3
	3

	Sistema GPS/SMS
	0
	4

37. Resta claro, como se vê, que enquanto para os jogos Pan-americanos o Project Builder era a ferramenta central, dado que era o próprio gerenciamento da execução das obras o ponto de maior relevância naquele projeto, essa ferramenta perdeu sua centralidade no processo de candidatura, sendo que o coração da mesma passou a ser a ferramenta Fly (Issue tracker) , que nem mesmo era utilizada no projeto anterior.
38. Essa distinção na prioridade das mesmas reflete-se no grau de utilização e de customização necessário em um projeto e no outro.
39. Também em função das prioridades diferenciadas, portanto, é forçoso o reconhecimento de que não se trata do mesmo sistema, e nem ao menos do sistema com pequenas alterações.
40. Mas não é só! A análise específica de cada uma das ferramentas reforça ainda mais esse entendimento, como se verá nos subitens a seguir expostos.	
II.1.a Project Builder e suas adaptações
41. Um primeiro equívoco da acusação decorre da premissa de que o Project Builder deveria ser visto como um pacote fechado.
42. Essa premissa é equivocada, já que a própria empresa titular do Project Builder teve de fazer adaptações que levaram tempo considerável para atender à demanda específica do processo de candidatura. (grifos acrescidos) 
43. Como se viu, deu-se ênfase ao fato de que esta Fundação foi transparente quanto ao fato de utilizar, para função idêntica, o Project Builder no projeto do PAN. Transcrevemos uma vez mais o trecho enfatizado por este Tribunal na peça n° 134:
A ferramenta utilizada pela FIA para monitoração das ações do PAG 2016, o PROJECT BUILDER, apresentou desempenho satisfatório em função idêntica na organização dos Jogos Pan-Americanos Rio 2007, o que justifica sua implementação.
44. Como já visto, porém, ainda que a função seja idêntica, a relevância da mesma não é, a centralidade no projeto não era mais a mesma e a versão dessa ferramenta foi alterada.'
Imperioso destacar que a própria FIA afirma que a própria empresa titular do Project Builder teve de fazer adaptações em seu sistema para atender ao processo de candidatura. Em nenhum momento foi esclarecido o quanto a referida empresa customizou o seu próprio produto, tornando, consequentemente, desnecessária a contratação de profissionais por parte da FIA para a realização de tal tarefa. Frise-se, também, que se a própria empresa estava disposta a efetuar alterações no software que sequer estavam cotadas no orçamento apresentado pela fundação, afasta-se ainda mais a necessidade da alegada customização ter sido efetivamente realizada pelos técnicos da FIA.
No que concerne ao grau de relevância dos projetos, que refletia o grau de utilização e de customização necessário em um projeto e no outro, nota-se que o Project Builder apresentava um nível 3 na candidatura aos jogos olímpicos e nível 5 nos jogos Pan-Americanos. Depreende-se, assim, que os esforços empreendidos naquele evento seriam menores que os efetuados neste, visto que o grau de customização integrava tal métrica. 
'45. No PAN foi usado o Project Builder versão 6.
46 .Quando foi feito o projeto candidatura esta versão já estava obsoleta e sem suporte. Ela foi substituída pela versão 7 que não pode ser qualificada apenas como tendo acrescentado um pequeno aprimoramento à versão 6, mas sim uma plataforma totalmente diferente. Basta dizer que o que estava programado em versão 6 sequer funcionava na versão 7 e teve que ser reprogramado.
[...]
53. O Project Builder 7 passou a estar habilitado para a tecnologia '.NET', o que fez com que todos os modos de comunicação tenham se alterado, além da modelagem do seu banco de dados.
54. Por este motivo, mesmo numa modelagem incremental, foi necessário esforço enorme para formatar as novas comunicações entre o Project Builder 7 e as outras soluções. Ainda que nenhuma das outras ferramentas fosse alterada, só essa circunstância tornaria o novo sistema um sitema que demandaria grandes adaptações. Mais ainda diante do fato de que no SIAGE os principais relatórios eram retirados do FlySpray, ferramenta chefe neste projeto que sequer se relacionou com a versão do Project Builder 6 utilizada no projeto do PAN.
55. Deve-se reconhecer que ainda que dois projetos sejam parecidos, dificilmente são iguais. Além disso, mesmo utilizando soluções já anteriormente utilizadas, total ou parcialmente, o modo de utilização e a priorização das ferramentas diferenciadas podem fazer com que o modelo de utilização e disseminação seja completamente diferente. Tudo isso se constata pela comparação entre os sistemas em questão.
56. Por essas razões, vê-se que a evolução do Project Builder 6 para o Project Builder 7 não pode ser vista como simples utilização de um sistema pronto (utilizado no PAN) .'
Nota-se que o Project Builder passou a aceitar o uso do '.NET framework', mas inexiste menção à impossibilidade de uso das outas tecnologias que já eram utilizadas. As afirmações apresentadas pela FIA desencadeadas por tal mudança não esclarecem quais as medidas que efetivamente deveriam ser tomadas com o fim de compatibilizar o uso de todas as ferramentas, citando, inclusive, que acaso utilizadas soluções já implementadas, o modo de utilização e a priorização das ferramentas poderia fazer com que o modelo de utilização e disseminação fosse completamente diferente. Dado o caráter incerto dessa informação, destaca-se que em nenhum momento isso foi comprovado. 
'II.1.b Joomla
58. O sistema Joomla é um CMS (Content Management System) ou Sistema de Gestão de Conteúdo, que em sua versão 1.5 (utilizada no PAN) utilizava a linguagem PHP 3.
59. Essa linguagem estava defasada na época da candidatura, o que tornou necessária a utilização do Joomla 1.7, sistema mais atual e compatível com a tecnologia da época utilizando PHP 5.
60. É importante destacar módulos que foram completamente alterados e precisaram de grande força de trabalho para a customização:
1. Módulos de gestão de usuários e grupos de acesso foram reestruturados;
2. Módulo de controle do layout do portal;
3. Módulo de autenticação com módulos externos (os outros sistemas) ;
4. Metodologia de publicação de Notícias;
5. Módulo de Auditoria.
61. O Joomla e o controlador do frontend de toda a aplicação (o portal) . Assim, todas as autenticações passam por ele.
62. É importante destacar que na versão antiga do Joomla (1.5) utilizada no PAN, o mesmo não tinha o conceito de Audit Trail (Auditoria de tudo que o usuário fez ou acessou independentemente da solução acessada) .
63. Já no Joomla 1.7 foi possível implementar tal solução, demandando mais tempo de customização, pois o mesmo passou a ser o responsável pelo controle de acesso de todas as ferramentas e um login único, além de auditar tudo que era acessado.
[...]
II.1.c Flyspray
66. O sistema de Gestão de ações e ocorrências (FlySpray) , é uma ferramenta que tem o intuito de monitorar as ações dentro e fora de um projeto.
67. É um componente essencial que maximiza a eficiência do suporte para a equipe, autorizando a priorização, a coordenação e classificação de tarefas, oferecendo como recurso a habilidade de classificar e procurar, controle de acesso ao usuário, e receber notificação por e-mail. É um precioso instrumento capaz de lidar com todas as necessidades de uma equipe.
68. Uma ferramenta com tais características não era necessária no projeto do PAN, considerando o escopo da contratação desta Fundação.
[...]
72 Foram criados diversos tipos de relatórios visuais e semafóricos, para uma gestão rápida e eficaz de todas as ações que ocorriam simultaneamente.
73. Foram criadas automações que faziam o FlySpray comunicar-se em realtime com os módulos Project Builder 7, Colaborador 2.0, Joomla 1.7 e Sistema GPS/SMS.
74 Essas razões permitem concluir por que não só o FlySpray não era uma ferramenta utilizada no PAN, como também não era a mera utilização da ferramenta básica ofertada no mercado. O sistema FlySpray utilizado no processo da Candidatura Rio-2016 não se parece em nada com o sistema disponibilizado no mercado em sua forma conhecida, pois foi objeto de grande customização voltada à interação com os demais sistemas utilizados.
[...]
II.1.d Colaborador 2.0
76. O Colaborador 2.0 é um sistema de gestão documental. Uma solução de arquivo, organização e consulta de documentos em formato eletrônico onde existe toda a informação de natureza documenta trocada entre os utilizadores da aplicação. Esta solução permite a colaboração, beneficia e facilita os processos.
77. Nesse caso, houve uma troca completa de solução, já que no PAN o sistema de gestão documental utilizado tinha sido o Colaborador 1.0 desenvolvido em .NET framework 1.1, e o Colaborador 2.0 foi completamente desenvolvido em .NET framework 2.0.
[...]
82. Além disso, outras customizações foram necessárias:
1. Módulo para criar equipes virtuais de projetos e comunidades, com membros internos e externos de ambos;
2. Módulo de atividades 'feeds': fornece aos utilizadores as atualizações sobre o que é novo ou a compartilhar num projeto - essencialmente o 'quem, o quê, quando e onde'; o conteúdo que é adicionado ou editado, comentado, novos membros da equipe bem como as datas críticas do calendário;
3. Módulo de discussão sobre o documento - podendo criar wikis, blogs e fóruns de discussão e dentro do CMS Joomla 1.7
[...]
II.1.e MERAK
84. O Merak, como já dito, é uma ferramenta de mercado de gestão de e-mail, calendário e mensagem instantânea.
85. Ela foi mantida enquanto ferramenta, mas como houve mudança me todas as demais ferramentas que com ela interagiam, foi necessário promover-se alteração de todas as API's (módulo de comunicação entre servidores) , para que a comunicação entre as soluções implementadas fosse possível.
86. Os esforços de customizações foram tão relevantes quanto possivelmente seriam se houvesse substituição dessa ferramenta.
II.1.f Sistema GPS/SMS
87. Destaque-se, ainda, que dentro de um modelo de desenvolvimento incremental é importante lembrar aplicações desenvolvidas a partir do acesso a dados de localização (GPS) associados às ferramentas disponíveis à época para troca de mensagens móveis (SMS) .
88. Ocorre que no meio do projeto de Candidatura, foi levada à equipe da FIA uma necessidade de monitorar os veículos oficiais nos períodos das visitas oficiais a partir de dados de tráfego, por exemplo. Isso num momento em que inexistiam ferramentas de uso corrente atualmente como o Waze ou o Google Maps e o custo do tráfego de dados em celular era muito superior e com velocidades inferiores ao atual
[...].
91. Foi desenvolvida uma solução que proporcionava o acesso a dados antes obtidos apenas manualmente, dando a agilidade de que o sistema necessitava.'
Destaque para o fato do sistema GPS/SMS 'ser levado à equipe no meio do procedimento de Candidatura'. Perlustrando-se os requisitos técnicos demandados no Termo de Referência da contratação, constata-se que inexistia previsão do sérvio de GPS/SMS. Tal demanda não foi nem ao menos justificada no âmbito das alegações de defesa da FIA, sendo seu fornecimento desnecessário no âmbito dos serviços de consultoria.
No que diz respeito às alterações nas versões dos softwares, nota-se uma questão natural que permeia a grande maioria dos programas disponíveis no mercado. Eventuais adaptações necessárias nos programas nem sempre serão reflexo de mudanças desencadeadas pela nova versão, mas também pela inserção de funcionalidades até então utilizadas. Além disso, nem sempre as novas ferramentas refletiam a demanda presente no termo de referência, como no caso do GPS/SMS.
Nota-se, também, que a estipulação de prioridades para os sistemas foi realizada pela FIA, não guardando qualquer relação ao que preceitua o Termo de Referência. Ademais, a única informação que a FIA prestou sobre sua metodologia é que o grau de prioridade refletia o nível de utilização e de customização necessários.
Aparente incongruência é percebido quando a FIA afirma em um momento que o Project builder tinha conteúdo similar ao aplicado no Portal BRPAN (§ 24) , e, em outro, que não havia similaridade entre as ferramentas utilizadas nos dois eventos (§ 29) .
No tocante à utilização do mesmo sistema, também afirma a FIA que a perfeita similaridade demandaria a similaridade das regras de negócio e das necessidades dos usuários. Além disso, reconhece a instituição que alguns pontos eram similares e outros consideravelmente distintos. De fato, as chances de dois projetos distintos apresentarem demandas perfeitamente equiparáveis é altamente improvável. Todavia, diversos argumentos apresentados para a contratação dessa instituição residiam basicamente no fato do Pan/2007 já ter utilizado tais serviços, mormente quando tal constatação mostrava-se conveniente à FIA.
Para ilustrar o imbróglio tratado na presente TCE atinente ao Siage, cabe a exemplificação de duas alternativas hipotéticas e antagônicas que poderiam ter permeado o contrato em pauta para o fornecimento do Siage:
1) Desenvolvimento completo de ferramenta e de implantação de sistema informatizado de apoio à gestão, com completa customização, alternativa esta com o maior custo possível dentre as alternativas devido aos gastos com profissionais de desenvolvimento de sistemas em razão da alta carga horária;
2) Utilização da mesma ferramenta utilizada no BRPAN ou de software disponível no mercado que comportasse ao máximo as demandas do termo de referência, hipótese esta com baixo custo com profissional de desenvolvimento de sistemas;
Desconsideram-se as incongruências técnicas dessas hipóteses pelo fato da alternativa adotada ser uma mescla de ambas: utilização de softwares similares ou iguais aos utilizados no BRPAN com pequeno grau de customização. O problema reside no fato dos gastos com a equipe técnica não espelharem os dispêndios com a customização efetivamente realizada pela FIA.
Uma informação muito relevante já citada na presente instrução é sobre o público-alvo do Siage: o pico de cadastros do sistema foi de apenas 227 usuários. Desses, 111 eram da FIA, da FGV ou do ME, e 49,6% do total de visitas	 realizadas em abril de 2009 (1129) tiveram duração inferior a 30 segundos, tempo esse insuficiente para a realização de quase qualquer atividade. Some-se a isso o fato do sistema ser descontinuado com o término do contrato.
Por derradeiro, frise-se que o débito alcança apenas parte do montante total destinado ao fornecimento e à implantação do Siage, juntamente com as outras dotações não questionadas por este Tribunal de Contas, desvelando-se suficiente à concretização da customização dos softwares dado que não foram constatados grandes esforços nas alegações apresentadas pela FIA.
Em suma, mesmo sem ter desenvolvido o Siage por completo, foram utilizadas ferramentas de terceiros, inclusive customizadas pelo próprio fornecedor (Project Builder) , não sendo comprovado o elevado grau de customização alegado pela FIA para a implantação e fornecimento do Siage, tampouco motivação para a inclusão de funcionalidades não previstas no termo de referência, além do público alvo do sistema ser ínfimo mesmo em seu pico de uso, motivo pelo qual propõe-se a rejeição das alegações de defesa atinentes ao produto 'Sistema Integrado de Apoio à Gestão Estratégica, implantado e operacional'.
'II.2 Equívoco em relação ao prazo (15 dias) apontado no relatório
[...]
96. Com efeito, a informação de que 'Após a implementação de toda a plataforma computacional foram instalados os aplicativos necessários para suprir todas as necessidades levantadas pelo projeto' não implica a conclusão de que todo o sistema já estaria devidamente instalado no momento da apresentação desse relatório.
97. A plataforma computacional estava implementada e os aplicativos listados anteriormente também, mas todo o desenvolvimento incremental e toda a interação entre os diversos aplicativos não estavam, ainda, prontos nesse momento.
98. Os aplicativos eram aqueles necessários para suprir as necessidades do projeto, mas a interação entre eles não estava ainda programada.
99. Havia, é certo, em funcionamento ferramentas como o Merak, para o fluxo de e-mails entre os usuários cadastrados, e começavam a ser incluídos na base de dados uma parcela de documentos a ele relacionada. O volume deste, no início, porém, ainda não era tal que tornasse crítica, no início de vigência do contrato, a funcionalidade integral do Siage.
100. Essa Fundação reitera a informação prestada pelo Ministério de que isso ocorreu 60 dias após o início da execução contratual, tendo exigido vigoroso esforço por parte dessa Fundação para que os resultados tivessem sido alcançados.
[...]
102. Acrescente-se, ainda, que o fato de que o sistema não estava todo implantado resta explícito na própria página da citação indicada pelo TCU no relatório da FIA n° 001/2008, capítulo 4, página 55, onde é possível verificar que se afirmou que ainda era necessária a adaptação do mesmo conforme indica o parágrafo [...]'
A expressão 'Após a implementação de toda a plataforma computacional foram instalados os aplicativos necessários para suprir todas as necessidades levantadas pelo projeto' explicitamente leva o leitor a supor que a implantação do sistema estava finalizado. Se todas as necessidades levantadas pelo projeto estavam supridas, não há que se falar em motivos para modificações no sistema. 
Quando analisada a resposta apresentada pela FIA, nota-se que, de fato, os aplicativos não estavam aptos a suprir todas as necessidades levantadas pelo projeto, conclusão esta que não poderia ser extraída da expressão utilizada inicialmente pela Fundação. 
'III - Acusação relacionada ao produto 'Documentação operacional, técnica e funcional relativa ao sistema'
Imputação de débito: R$ 157.500,00
113. No caso em questão, o produto sob discussão (a 'documentação operacional técnica e funcional do sistema') é necessário para a própria implantação e funcionamento do SIAGE, que inequivocamente se trata de uma ferramenta de uso temporário, como já destacado.
114. Apesar de se tratar de ferramenta temporária, a mesma traduz-se num custo efetivo incorrido pela contratada, na medida em que sem o sistema os produtos entregues pela FIA ao Ministério do Esporte não poderiam ter sido concluídos, e o objetivo último que era prover meios para o acompanhamento das ações envolvendo a candidatura Rio 2016 não seria alcançado.
115. Houve deliberação no sentido da identificação de fatores que pudessem constituir elementos concretos para os pagamentos realizados no decorrer da execução contratual, e não obstante a documentação operacional tivesse utilidade interna para a gestão do sistema pela própria FIA, ela foi considerada um produto para fins de avaliação e justificação dos custos do projeto, e teve, por isso, sua remuneração estimada (em conjunto com outros custos envolvidos na contratação) .
116 Vale dizer que no mesmo sentido, o cadastramento de usuários pode ser visto como um produto temporário que se esgotou em si mesmo, não gerando propriamente resultados concretos para a administração pública contratante. O produto final útil, nesse caso, também foi o acompanhamento das ações envolvendo a candidatura Rio 2016. Nem por isso esse outro produto (cadastramento de usuários) deixou de gerar custos que justificavam a justa remuneração desta Fundação.
[...]
120. Um sistema desenvolvido que provê respostas e funcionalidade, não tem caráter provisório por mais que o projeto em que esteja sendo aplicado seja provisório. Esse sistema pode continuar seu funcionamento conforme as regras estabelecidas pelo tempo necessário sendo, como no exemplo do SAP, fundamental a manutenção do mesmo, portanto se fazia necessária sua documentação para esta manutenção e para o próprio desenvolvimento ao decorrer do projeto.
121. As boas práticas de desenvolvimento de sistemas e de Engenharia de Software conduzem à conclusão de que era necessária a documentação do sistema.
122. A documentação do desenvolvimento no caso do Siage, além de ser extremamente complexa em função da integração de diversos sistemas foi fundamental para a melhoria, ajuste, adaptação, agregação de funcionalidades e a manutenção do mesmo ao longo do projeto, tornando-se inviável o desenvolvimento do Siage sem esta documentação.
[...]
125. Com efeito, é sabido que os mecanismos de segurança são vulnerados em geral pelos elos mais frágeis pelos quais perpassa a informação. Nesse caso, dar publicidade a toda a documentação do sistema tornaria o próprio Ministério do Esporte o alvo de tentativas de invasão e obtenção de informações cujo sigilo foi imprescindível para o sucesso de um processo bastante competitivo como foi a candidatura a cidade sede das Olimpíadas de 2016.
126. De qualquer modo, essa circunstância não pode ensejar questionamentos aos faturamentos ou fazer com que se possa presumir que a documentação do sistema inexistia.
[...]
129 Anote-se que a documentação técnica e operacional teria maior relevância, sem dúvida, caso o Ministério tivesse efetivamente instalado o Siage em sua plataforma computacional.
130. Caso tivesse feito isso, haveria um fim específico na documentação em questão.
[...]
132. Diante dessa decisão, o repasse de documentação ao Ministério se tornou providência de cunho meramente formal, cuja finalidade única poderia ser a de revelar o efetivo desenvolvimento do sistema que foi utilizado para tornar viável a candidatura.
133. A seu modo, a entrega ao Ministério, ao final do contrato, de toda a base de dados (incluindo os códigos fonte) continha material que já revelava a estrutura do sistema e como o mesmo funcionou. E essa documentação foi entregue ao Ministério do Esporte.
134. Logo, antes do encerramento do contrato o Ministério teve a seu dispor base de dados que lhe permitia, em plenitude, confirmar a consistência e complexidade do sistema.
135. Isso, em si, já seria o bastante para se afastar a imputação do débito quanto à atividade meio que foi a produção da chamada documentação técnica e operacional do Siage.
136. De todo modo, a fim de que não haja dúvida quanto à complexidade do sistema e para que não paire dúvidas quanto às características do sistema que já poderiam ser aferidas tanto dos relatórios apresentados quanto da base de dados entregue ao Ministério, essa fundação promoveu a organização de um uma série de informações e documentos esparsos que dispunha, do que resultou o relatório incluso (doc. 1) .
137. Esse relatório, que apresenta uma visão geral do projeto, em boa medida conhecida desde o Termo de Referência, funcionalidades do mesmo, diagrama de casos de uso, processos, macro-processos e processos operacionais do sistema, além de detalhamento dos softwares utilizados e dos respectivos dicionários de dados e diagramas de relacionamentos associados a Parâmetros de dados e diagramadas de relacionamentos associados a Parâmetros de Implantação do sistema, deixa claro que houve - o que é importante e essencial para justificar os preços - efetiva documentação técnica e operacional do sistema, compatível com seu porte e sua complexidade.'
Tal irregularidade foi ensejada pela ausência e apresentação da 'documentação operacional, técnica e funcional relativa ao sistema', bem como pela aparente falta de motivação de gastos em tal subproduto.
Perlustrando-se a documentação encaminhada (peça 170, p. 31-156, peça 171, p. 1-2) , bem como as justificativas apresentadas pela FIA, que, frise-se, inexistia nos elementos até então encontrados no restante do presente expediente, nota-se que os elementos possuíam uma finalidade congruente com o fornecimento do sistema e que constituam, de fato, um elemento importante na concretização do restante do sistema.
Por tais razões, propõe-se que sejam aceitas as alegações de defesas atinentes ao produto 'documentação operacional, técnica e funcional relativa ao sistema', afastando-se o débito no valor de R$ 157.500,0. 
'IV - Acusação relacionada ao produto 'Relatório contendo o detalhamento e cronograma do Plano de Implantação'
Imputação de débito: R$ 157.500,00
144. A Unidade técnica deste Tribunal mantém, ainda, glosa relacionada ao produto 'Relatório contendo o detalhamento e cronograma do plano de implantação' e afasta a possibilidade de sua execução a partir de uma comparação de ordem cronológica com a premissa de que 'o sistema já estaria devidamente instalado' em quinze dias úteis contados da assinatura do contrato, bem como do fato de que não teria sido identificado esse 'produto' (um documento específico denominado Plano de implantação e Cronograma' instruindo os relatórios que ensejaram as medições e os pagamentos.
145. Quanto ao prazo de 15 dias, já se esclareceu em tópico anterior que trata da entrega de todo o sistema, implantado e operacional.
[...]
149. Além de tudo já citado ainda existiu todo um trabalho de desenvolvimento em relação ao ETL (Extract Transform and Load) feito ao longo do contrato, trabalho esse que viabilizou muitos dos indicadores constantes do dossiê de candidatura, uma vez que a estruturação de parte do Projeto Olimpíadas Rio 2016 foi elaborado na ferramenta Project Builder e controlada através do Fly Spray.
150. Como em qualquer sistema, existem limitações no tratamento e atendimento de respostas com base nos seus dados, e por diversas oportunidades foram necessárias intervenções de desenvolvimento para o tratamento de informações existentes para finalidades únicas, como por exemplo o cruzamento de informações do planejamento relativo a projetos com indicadores financeiros, legado versus instalações planejadas, entre diversas outras.
151. Este trabalho de tratamento de informações foi todo realizado no sistema Siage com desenvolvimento em 'back end', não transparecendo diretamente no sistema, mas tendo seus resultados entregues e utilizados para todas as análises, controles e ajustes por parte dos responsáveis de cada tema.
[...]
159. Restando clara a impossibilidade de implantação sem planejamento, já é o caso de se afastar qualquer imputação de débito, eis que no máximo se estaria diante de vício de ordem formal (falta de um documento, cujas finalidades já esgotaram pelo próprio cumprimento integral e com êxito do contrato e do projeto de candidatura) .
160. Restaria a indagação, para a eventual caracterização de vício formal, quanto ao conteúdo desse planejamento e a ausência de um documento formal com essa denominação e esse teor entregue ao Ministério do Esporte.
161. Sobre esse ponto, reiteramos as razões já expostas no sentido de que o contrato não atrelou qualquer evento de pagamento à execução parcial ou total de qualquer dos itens que compuseram o quadro dos 'produtos esperados', descritos no Termo de Referência.
[...]
167. Note-se que o planejamento tinha conteúdo interno até por que nem o contrato nem o Termo de Referência estipularam qualquer marco temporal máximo dentro do qual o sistema deveria estar implantado.
168. E isso decorre exatamente do fato de ser ele um instrumental (como apontado pelos técnicos deste Tribunal) , um meio, para que a FIA prestasse seus serviços;
169. Quem seria prejudicado pelo retardamento do Siage seria a própria FIA, pois o apoio à gestão, sem o sistema, consumiria um volume exponencialmente maior de recursos humanos do que aqueles que efetivamente envolveu fazendo uso dessa ferramenta.
17. De todo modo, resgatando suas documentações internas da época dos fatos, essa fundação identificou o documento anexo (doc. 2) , de uso interno.
171. Como se vê, em resumo, demonstrou-se aqui que (1) a complexidade do sistema exigia planejamento; (2) não havia qualquer exigência contratual de prazo para a apresentação do planejamento, ou mesmo de prazo final para a implantação odo Siage de modo a tornar imperativo que o mesmo constituísse documento para instruir as medições de pagamentos; e (3) esse planejamento efetivamente existiu, sendo retratado no documento incluso.'
Apesar de a FIA realizar o restante dos serviços constantes no Contrato 26/2008, em tese atingindo a atividade fim do contrato, há de se frisar que o questionado aqui é a realização de gastos sem a devida contrapartida em produtos e serviços ou até mesmo sem necessidade. 
Se por um lado a documentação operacional, técnica e funcional relativa ao Siage, exposta no tópico anterior, mostra indícios plausíveis de necessidade e de existência, nota-se que o relatório contendo o detalhamento e cronograma do plano de implantação sequer existe, visto que, supostamente, foi esgotado junto ao cumprimento do contrato.
Acaso considerado um documento crucial à efetivação do contrato, nota-se que mesmo com sua descrição consideravelmente genérica e com ausência das atividades efetivamente desempenhadas sob tal produto, a produção desses relatórios poderia ser incorporada pela documentação operacional, técnica e funcional do Siage.
Considerando-se, ante o exposto, explicitamente desnecessários os gastos orçados R$ 157.500,00 com o produto 'relatório contendo o detalhamento e cronograma do plano de implantação', bem como a inexistência de elementos críveis de sua existência, propõe-se a rejeição das alegações de defesa atinentes ao produto 'relatório contendo o detalhamento e cronograma do Plano de Implantação. 
'V - Acusação relacionada ao produto 'Usuários cadastrados no sistema de acordo com as suas respectivas permissões de uso'
Imputação de débito: R$ 70.800,00
[...]
175. Em verdade o valor pago não se mostra desproporcional à contrapartida obtida pelo Poder Público, como será demonstrado.
176. Como já esclarecido pelo Ministério do ESPORTE, O Siage era composto de diversos subsistemas, com regras de acessos de usuários e níveis de permissão às informações como pastas e arquivos bastante complexo.
177. Assim, embora o ato material de se promover o cadastro de um usuário pudesse representar aparentemente uma operação simples, o processo como um todo não era.
178. Não faria sentido que ao lado de interesses maiores como o próprio Siage, os treinamentos (essenciais para a utilização da ferramenta) , se desse ênfase ao cadastro de usuários como algo que se limitasse ao ato material de cadastramento, desconsiderando-se todo o processo que o precedia e todo o controle que o sucedia. A FIA sempre considerou esse cadastro como um objeto mais abrangente.
179. Nesse sentido, é importante destacar que a FIA apoiava a gestão estratégica de projeto, o que implica dizer que a mesma participava apoiando as próprias definições das regras de acesso dos usuários. Ao organizar o sistema, ao concebê-lo e ao desenvolvê-lo, a fundação dominava, em certos aspectos (por uma visão sistêmica ampla por ela detida) , mais informações do que os próprios clientes (mesmo os stakeholders dentro do Ministério) , de modo a, com maior acuidade, conceder autorizações de acesso observados os dois propósitos centrais desse processo, quais sejam, não deixar que os agentes públicos ficassem sem acesso à informações essenciais ou relevantes, dado o seu papel no processo de candidatura, por um lado, mas não dar-lhe privilégio de acesso a informações desnecessárias, dada a preocupação com a segurança da informação.
180. O exercício desse papel jamais poderia ser atribuída a um 'técnico administrativo' que recebe o equivalente a R$ 30,00 por hora, como apontado no relatório de auditoria.
181. Ressalte-se que o sigilo e a segurança das informações trafegadas no sistema colaborativo eram de vital importância para o sucesso da candidatura do Rio de Janeiro a cidade sede dos Jogos Olímpicos de 2016, sendo de conhecimento geral, por exemplo, a expulsão de jornalista suspeito de espionagem em favor da candidatura de Madrid (doc. 3) .
182. Não havia demanda por um simples digitador, mas de um trabalho envolvendo análise de segurança voltado à proteção da informação.
185. Visto, portanto, que os 'Usuários cadastrados no sistema de acordo com as suas respectivas permissões de uso' são atividade bem mais completa do que aquela levada em consideração no relatório de auditoria espera essa fundação que se considere suficientemente esclarecido este Tribunal acerca das acusações, afastando-se a imputação de débito.'
Salienta-se que a definição das regras de segurança, bem como a implantação de restrições de acesso no âmbito do Siage deveria ocorrer no âmago dos outros subprodutos da ferramenta. O tópico em pauta refere-se apenas aos 'usuários cadastrados no sistema de acordo com as suas respectivas permissões de uso'.
A afirmação da FIA de que 'o exercício desse papel jamais poderia ser atribuída a um 'técnico administrativo' que recebe o equivalente a R$ 30,00 por hora, como apontado no relatório de auditoria' demonstra que a demanda de cadastramento não era desencadeada por aspectos técnicos de informática, mas sim por definição de responsabilidades e competências.
Se fosse considerada apenas a concessão de acesso por parte do técnico de informática (perfeitamente condizente com a nomenclatura do produto) , mostra-se crível o exercício por técnico que recebe o equivalente a R$ 30,00 por hora. 
De outra banda, a definição dos acessos a serem liberados a cada indivíduo não necessariamente deveria ser competência do técnico de informática. Essa atribuição é completamente passível de ser diluída e desempenhada pelos profissionais de superior hierarquia sem quaisquer prejuízos às suas outras atividades, de maneira análoga à uma mera delegação de competências.
Frise-se que é isso que em diversos órgãos da Administração Pública. A delegação das permissões de uso é definida e efetuada pelos servidores no topo da hierarquia, em uma espécie de ramificação. Atividades de cunho eminentemente operacionais e técnicos são efetuados por técnicos da área de informática.
Ante o exposto, nota-se que os gastos na monta de R$ 157.500,00 não se desvelam plausíveis ante tais atividades, considerando que a utilização de técnico de informática e da mera definição de permissões de uso (as quais poderiam ser definidas no âmbito das atividades efetuadas pelos outros profissionais contratados pela FIA sem prejuízo aos seus trabalhos) , motivo pelo qual propõe-se rejeitar as alegações de defesa atinentes ao produto 'usuários cadastrados no sistema de acordo com as suas respectivas permissões de uso'.
c) Análise das alegações de defesa apresentadas pelos Srs. José Mardovan Carvalho Pontes e Jânio de Andrade Bangoim, fiscais do Contrato 26/2008, e pelo Sr. José Pedro Varlotta, auxiliar técnico do fiscal do Contrato 26/2008 (peça 167) .
As alegações defesa apresentadas pelos Srs. José Mardovan Carvalho Pontes, Jânio de Andrade Bangoim e José Pedro Varlotta aduziam que:
'O Termo de referência do Contrato n° 26/2008, aliás, é bastante claro quando traça uma cronologia comparativa em relação à 'bem sucedida organização do Rio 2007', com a 'necessidade de implantação de um novo sistema para monitoramento das Ações Governamentais', no que tange à candidatura para os Jogos de 2016. (peça 167, p. 2) 
[...]
Ocorre que a ferramenta outrora utilizada não poderia, de forma alguma, ser reaproveitada para esta nova fase da organização dos grandes esportivos, pois inadequada para atender os interesses da Administração Pública, bem por isto o Termo de Referência registrou a necessidade de um 'NOVO SISTEMA' (peça 167, p. 2) .
[...]
Entretanto, impõe deixar claro que o Ministério do Esporte em nenhum momento veiculou pretensão de que a Contratada desenvolvesse um software, mas, sim, uma ferramenta que proporcionasse os resultados esperados, conforme descrito no Termo de Referência: [...] (peça 167, p. 3) 
Portanto, o sistema que versa o Termo de Referência é uma ferramenta fruto da integração de diversos componentes tecnológicos, cada qual com função específica e quando coligados formam um sistema, isto é, a contratada atuou no desenvolvimento do alinhamento sistêmico de todos os integrantes tecnológicos da ferramenta adquirida. (peça 167, p. 3) 
Nessa ordem de ideias, a FIA não cobrou do Ministério do Esporte o desenvolvimento de um software, mas, sim, especificou em sua proposta uma ferramenta adequada para atingir os fins buscados pela Administração. (peça 167, p. 3) 
[...]
Obtempere-se, também, que nem o tempo de execução, nem muito menos o valor contratado, são compatíveis com o desenvolvimento de programas próprios e específicos (peça 167, p. 4) .'
Conforme já explanado no presente exame técnico, o sistema poderia, de fato, ser adquirido no mercado. Tal situação não ensejaria, por si só, irregularidade na prestação dos serviços por parte da FIA. Todavia, a situação fática de customização de softwares fornecidos por terceiros, quando cotejada à composição dos gastos propostos pela Fundação, cujos dispêndios, frise-se, não foram devidamente corroborados pelos elementos presentes nos autos, justificaram a citação dos responsáveis com a devida imputação de débito. 
'2. METODOLOGIA
De início, cabe destacar que o objeto esperado pela contratante, especificamente no que tange ao Siage, foi a entrega da ferramenta funcionando, de modo a garantir a plena e efetiva usabilidade pelos usuários (peça 167, p. 4) .
Efetivamente, a técnica de desenvolvimento do objeto - Siage, em razão de sua própria natureza, foi incremental, isto é, houve uma evolução contínua-temporal de ações construtivas da ferramenta contratada, de acordo com as necessidades do contratante e dos usuários (peça 167, p. 4) .
Com isto, diversas formatações da ferramenta foram desenvolvidas em paralelo, se integrando ao longo do tempo de execução. Assim, a especificação, o desenvolvimento e a validação aconteceram paralelamente, inclusive, dentro da perspectiva contratual de customização e integração de diversos softwares (peça 167, p. 4) .
Esta metodologia fica muito clara quando se olha para a cronologia de pagamento da contratada, na qual é estabelecida uma média estimada percentual de pagamento ao longo da execução, sem fragmentação de fases, ou seja, uma fase não teria que ser ultimada para a outra começar, nem, ainda, o desembolso se correlacionava com a ultimação dos produtos esperados, mas, sim pela evolução dos serviços, analisados por intermédio de relatórios, o que corrobora a incrementalidade da prestação (peça 167, p. 4) .
Foi sob esta perspectiva que a fiscalização atuou. Todos os documentos da fiscalização foram confeccionados analisando-se a entrega do relatório da contratada, com observância da funcionalidade e usabilidade da ferramenta, conforme cronograma de desembolso (peça 167, p. 4) .'
Mesmo que a finalidade do Contrato 26/2008 fosse a entrega da ferramenta 'funcionando', a fiscalização do contrato pari passu visa a justamente perceber e corrigir incongruências perceptíveis apenas no momento da execução da avença. No caso em pauta, são questionados gastos com produtos e serviços que não apresentaram elementos factíveis de existência e/ou de utilidade, cuja correção ou indicação só poderia (e deveria) ter ocorrido durante a execução do Contrato 26/2008.
'3. O PARECER DA ILUSTRADA UNIDADE TÉCNICA E OS ESCLARECIMENTOS NECESSÁRIOS
[...]
De pronto é de se afirmar que considerado o projeto de Arquitetura e a Metodologia utilizada, inexiste a hipótese de que 'o sistema já estaria devidamente instalado' ou que 'o sistema tenha sido desenvolvido no período compreendido entre a assinatura do contrato e a entrega do relatório supracitado (15 dias corridos) ' (peça 167, p. 7) .'
Conforme já explanado anteriormente nas alegações de defesa da FIA, a expressão 'Após a implementação de toda a plataforma computacional foram instalados os aplicativos necessários para suprir todas as necessidades levantadas pelo projeto' explicitamente levou ao entendimento que a implantação do sistema estava finalizado. Se todas as necessidades levantadas pelo projeto estavam supridas, não haveria que se falar em motivos para modificações no sistema. 
'[...]
Trata-se de uma ferramenta ímpar, implementada a partir de estudos comparativos de diversos softwares, de modo a depurar quais seriam, dentro de um ambiente conjuntural, os mais adequados para constituí-la (peça 167, p. 7) .
Portanto cabe deixar claro que não se tratou do desenvolvimento de um sistema, nem muito menos da compra de licenças de softwares, mas, de uma ferramenta colaborativa que atendesse ao processo de candidatura (peça 167, p. 7) .
[...]
Como se vê, o prazo de entrega do primeiro relatório é compatível com os serviços que foram contratados com a Fundação, pois, repita-se, não houve o desenvolvimento de um sistema, mas, sim, a construção de uma ferramenta similar á utilizada nos Jogos Pan-Americanos de 2007, mas com muitas diferenças intrínsecas de modo que essa similitude não autorizava o simples aproveitamento ou adaptação da anteriormente utilizada, que consistiu na integração de diversos aplicativos e sua camada de apresentação através do portal Siage BR2016 (peça 167, p. 7) .
Neste sentido, há que se diferenciar a implantação do resultado do desenvolvimento de um sistema único e próprio, do processo de integração e customização de um conjunto de programas em plataforma web (peça 167, p. 8) .
Dentro da fase de implantação, houve, de fato, a mimetização da plataforma computacional BRPAN, contudo, não significa, de maneira nenhuma, o reaproveitamento do mesmo sistema, pois a mimetização é limitada ao modelo (peça 167, p. 8) .
O que houve foi o aproveitamento do conteúdo material e de dados, com vistas a garantir acesso aos documentos e elementos abrigados na plataforma BRPAN para todos os envolvidos no processo de candidatura, pois o teor era de alta relevância e justificava a competência para a organização de um grande evento esportivo (peça 167, p. 8) .
3.2 Quanto ao uso do mesmo sistema do Pan-Americano
[...]
Com todas as vênias há um equívoco na análise do auditor quando afirma que 'permite a interpretação de que a FIA já havia utilizado determinada ferramenta quando do planejamento dos Jogos Pan-Americanos do Rio 2007 e que, devido ao sucesso de seu uso, ela seria novamente utilizada no âmbito do Contrato 26/2008 (grifamos) . Não há afirmação que trata-se da mesma ferramenta (peça 167, p. 9) .
Entendemos que permanece o equívoco quando conclui que relata: 'Mimetização da plataforma computacional e de todas as funções constantes no Portal BRPAN-SGIIE, para o Portal Siage-BR2016, com independência de utilização sistêmica entre as plataformas. O conteúdo sistêmico que trata esse serviço é similar ao aplicado aos Jogos Pan-Americanos de 2007, através do Portal BRPAN-SGIIE, devidamente customizado e personalizado para a aplicação atual.' (peça 167, p. 9) .
Talvez a aplicação das palavras mimetizar e similar induzam o ato interpretativo. Mas, ainda assim, distante de permitir concluir trata-se do mesmo sistema. De fato há similaridade nas funcionalidades de ambos os sistemas. Entretanto a aplicabilidade e usabilidade são completamente distintas. Reiteramos: nos Jogos Pan-Americanos as atividades da Contratada consistiam em apoio à fiscalização dos contratos do Ministério do Esporte e monitoramento das ações do Governo Federal. No processo de candidatura aos Jogos 2016, diferentemente, as atividades envolviam, além do monitoramento, a coordenação das atividades dos demais órgãos federais envolvidos no processo (peça 167, p. 9) .'
Calha salientar que as alegações de defesa apresentaram planilha comparativa entre os softwares utilizados no Pan e na candidatura aos Jogos Olímpicos Rio 2016 (peça 167, p. 9) , semelhante à apresentada pela FIA e já presente nesta instrução, bem como figura contendo algumas ferramentas presentes no sistema (peça 167, p. 10) .
Tal comparação mostra que ocorreram meras alterações da versão dos softwares utilizados pela FIA. Esse fator é recorrente em programas desse tipo, visto que novas versões são lançadas periodicamente para a correção de bugs, inserção de novas ferramentas, aumento de produtividade, entre outros. Contudo, a usabilidade e compatibilidade das atualizações muito raramente traz prejuízo à compatibilidade com versões antigas ou com ferramentas até então existentes. Levando-se tal constatação em conta, o quadro comparativo acaba por demonstrar que, de fato, não ocorreram grandes mudanças nas ferramentas utilizadas nos jogos Pan-Americanos de 2007 e na candidatura aos jogos Olímpicos Rio 2016.
Conforme já ilustrado nesta instrução, o foco da presente TCE é atinente ao Siage, cabendo a exemplificação de duas alternativas hipotéticas e antagônicas que poderiam ter permeado o contrato em pauta para o fornecimento do Siage:
 Desenvolvimento completo de ferramenta e de implantação de sistema informatizado de apoio à gestão, com completa customização, alternativa esta com o maior custo possível dentre as alternativas devido aos gastos com profissionais de desenvolvimento de sistemas em razão da alta carga horária;
 Utilização da mesma ferramenta utilizada no BRPAN ou de software disponível no mercado que comportasse ao máximo as demandas do termo de referência, hipótese esta com baixo custo com profissional de desenvolvimento de sistemas;
Desconsideram-se as incongruências técnicas dessas hipóteses pelo fato da alternativa adotada ser uma mescla de ambas: utilização de softwares similares ou iguais aos utilizados no BRPAN com pequeno grau de customização. O problema reside no fato dos gastos com a equipe técnica não espelharem os dispêndios com a customização efetivamente realizada pela FIA.
O papel dos fiscais do contrato possibilitaria o controle pari passu de sua execução, de modo a comprovar se os produtos previstos no termo de referência efetivamente foram realizados pela FIA, de modo a justificar os diversos pagamentos efetuados ao longo de sua vigência. Caso fosse considerado apenas o produto final do ajuste, a FIA poderia obter os mesmos resultados sem a efetiva disponibilização das ferramentas a que se propunha ou utilizar meios que sequer eram demandados e previstos no termo de referência, como foi o caso do Sistema GPS/SMS.
'3.3 Quanto à não identificação de produtos
[...]
Nesta abordagem, cabe soerguer de modo mais específico a questão referente à metodologia da contratação e à forma de desenvoltura da fiscalização (peça 167, p. 11) .
Para tanto, impende diferenciar duas realidades contratuais diversas (peça 167, p. 11) :
 o pagamento à contratada era realizado mediante a entrega e aprovação dos relatórios em conformidade com o percentual de evolução dos serviços, fixados em cronograma linear descrito na fase pré-contratual;
 os produtos, alvo do presente questionamento, não foram pagos contra entrega, mas, sim, no decorrer do contrato, ou seja, fracionado nas 20 parcelas.
Portanto, não havia coincidência entre os relatórios, pressuposto para pagamento, e a entrega dos produtos, pressuposto da execução do objeto contratado (peça 167, p. 11) .
É importante para o deslinde da questão alcançar a sutileza destas premissas, uma vez que demonstra a metodologia e, por consequência, os limites de responsabilidade dos fiscais (peça 167, p. 11) .
Na verdade, os fiscais atestavam as faturas a partir da análise dos relatórios de evolução dos serviços, com base no percentual estipulado no contrato (peça 167, p. 11) .
Nesta ordem de ideias, a fiscalização analisava relatórios evolutivos do avanço da execução do ajuste, e não a entrega da totalidade dos produtos, para proceder o ateste e possibilitar a liquidação da despesa. Este era o limite de suas obrigações funcionais (peça 167, p. 11) .
Até porque os produtos eram diluídos em todas as fases, dada, repita-se, a incrementalidade da prestação de serviços contratada (peça 167, p. 11) .
[...]
Ou seja, não houve qualquer incidente que pudesse aferir deficiência no planejamento, nem muito menos nenhum indício de comprometimento da cronologia da execução. Nesse contexto, é importante observar que os fiscais eram usuários da ferramenta de colaboração (fato constante nos relatórios entregues) , o que por si só impõe um acompanhamento cotidiano da entrega dos serviços inclusos no âmbito do denominado Siage. Considerando o nível de abstração que um sistema de informação possui, depreende-se que o uso da ferramenta permite uma inferência maior que a simples leitura do relatório. Tornando, assim, mais efetiva a fiscalização. O registro documental de um relatório não permite a efetividade e constatação possíveis, comparadas àquelas obtidas através do uso, enquanto usuário, da ferramenta disponibilizada. Deste modo as atividades de fiscalização permitiram maior eficácia, eficiência e efetividade no acompanhamento das atividades da contratada em relação ao objeto fiscalizado (peça 167, p. 12) .
[...]
Dentro da mesma lógica até aqui apresentada, a documentação operacional, técnica e funcional relativa ao sistema foi sendo composta na medida que houve a ultimação da formatação do sistema, o que se deu com a finalização do contrato. Importante ressaltar que, sob a ótica da administração, documentalmente a ferramente deveria possuir, íntegra e completa, a orientação no uso do sistema. Ou seja, um manual que possibilitasse ao usuário utilizar a ferramenta sem a necessidade de capacitação prévia. Nesse sentido, como contemporaneamente recomendado, a documentação foi disponibilizada através do comumente chamado 'help online', ou seja, através de conteúdo disponibilizado pela própria aplicação. Importante salientar que a documentação operacional, durante o período contratual, constituía-se em um produto sem valor algum para a administração. Importante, sim, para a contratada manter a estabilidade e disponibilidade do sistema de colaboração para a contratante. Nesse sentido é fundamental destacar que inexiste registro de instabilidade no ambiente concedido. Redundante, mas importante, salientar que a ferramenta foi meio para a prestação dos serviços. A finalidade precípua eram os serviços prestados que apoiavam o desafio da candidatura a sediar os Jogos Olímpicos e Paraolímpicos (peça 167, p. 13) .
Neste quadro, a FIA, quando apresentou seu último relatório, também disponibilizou o conjunto sistêmico da base de dados, devidamente customizado. Confira-se o teor do documento de fls. 334, do processo administrativo que abriga o produto 10 (peça 167, p. 13) :
'Neste ato, em atendimento ao determinado no contrato ME 026/2008, a FIA - Fundação Instituto de Administração transfere ao Ministério do Esporte, na pessoa do Fiscal do contrato em questão, toda a BASE DE DADOS da candidatura Rio 2016 trafegada pelo portal www.br2016.com.br, tendo este termo a função de aceite e recebimento para o cumprimento do presente produto do contrato supra referido.
A BASE DE DADOS da candidatura Rio 2016 trafegada no Portal Colaborativo, contemplada em 21 DVD's 'Double Layer', todos numerados cujos conteúdos referenciados são apresentados nos Relatórios de Conteúdo integrantes deste anexo em meio digital, contém informações de cunho confidencial, estando sujeita aos mesmos termos firmados pela Presidência da República, Casa Civil, e a demais órgãos e Instituições com entes envolvidos no processo de Candidatura da Cidade do Rio de Janeiro aos Jogos Olímpicos de 2016, sendo violação e crime federal a sua cópia, visualização ou empréstimo a qualquer indivíduo não autorizado. Além de que a abertura do material contido nestes DVD's, por pessoa não autorizada pode caracterizar crime de violação de correspondência.
Estando ciente das informações acima citadas eu José Mardovan Carvalho Pontes - CPF XXX.330.503-XX, RG 787283 SSP-CE, servidor público, matrícula SIAPE n° 666766, assumo total ciência e responsabilidade pelos DVD's recebidos, eximindo de qualquer responsabilidade a Fundação Instituto de Administração pelo destino dado a este material, assim como dou como quitada a obrigação contratual referente à entrega do mesmo.'
A questão da ausência de menção expressa no relatório, nem muito menos o detalhamento na nota fiscal, não desnatura a prestação dos serviços efetivamente realizada, pois, por si só, não tem o condão de caracterizar ausência de prestação de serviços que é parte integrante da cadeia lógica da prestação dos serviços, a exemplo do plano de execução e seu detalhamento (peça 167, p. 14) . 
Ora, o adequado destino dado aos recursos públicos deve ser comprovado com o estabelecimento do nexo causal entre valor contratado e a efetiva utilização desse recurso no objeto do ajuste (peça 167, p. 14) .
Portanto, in casu, é na entrega do produto e na lógica contratual que devem ser colhidos os elementos de convicção sobre a execução do produto, com o confronto do nexo de causalidade entre o que foi realizado com o objeto contratado (peça 167, p. 14) .
3.4 Quanto à desnecessidade do Siage
[...]
Nos itens 3.1 e 3.2 são apresentadas justificativas e esclarecimentos que demonstram que a conclusão de 'que o sistema não foi desenvolvido pela FIA' parte de premissa, data vênia, equivocada (peça 167, p. 16) .
Fato que o 'Siage tinha um caráter meramente instrumental', mas sua ausência inviabilizaria o processo de candidatura. Afinal, atualmente, qual atividade dispensa o uso de ferramentas de tecnologia da informação? (peça 167, p. 16) 
Com efeito, quanto à conclusão de que 'com o fim do processo de candidatura, encerrar-se-ia o acompanhamento das ações e, com isso, o Siage tornar-se-ia desnecessário' expressar uma realidade parcial, visto que a 'memória' da Candidatura e a respectiva documentação representam importante legado de conhecimento, assim não desnecessários (peça 167, p. 17) .'
Não se questiona a necessidade do Siage à consecução do Contrato 26/2008, mas sim a composição de seus custos apresentada pela FIA, mormente quanto ao que foi efetivamente realizado pela fundação, visto que parte do sistema já estava customizada pela própria empresa fornecedora e parte foi reaproveitada do sistema utilizado no Pan-Americano. 
'3.5 A impugnação dos Produtos
3.5.1 Detalhamento e cronograma do plano de implantação X ferramentas adquiridas no mercado
[...]
A conclusão que 'o sistema foi viabilizado mediante ferramentas adquiridas no mercado e sua implantação já estaria incluída no preço da aquisição, como se depreende da descrição do serviço' é superficial e não encontra respaldo nos fatos da contratação, fatos esses que evidenciam o desenvolvimento e customização de uma ferramenta que, efetivamente, funcionou do modo como contratada, particularizada que foi para as necessidades e interdependências com outros elementos da contratação (peça 167, p. 17) .'
Conforme anteriormente exposto, apesar da FIA realizar o restante dos serviços constantes no Contrato 26/2008, em tese atingindo a atividade fim do contrato, há de se frisar que o questionado aqui é a realização de gastos sem a devida contrapartida em produtos e serviços ou até mesmo sem necessidade. 
Se por um lado a documentação operacional, técnica e funcional relativa ao Siage mostra indícios plausíveis de necessidade e de existência, nota-se que o relatório contendo o detalhamento e cronograma do plano de implantação sequer existe, visto que, supostamente, foi esgotado junto ao cumprimento do contrato.
Acaso considerado um documento crucial à efetivação do contrato, nota-se que mesmo com sua descrição consideravelmente genérica e com ausência das atividades efetivamente desempenhadas sob tal produto, a produção desses relatórios poderia ser incorporada pela documentação operacional, técnica e funcional do Siage.
'3.5.2 Documentação operacional, técnica e funcional do sistema X ferramenta temporária
A constatação que 'não tem fundamento a cobrança de outra parcela de R$ 157.500,00 pela mera obtenção de 'documentação operacional, técnica e funcional do sistema', considerando que esta ferramenta seria temporária, utilizada apenas para auxiliar o andamento das ações da candidatura, ao final da quais teria seu uso descontinuado', igualmente não pode prevalecer (peça 167, p. 18) . 
Inobstante o fato que qualquer sistema informatizado necessita. obrigatoriamente, de documentação operacional. técnica e funcional. ainda que apenas internamente., deve se considerar que o legado resultante dos dados armazenados constitui fonte de informações e conhecimento fundamentais para estudos, pesquisas e balizamento de ações similares (peça 167, p. 18) . 
No entanto não se pode perder de vista que esse instrumento é apenas um recurso meio da prestação de serviços. Relevante, ainda, considerar que os dados armazenados revestiam-se, em alguns casos, de características muito sigilosas e estratégicas (peça 167, p. 18) .'
Tal assunto foi tratado nas alegações defesa apresentadas pela FIA, propondo-se o afastamento do débito imputado ao produto 'Documentação operacional, técnica e funcional do sistema' (§50) , visto que, havendo mais de um responsável pelo mesmo fato, a defesa apresentada por um deles aproveitará a todos no que concerne às circunstâncias objetivas, nos termos do art. 161 do Regimento Interno do TCU.
'3.5.3 Cadastramento de Usuários no Sistema X Técnico Administrativo
[...]
Ademais, não se configura razoável e justo que os defendentes sejam julgados com métrica feita em horas, enquanto o contrato é por produto, fiscalizado mediante a entrega de relatórios (peça 167, p. 20) .
Nesta esteira, não tinha como fiscalizar horas, até porque não tinha controle das horas, nem muito menos ferramenta capaz de avaliá-las. Enfim, não foi contratada a alocação de profissionais (peça 167, p. 20) .
Atendendo ao que o próprio TCU recomenda, a dinâmica e a formalização da contratação não contempla a hipótese de se efetuar pagamentos em proporção e a partir de medições do volume exato de homens hora trabalhados. No Acórdão 304/2006-TCU-Plenário o TCU determinou que se adotasse 'metodologia de mensuração de serviço de consultoria que privilegie a remuneração das contratadas mediante a mensuração dos resultados e que elimine a possibilidade de remunerar as empresas com base na quantidade de horas trabalhadas, conforme entendimento exposto no Acórdão 667/2005-TCU-Plenário.' (peça 167, p. 20) .
Diante desse posicionamento do TCU, não é cabível apurar-se a existência ou não de prejuízo ao erário a partir do acompanhamento de cálculo de homem hora dedicados à execução contratual. Se esse acompanhamento fosse legítimo para a apuração da justa remuneração do contratado, a contratação se daria por posto de serviço ou homem hora, o que é rechaçado pelo TCU (peça 167, p. 20) .
Se não se justifica o acompanhamento individual dos profissionais dedicados à execução contratual, com a avaliação de sua dedicação (homem hora) , igualmente não se justifica que sejam julgados por este parâmetro (peça 167, p. 20) .
Pode-se, inclusive, subverter a essência da contratação, que é a entrega de produtos determinados, com valor definido para a empreitada, com desembolso realizado segundo o cronograma de execução, e não por preço unitário (peça 167, p. 20) .'
Não se questiona o fato a metodologia de pagamento ser por horas/homem ou pela entrega no produto final, mas sim a previsão indevida de gastos com uma atividade que poderia ser atribuída a um técnico administrativo sem prejuízo, ainda, do desempenho de outras atividades.
Ainda, em consonância com o já exposto, depreende-se que a definição das regras de segurança, bem como a implantação de restrições de acesso no âmbito do Siage deveria ocorrer no âmago dos outros subprodutos da ferramenta. O tópico em pauta referia-se apenas aos 'usuários cadastrados no sistema de acordo com as suas respectivas permissões de uso'.
Na condição de fiscais do contrato, os responsáveis em epígrafe deveriam averiguar a efetiva correspondência entre os produtos demandados no termo de referência e as atividades efetivamente desempenhadas pela FIA, função esta que a ser realizada concomitantemente à execução do contrato de modo a identificar-se, desde já, falhas que dificilmente seriam expostas após o fim do ajuste.
Ante todo o exposto, propõe-se rejeitar parcialmente as alegações de defesa apresentadas pelos Srs. José Mardovan Carvalho Pontes e Jânio de Andrade Bangoim, na condição de fiscais do contrato, e pelo Sr. José Pedro Varlotta, na condição de auxiliar técnico do fiscal do contrato, visto que não foram suficientes à afastar a ocorrência de falhas no ateste dos serviços e produtos executados pela FIA, o que ocorreu na vigência do Contrato 26/2008, afastando-se somente o débito atinente ao produto 'documentação operacional, técnica e funcional do sistema, no valor de R$ 157.500,00' em decorrência das alegações de defesa apresentadas pela FIA. 
CONCLUSÃO
Em face da análise promovida nos itens 45, 50, 54 e 60, propõe-se rejeitar parcialmente as alegações de defesa apresentadas pela Fundação Instituto de Administração, uma vez que não foram suficientes para sanear todas as irregularidades a eles atribuídas, afastando-se somente o débito relativo ao produto 'documentação operacional, técnica e funcional do sistema' no valor de R$ 157.500,00, de todos os responsáveis arrolados na presente tomada de contas especial, visto que se trata de circunstância objetiva, nos termos do art. 161 do Regimento Interno do TCU. 
De outra banda, em razão da análise promovida nos itens 30 e 78, propõe-se rejeitar as alegações de defesa apresentadas pelos Srs. José Lincoln Daemon, Jânio de Andrade Bangoim, José Pedro Varlotta e José Mardovan Carvalho Pontes, insuficientes ao afastamento das irregularidades encontradas.
Ressalte-se que o Sr. Wadson Nathaniel Ribeiro não apresentou alegações de defesa, conforme já explanado nos itens 12 e 23 da presente instrução, de modo que será proposto que seja considerado revel, sem prejuízo do aproveitamento das alegações de defesa que afastem o débito em razão de circunstâncias objetivas.
Tendo em vista que não constam dos autos elementos que permitam reconhecer a boa-fé dos responsáveis, sugere-se que as contas de todos os responsáveis supracitados sejam julgadas irregulares, nos termos do art. 202, § 6º, do RI/TCU, com a imputação do débito ilustrado na 'Tabela 2', item 21, excluindo-se somente o atinente ao produto 'documentação operacional, técnica e funcional do sistema, no valor de R$ 157.500,00, atualizado monetariamente e acrescido de juros de mora, nos termos do art. 202, §1º do RI/TCU, descontado o valor já recolhido, com a aplicação da multa prevista no art. 57 da Lei 8.443/1992. 
INFORMAÇÕES ADICIONAIS 
Considerando que o Acórdão 163/2013-TCU-Primeira Câmara, o qual ensejou a ensejou a presente tomada de contas especial, tinha em uma de suas determinações a ciência do decidido à Procuradoria da República no Rio de Janeiro para subsidiar o inquérito civil 1.30.001.0043721/2011-71, cujo tema guardava relação com o aqui apurado, mostra-se pertinente que seja dado o mesmo encaminhamento ao decidido no âmbito da presente TCE. 
PROPOSTA DE ENCAMINHAMENTO
Diante do exposto, submetemos os autos à consideração superior, propondo ao Tribunal:
a) considerar revel o Sr. Wadson Nathaniel Ribeiro;
b) com fundamento nos arts. 1º, inciso I, 16, inciso III, alíneas b e c, e §2º  da Lei 8.443/1992 c/c os arts. 19 e 23, inciso III, da mesma Lei, e com arts. 1º, inciso I, 209, incisos II e III, e §5º, 210 e 214, inciso III, do Regimento Interno, que sejam julgadas irregulares as contas dos responsáveis a seguir arrolados, pelas respectivas condutas, e condenados, solidariamente, ao pagamento da quantia a seguir especificada, com a fixação do prazo de quinze dias, a contar das notificações, para comprovarem, perante o Tribunal (art. 214, inciso III, alínea 'a', do Regimento Interno) , o recolhimento das dívidas aos cofres do Tesouro Nacional, atualizada monetariamente e acrescida dos juros de mora, calculados a partir das datas discriminadas, até a data dos recolhimentos, na forma prevista na legislação em vigor, abatendo-se, na oportunidade, os valores já ressarcidos.
b.1) Srs. José Mardovan Carvalho Pontes (CPF XXX.330.503-XX) e Jânio de Andrade Bangoim (CPF XXX.479.591-XX) , na condição de fiscais do contrato, e José Pedro Varlotta (CPF XXX.846.088-XX) , na condição de auxiliar técnico do fiscal do contrato, em decorrência de falhas no ateste dos serviços e produtos executados pela FIA, o que ocorreu na vigência do Contrato 26/2008, firmado entre o Ministério do Esporte e a Fundação Instituto de Administração (FIA) , o que propiciou a ocorrência de pagamentos indevidos no contrato em questão, com infração ao disposto nos arts. 62 e 63 da Lei 4.320/1964;
b.2) Srs. Wadson Nathaniel Ribeiro (CPF XXX.330.476-XX) e José Lincoln Daemon (CPF XXX.031.017-XX) , na condição, respectivamente, de Secretário Executivo e Subsecretário de Planejamento, Orçamento e Administração do Ministério do Esporte, em virtude terem atuado no processo de contratação, o primeiro referendando a nota técnica que justificou a contratação direta da FIA (peça 13, p. 37) e o segundo firmando assinatura no contrato em questão (peça 13, p. 45) , sendo razoável concluir que ambos tinham conhecimento da semelhança existente entre o sistema colaborativo de projetos utilizado nos Jogos Pan 2007 e o que estava sendo novamente contratado, um ano depois, com a FIA, mediante o Contrato 26/2008, o que propiciou a ocorrência de pagamentos indevidos no contrato em questão, com infração ao disposto nos arts. 62 e 63 da Lei 4.320/1964;
b.3) Fundação Instituto de Administração (FIA) (CNPJ 44.315.919/0001-40) , em virtude de ter auferido recursos públicos sem causa aparente, uma vez que recebeu por produtos e serviços não prestados, o que ocorreu na vigência do Contrato 26/2008, firmado com o Ministério do Esporte, o que afronta o princípio da moralidade administrativa e violou as obrigações previstas na cláusula quinta do referido contrato, em especial o inciso I, além de configurar-se com causa para restituição do valor auferido após atualização dos valores monetários, conforme previsão do art. 884 do atual Código Civil (Lei 10.406/2002) .
	VALOR ORIGINAL (reais) 
	DATA DA OCORRÊNCIA

	706.088,22
	12/4/2010

Valor atualizado até  30/9/2016 : R$ 1.086.104,90
c) aplicar aos responsáveis acima citados (itens a.1, a.2 e a.3) , individualmente, a multa prevista no art. 57 da Lei 8.443/1992 c/c o art. 267 do Regimento Interno, fixando-lhes o prazo de 15 (quinze) dias, a contar das notificações, para comprovarem, perante o Tribunal (art. 214, inciso III, alínea 'a', do Regimento Interno) , o recolhimento da dívida aos cofres do Tesouro Nacional, atualizada monetariamente desde a data do acórdão que vier a ser proferido até a do efetivo recolhimento, se for paga após o vencimento, na forma da legislação em vigor;
d) autorizar, desde logo, nos termos do art. 28, inciso II, da Lei 8.443/1992, a cobrança judicial da dívida caso não atendidas as notificações;
e) dar ciência do decidido à Procuradoria da República no Rio de Janeiro como forma de subsidiar o inquérito civil MPF/PR/RJ 1.30.001.0043721/2011-71;
f) arquivar os presentes autos."
3. Em seu primeiro Parecer (peça 202) , o Ministério Público propôs a realização de novas audiências e citações, em novos termos, com débito total de R$ 536.750,00, sendo a parcela correspondente à capacitação de gestores, usuários e técnicos para o uso do sistema no valor de R$ 221.750,00 e não de R$ 477.788,22.
4. O então relator, Ministro José Múcio Monteiro (peça 208) , não acatou a sugestão para a realização de novas citações, mas concordou que fossem feitas as novas audiências. Avalizou ainda a inclusão de Ricardo Leyser Gonçalves (ex-secretário nacional de esporte de alto rendimento) como responsável, determinando, contudo, que sua citação fosse realizada nos mesmos moldes das anteriores (de Wadson Nathaniel Ribeiro e José Lincoln Daemon) . Os ofícios citatórios desses três responsáveis (peças 138, 141 e 231) se referiram, portanto, aos atos praticados no processo de aprovação da contratação em debate, mesmo tendo "conhecimento da semelhança existente entre o sistema colaborativo de projetos utilizado nos Jogos Pan 2007 e o que estava sendo novamente contratado, um ano depois, com a Fundação Instituto de Administração (FIA) , mediante o Contrato 26/2008, o que propiciou a ocorrência de pagamentos indevidos no contrato em questão, com infração ao disposto nos arts. 62 e 63 da Lei 4.320/1964".
5. Efetuadas as novas audiências e citação, em sua instrução (peça 264) , o auditor da então SecexTrabalho, com a anuência de diretor da unidade (peça 265) , propôs rejeitar as alegações de defesa dos responsáveis, julgar suas contas irregulares, imputar-lhes o débito apurado e aplicar-lhes multa:
"EXAME TÉCNICO
Exame das citações e audiências 
As alegações de defesa e razões de justificativas apresentadas quanto às diversas falhas existentes no Contrato 26/2008, firmado junto à Fundação Instituto de Administração (FIA) , que ocasionaram pagamentos indevidos, serão analisadas a seguir:
Os responsáveis José Mardovan Carvalho Pontes (CPF XXX.330.503-XX) ; Jânio de Andrade Bangoim (CPF XXX.479.591-XX) e José Pedro Varlotta (CPF XXX.846.088-XX) não apresentaram novas alegações de defesa, apesar de terem sido promovidas novas citações mediante a expedição dos Ofícios  0452/2018-TCU/SecexEduc (peça 230) , 0455/2018-TCU/SecexEduc (peça 229) e 0456/2018-TCU/SecexEduc (peça 228) , respectivamente. 
Por meio do Ofício 0458/2018-TCU-SecexEduc (peça 233) , tentou-se, sem sucesso, renovar a citação e realizar a audiência do Sr. José Lincoln Daemon (CPF XXX.031.017-XX) , ex-Subsecretário de Planejamento, Orçamento e Administração do Ministério do Esporte. Por conseguinte, a comunicação processual foi realizada por meio da publicação do Edital 0001/2019-TCU/SecexEducação, de 7 de Janeiro de 2019 (peça 258) , nos termos do art. 22, inc. III, da Lei 8.443/92, uma vez que as notificações anteriores se mostraram infrutíferas, consoante relatado no despacho acostado à peça 257.
Por tais razões, esses responsáveis poderiam ser considerados revéis, entretanto em face de terem sido anteriormente citados, conforme o despacho do Relator Min. José Múcio Monteiro (peça 208) , que entendeu ser desnecessária a realização de novas citações, propõe-se que não incidam sobre eles os efeitos da revelia, considerando-se como alegações de defesa aqueles argumentos anteriormente apresentados para fins de atendimento às citações ora realizadas (peças 159 e 167) , assim como a defesa apresentada por Wadson Nathaniel Ribeiro, considerado anteriormente revel (peça 245) .
As audiências e citações dos responsáveis: Ricardo Leyser Gonçalves (CPF XXX.077.518-XX) , Secretário Nacional de Esporte de Alto Rendimento; Fundação Instituto de Administração - FIA (CNPJ 44.315.919/0001-40) e Wadson Nathaniel Ribeiro (CPF XXX.330.476-XX) , Secretário Executivo, foram promovidas por meio dos Ofícios 0451/2018-TCU/SecexEduc (peça 231) , 0459/2018-TCU/SecexEduc (peça 232) e  0457/2018-TCU/SecexEduc (peça 234) , os quais  apresentaram as razões de justificativas e defesas às peças 256, 255 e 245, respectivamente, cujas análise serão efetuadas a seguir.
a) exame das alegações de defesa e razões de justificativas do Sr. RICARDO LEYSER GONÇALVES (CPF XXX.077.518-XX) , Secretário Nacional de Esporte de Alto Rendimento à época dos fatos (peça 256) 
O Sr. Ricardo Leyser Gonçalves, Secretário Nacional de Esporte de Alto Rendimento à época dos fatos, aprovou a Nota Técnica que justificou a contratação direta da FIA e o Termo de Referência da contratação, conforme assinaturas constante das peça 13, p. 37 e 46) , em razão disso foi citado, no valor de R$ 706.088,22, visto que os atos praticados ocasionaram pagamentos indevidos atinentes ao Contrato 26/2008, infringindo os arts. 62 e 63 da Lei 4.320/1964. No Ofício 451/2018-TCU/SecexEducação, em que se procedeu à citação, consta também a audiência para apresentação de razões de justificativa quanto às diversas irregularidades existentes no Contrato 26/2008, firmado junto à FIA, que ocasionaram pagamentos indevidos (peça 231) .
Alegações apresentadas
Resumidamente, as alegações de defesa e as justificativas apresentadas foram as seguintes (peça 256) :
' (...) 
Como se passará a expor, não era razoável concluir que o acusado tinha conhecimento de semelhança entre sistemas (considerados os aspectos técnicos) , entre o sistema que fora utilizado na gestão das obras dos Jogos Pan-americanos e o sistema que viria a ser utilizado para o gerenciamento da Candidatura da cidade do Rio de Janeiro a cidade sede dos Jogos Olímpicos e Paralímpicos de 2016. Várias razões conduzem a essa conclusão, que são sumarizados a seguir:
 (i) a contratação referia-se à consultoria, não a fornecimento de um sistema; 
 (ii) ao que poderia ser avaliado pelo Secretário, havia previsão e fundamentação para a exigência de uma nova ferramenta meio para execução do contrato; e 
 (iii) ainda que tivesse havido aprovação indevida, os atos do Secretário anteriores à contratação não podem ser considerados desencadeadores dos pagamentos indevidos, eis que ausente um nexo de causalidade suficiente a esse nível de vinculação.
 (...) 
 (A) DA AUSÊNCIA DE RESPONSABILIDADE PELOS DANOS APONTADOS
 (...) 
É necessário reiterar, então, que a contratação não era uma contratação de ferramenta de TI. Nesse sentido a premissa da acusação de que o secretário 'tinha conhecimento da semelhança existente entre o sistema colaborativo de projetos utilizados nos Jogos Pan 2007 e o que estava sendo novamente contratado' perde o sentido porque não estava sendo contratado um sistema, mas serviços de consultoria.
A exigência de um sistema meio para a execução do contrato de consultoria, que atendesse a determinadas exigências, não transforma o contrato em comento em um contrato de fornecimento de TI.
Essa constatação, por si, já seria suficiente para afastar a imputação. Mas há mais: além de tratar-se de contratação de consultoria, havia fundamentação na Nota Técnica, elaborada pela área técnica do Ministério, para a exigência de um novo sistema para desenvolvimento das atividades.
 (...) 
Apesar de algumas semelhanças, havia fundamentos técnicos para considerar que havia diferenças substanciais entre as contratações e, por isso, o sistema a ser implementado seria, como de fato foi, novo.
Ora, ao que se poderia razoavelmente exigir do Secretário Nacional de Esportes de Alto Rendimento, órgão de gestão e que não dispõe de conhecimentos avançados em programação ou TI, havia justificativa técnica registrada nos autos diferenciando os objetos das duas contratações.
Do ponto de vista de um leigo no tema, as diferenças eram evidentes: não se poderia conceber que o gerenciamento de algumas obras (ainda que referentes a um evento esportivo) demandasse idêntico sistema do gerenciamento de um Dossiê de Candidatura Olímpica. Como os objetos a serem gerenciados seriam bastante distintos, é natural que se reconheça que na condição de Secretário, o ora manifestante tinha conhecimento de elementos que conduziam a grande diferença entre o sistema colaborativo de projetos utilizados nos Jogos Pan 2007 e o que estava sendo novamente contratado e não o contrário.
Por fim, cabe ainda registrar que mesmo que tivesse indevidamente aprovado a Nota Técnica e o Termo de referência da contratação, o que se admite apenas por hipótese, não se lhe poderia atribuir a responsabilidade pelos danos apontados pela SecexEducação.
B - DA AUSÊNCIA DE RESPONSABILIDADE PELAS FALHAS SUPOSTAMENTE EXISTENTES NO CONTRATO 26/2008
Nesse contexto é que um contrato formatado sob a modalidade de empreitada por preço global era essencial. E nele, como destacado no acórdão citado, o poder público não poderia 'medir na trena' cada filigrana realizada.
Nesse cenário, não caberia mesmo à contratante do serviço de consultoria pretender definir em detalhes se o sistema que seria implantado seria desenvolvido ou adaptado, mas apenas que seria funcional.
Não faria sentido impor detalhadas exigências típicas de um contrato de fornecimento de TI para um projeto e um objeto como aqueles que envolveram a candidatura olímpica. Não havia também, como pretendido pela imputação, previsão de entrega de produtos relativos ao sistema, mas de relatórios gerenciais que atestassem que estivesse funcional e que atingisse seu objetivo. E isso efetivamente ocorreu. Nesse espírito, não ocorreram as alegadas irregularidades contratuais, senão vejamos.'
	No que se refere aos itens da audiência, assim se manifestou o responsável (peça 256) :
'No que toca ao item 'c1.1) ausência de menção, no termo de referência, acerca da possibilidade de aproveitamento, ainda que parcial e com as necessárias adaptações/customizações, das ferramentas de software utilizadas naquele sistema;' cabe dizer que não havia motivos para tal menção pois o contrato tinha como objeto a prestação de serviços de consultoria, contratado por preço global e com menção expressa a necessidade de um novo sistema.
A mesma lógica vale para o item 'c.1.2) ausência de esclarecimento, no termo de referência, sobre se a FIA iria desenvolver inteiramente um sistema, se iria adquirir softwares já prontos no mercado e customizá-los para sua adequação ao objeto do contrato, ou, ainda, se iria apenas adaptar o sistema do Portal BRPAN para seu uso no Portal BR2016'.
 (...) 
A lógica da contratação por preço global também afasta a irregularidade apontada no item 'e. 1.3) ausência, no termo de referência, de distribuição do quantitativo total de homens/hora de consultoria entre os quatro tipos distintos de serviço a serem prestados e os seus respectivos subprodutos'.
Nesse cenário, para o contratante a questão do detalhamento de distribuição dos homens hora passa a ser um risco da contratada. Sendo assim, não ocorreu qualquer falha no ponto que se possa atribuir ao ora manifestante.
Quanto ao item 'c.1.4) ausência de indicação, no cronograma anexo ao termo de referência, do prazo de entrega de cada um dos seis subprodutos relativos ao Siage' cabe registrar ser, talvez, o equívoco central de toda acusação. Aqui fica claro que havia o entendimento de que estavam previstas entregas de subprodutos do Siage, mas a Nota Técnica e o Termo de Referência não faziam menção a essas entregas. E não se fez menção porque não se contratou a entrega desses subprodutos, mas sim a implantação do sistema que permitisse a emissão de relatórios porque, insista-se, a contratação do sistema era apenas assessória ao contrato.
 (...) 
Os itens 'c.1.5) o orçamento de referência da contratação foi genérico, baseado nos quantitativos de profissionais e de horas estimadas de consultoria e no valor unitário da hora de consultoria, sem individualização dos custos de cada um dos produtos/subprodutos a serem fornecidos e sem qualquer indicação dos custos com a aquisição de equipamentos, disponibilização de data center, obtenção de licenças de software, entre outros custos distintos da mão de obra' e 'c. 1. 6) ausência de justificativa, na elaboração do orçamento de referência, para a escolha do tipo de profissional frente ao tipo de serviço de demandado (que não envolvia o desenvolvimento de software, mas apenas pequena customização de softwares e manutenção/operacionalização de sistema) e para os percentuais adotados de encargos sociais e benefícios (100%) , taxa de administração (30%) e impostos (28%) ' podem ser agrupados pois demandam resposta idêntica, na medida em que não subsistem diante da constatação de que, por se tratar de contratação por preço global, tal detalhamento não se fazia necessário.
De toda sorte, a imputação ao ora defendente limitou-se à questão da aprovação da Nota Técnica e do Termo de Referência, e não do orçamento de referência.
A menção na Nota Técnica ao fato de que os 'preços estão compatíveis com as apurações realizadas junto ao mercado, conforme estudo que integra os autos' não implica que o ora defendente tenha referendado o estudo, mas apenas que a previsão da Nota Técnica tem respaldo em análises anteriores constantes do processo, o que afasta a responsabilidade de agentes públicos subscritores da Nota Técnica.
No que toca ao item 'c.1.7) a pesquisa de preços de mercado foi deficiente, pois não abrangeu a análise específica do custo do serviço comum de informática inserido no objeto do Contrato 26/2008', cabe reiterar que deve ser afastado ao recordar que a contratação em comento não se tratava de contratação de serviço comum de informática, mas de serviço de consultoria.
Sendo assim, não há que se falar em realizar pesquisa de preço de serviço comum de informática porquanto diverso do objeto contratado.
O aspecto abordado no item 'c.1.8) aceitação de proposta de preços genérica; que não continha a demonstração de como foram calculados os valores de cada produto/subproduto, que não apresentou a composição do custo da hora de consultoria e que não evidenciou como se chegou aos percentuais de 20% para a taxa de administração e de 10% para os insumos' tem a ver, novamente, com a questão da contratação por preço global.
Reitera-se: nesta modalidade de contratação mesmo que a proposta seja genérica, como os riscos atribuídos ao particular são maiores, não há que se falar em irregularidade contra a administração pública. De outro lado também vale aqui a ponderação de que a imputação ao ora defendente não abrangeu a validação da proposta de preços da contratada.
O item 'c.1.9 o cronograma de desembolso proposto pela contratada e constante da cláusula oitava do contrato não atrelou os pagamentos à entrega dos produtos/subprodutos a serem fornecidos, contrariando disposição do termo de referência' traz um equívoco, na medida em que o termo de referência não dispõe sobre vinculação de pagamentos a produtos ou subprodutos.
As disposições sobre este tema constam da Nota Técnica, da proposta e do contrato, de modo que a irregularidade não se sustenta. De toda sorte, no que toca ao ora defendente, eventual irregularidade no contrato escapa à sua reponsabilidade, seja porque a sua notificação limitou-se à nota técnica e termo de referência, seja porque não assinou o referido contrato.
Por fim, o item 'c. 1.10 não instituição de mecanismos de medição que permitissem aferir o trabalho efetivamente realizado por cada um dos profissionais colocados à disposição do contratante' também esbarra no tema da contratação por preço global, donde se mostra irrelevante a medição 'na trena' cada filigrana realizada', nos termos da jurisprudência já transcrita nas presentes razões.
Tudo considerado, impõe-se reconhecer que, ao menos no que toca ao ora manifestante, não subsistem as irregularidades apontadas.'
O responsável alegou, dentre outros aspectos, que não é razoável concluir que ele tinha conhecimento de semelhança entre os sistemas utilizados na gestão das obras dos Jogos Pan-americanos e o sistema que viria a ser utilizado para o gerenciamento da Candidatura da cidade do Rio de Janeiro a cidade sede dos Jogos Olímpicos e Paralímpicos de 2016. Além disso, argumentou que foi efetuada a contratação de serviços de consultoria e não de fornecimento de um sistema, como sustentado nas instruções da Unidade Técnica. Alega, por fim, que há fundamentos técnicos para justificar as diferenças substanciais entre as contratações e, por isso, o sistema a ser implementado foi novo.
Análise 
O Parquet especializado imputou ao Sr. Ricardo Leyser Gonçalves a responsabilidade solidária pela ausência de esclarecimento, no termo de referência, sobre se a FIA iria desenvolver inteiramente um sistema, se iria adquirir softwares já prontos no mercado e customizá-los para sua adequação ao objeto do contrato, ou, ainda, se iria apenas adaptar o sistema do Portal BRPAN para seu uso no Portal BR2016, dentre outras irregularidades (peça 202, p. 14-15) .
No mesmo sentido, o Relator, Ministro José Múcio Monteiro, enfatizou que havia pertinência na inclusão de Ricardo Leyser Gonçalves no polo passivo deste processo, por ter, entre outros atos, homologado a nota técnica que fundamentou a contratação da Fundação Instituto de Administração, por dispensa de licitação (peça 13, p. 23-37) , determinando que a citação desse novo responsável deveria ser feita nos mesmos moldes das previamente realizadas (peça 208) .
O defendente alega que não tinha conhecimento da semelhança existente entre o sistema colaborativo de projetos utilizados nos Jogos Pan 2007 e o que estava sendo novamente contratado, afirmando que não estava sendo contratado um sistema, mas serviços de consultoria. De fato, sua responsabilidade não lhe está sendo imputada apenas pela omissão em identificar semelhanças entre os mencionados sistemas, o que, em tese, exigiria conhecimentos específicos de Tecnologia da Informação. 
No entanto sua responsabilidade persiste em face das atribuições previstas no Decreto 4.668/2003, que incluem a realização de estudos, planejamento, coordenação e supervisão do desenvolvimento do esporte e execução das ações de promoção de eventos, assim como o desenvolvimento de gestões de planejamento, avaliação e controle de programas, projetos e ações.
O art. 13 do Decreto 4.668, de 9 de abril de 2003, em vigor à época dos fatos, dispunha sobre as atribuições do Secretário Nacional de Alto Rendimento, as quais abrangiam o seguinte: 
'I - fazer proposições sobre assuntos da sua área para compor o Plano Nacional de Esporte;
II - implantar as decisões relativas ao Plano Nacional do Esporte e aos programas de desenvolvimento do esporte de alto rendimento;
III - realizar estudos, planejar, coordenar e supervisionar o desenvolvimento do esporte e a execução das ações de promoção de eventos;
IV - zelar pelo cumprimento da legislação esportiva, relativa a sua área de atuação;
V - prestar cooperação técnica e assistência financeira supletiva a outros órgãos da Administração Pública federal, aos Estados, ao Distrito Federal, aos Municípios e às entidades não-governamentais sem fins lucrativos, em empreendimentos ligados ao esporte de alto rendimento;
VI - manter intercâmbio com organismos públicos e privados, nacionais, internacionais e governos estrangeiros, em prol do desenvolvimento do esporte de alto rendimento;
VII - articular-se com os demais segmentos da Administração Pública federal, tendo em vista a execução de ações integradas nas áreas do esporte de alto rendimento; 
VIII - prestar apoio técnico e administrativo ao CNE; e 
IX - Coordenar, formular e implementar a política relativa aos esportes voltados para competição, desenvolvendo gestões de planejamento, avaliação e controle de programas, projetos e ações.'
A responsabilidade do gestor não decorre apenas da omissão em identificar semelhanças entre esses sistemas (considerados os aspectos técnicos) , mas também da prática dos atos de homologação da nota técnica (peça 13, p. 23-37) e da aprovação do termo de referência (peça 13, p. 46) que fundamentaram a contratação da Fundação Instituto de Administração (FIA) por dispensa de licitação. Portanto, a realização desses atos, ainda que anteriores à contratação, ocasionaram os pagamentos indevidos, caracterizando o nexo de causalidade entre as condutas deste responsável e o dano ao Erário.
Conforme consta do Contrato 42/2007 (peça 16, p. 51, e peça 17, p. 1) , a FIA havia fornecido e operacionalizado um sistema semelhante para o acompanhamento dos projetos relativos aos Jogos Pan-americanos de 2007, denominado Sistema de Gestão Integrada de Informações Estratégicas - SGIIE com a seguinte diretriz: 
'b) Manter ativo o Sistema de Gestão Integrada De Informações Estratégicas - SGIIE e mudanças no sistema colaborador Desenvolver e implementar modificações no sistema colaborador, implantando-o no Ministério do Esporte de forma a disponibilizar informações que sejam importantes para a organização em real-time através de acesso remoto dos usuários do Portal, de qualquer lugar do mundo, via web.'
Entretanto, o Ministério do Esporte não fez nenhuma menção no termo de referência sobre a possibilidade de aproveitamento das ferramentas de software utilizadas no Sistema de Gestão Integrada de Informações Estratégicas - SGIIE (Contrato 42/2007 - peça 17, p. 51, e peça 18, p. 1) , ainda que parcial e com as necessárias adaptações/customizações. 
O termo de referência para a contratação de serviços, incluindo o serviço de 'Fornecimento e Implantação de Sistema informatizado de Apoio à Gestão Estratégica', foi aprovado pelo Responsável Ricardo Leyser Gonçalves, conforme despacho constante da peça 13, p. 46, o que evidencia sua culpabilidade ao contribuir para a ocorrência do dano com a posterior contratação. 
Quanto à alegação de que houve prestação de serviços de consultoria e não apenas o fornecimento de um sistema (software) , os argumentos apresentados não merecem acolhida, porque há  necessidade da existência de mecanismos de medição que permitam acompanhar e aferir o trabalho efetivamente realizado quando da execução de contrato de serviços de consultoria, de forma a garantir compatibilidade e proporcionalidade entre execução dos serviços e os respectivos pagamentos, conforme o Acórdão 2369/2006-TCU-Plenário. No mesmo sentido: 
'A Administração deve fiscalizar efetivamente o cumprimento de todas as obrigações previstas nos contratos de consultoria, e, em especial, exigir dos contratados que façam constar de seus relatórios periódicos as relações das atividades exercidas no período de referência por cada profissional colocado à disposição da contratante' (Acórdão 2885/2008-TCU-Plenário) . 
Com efeito, embora a prestação de serviços de consultoria conste do objeto do contrato, as características dos serviços entregues assemelham-se ao fornecimento de um conjunto de softwares. O objeto do Contrato 26/2008 era o seguinte (peça 13, p. 38-45) :
'Prestação de serviços de consultoria para elaboração de estudo sobre o legado dos Jogos Pan-Americanos; apoio na implantação do plano estratégico de ações governamentais na elaboração do dossiê com vistas à candidatura aos Jogos Olímpicos de 2016 - PEAG; Apoio ao Gerenciamento das Ações do Governo Federal na candidatura Rio 2016; fornecimento, e implantação de sistema informatizado de apoio à gestão estratégica; e concepção e implantação de curso de capacitação, conforme previsto no termo de referência que integra o respectivo processo administrativo.'
Conforme asseverou o Parquet especializado, em se tratando de serviço comum de informática (customização de softwares e manutenção/operacionalização de sistema) , não parece adequada a sua contratação como serviço de consultoria, que seria mais dispendioso (peça 202, p. 8) . 
Além disso, destacou que a pesquisa de preços do valor de homem-hora realizada pelo Ministério do Esporte levou em consideração o salário mensal de um analista de sistemas pleno (R$ 5.403,00) , que corresponde a mais que o dobro do salário mensal de um analista de sistemas júnior (R$ 2.666,00) , e que não houve justificativa para a escolha do tipo de profissional frente ao tipo de serviço demandado (que não envolvia o desenvolvimento de software) e nem justificativa para os percentuais adotados de encargos sociais e benefícios (100%) , taxa de administração (30%) e impostos (28%) (peça 16, p. 51 e peça 17, p. 1) .
Por fim, ressaltou que o termo de referência também foi omisso quanto à falta de distribuição do quantitativo total de homens-hora de consultoria (peça 16, p. 43) entre os quatro tipos distintos de serviço a serem prestados (1 - elaboração de estudo sobre legado; 2 - apoio ao gerenciamento das ações do governo federal na candidatura Rio 2016; 3 - fornecimento e implantação do Siage; e 4 - implantação e disseminação da metodologia de gerenciamento do projeto) . E que, no macro cronograma de atividades e produtos, anexo ao termo de referência, não constou a previsão do prazo de entrega dos seis subprodutos relativos ao Siage (peça 16, p. 47) . Constou apenas a previsão genérica da 'emissão de relatórios evolutivos do Siage' ao longo de todo o período contratual. 
O exame dos autos permite concluir que a falta de economicidade do Contrato 26/008, no que tange ao produto Siage, tem origem no planejamento inadequado da contratação, iniciado com a confecção do termo de referência e a elaboração do orçamento prévio. Ademais, a pesquisa de mercado foi deficiente, pois não abrangeu a análise específica do custo do serviço comum de informática inserido no objeto do Contrato 26/2008.
Figurou no termo de referência que embasou a contratação (peça 16, p. 8-47) que o objetivo do serviço de 'fornecimento e implantação de sistema informatizado de apoio à gestão estratégica' era 'fornecer e implantar de forma completa um Sistema Integrado de Apoio ao Comitê Interministerial baseado em interface web que hospede e suporte os programas, projetos e ações definidos no Plano Estratégico de Ações Governamentais - PEAG e sua sistemática de monitoramento' (peça 16, p. 37) . Constou, também, que a empresa contratada deveria prestar os seguintes serviços, dentre outros (peça 16, p. 37-38) :
'a) fornecer um Sistema Integrado de Apoio à Gestão Estratégica web-based com todos os códigos-fonte e demais componentes, incluindo os dados e estruturas de dados e documentação pertinente para seu perfeito e contínuo funcionamento nas instalações computacionais, conforme especificação técnica e funcional do sistema, exceto os sistemas de gestão licenciados de ou fornecidos por terceiro;
b) apresentar um plano de implantação do sistema, que contemple: a instalação do sistema, a homologação de funcionalidades junto aos gestores do sistema, o levantamento e o cadastramento de usuários e permissões de uso, o detalhamento de rotinas e procedimentos técnicos de operação e sustentação do sistema, a sintonia com o modelo lógico idealizado, a implantação do sistema e a execução de operação assistida;'
De igual modo, não ficou claro no termo de referência se a FIA iria desenvolver inteiramente um sistema, se iria adquirir softwares já prontos no mercado e customizá-los para sua adequação ao objeto do contrato ou, ainda, se iria apenas adaptar o sistema do Portal BRPAN (já de propriedade da FIA) para seu uso no Portal BR2016.
O Contrato 26/2008, por sua vez, em sua cláusula oitava, subdividiu o valor global dos serviços em 20 parcelas, a serem pagas contra a apresentação de relatórios gerenciais. A cláusula quinta, inciso VI, do contrato dispôs que a contratada deveria 'apresentar, a cada fase concluída, relatório de conclusão dos serviços/fornecimentos executados, o qual deverá ser aprovado pela equipe técnica da Contratante' (peça 13, p. 40) .
Portanto, embora o responsável tenha enfatizado que não assinou o contrato, isto não exclui sua responsabilidade, visto que homologou a nota técnica (peça 13, p. 23-37) e aprovou o termo de referência que fundamentaram a contratação da Fundação Instituto de Administração por dispensa de licitação (peça 13, p. 46) , sem individualização dos custos de cada um dos produtos/subprodutos a serem fornecidos, impedindo que se avaliasse a pertinência do preço global contratado (R$ 12.977.250,00) , ensejando a ocorrência de dano ao erário e das irregularidades mencionadas no item 3.
Ao aprovar o termo de referência da licitação, elaborado de forma deficiente pelo setor requisitante, o responsável contribuiu, de forma decisiva, para a celebração de contrato que permitiu à pessoa jurídica contratada auferir remuneração sem correspondência com os serviços executados. 
Tais considerações conduzem à rejeição das alegações de defesa do Sr. Ricardo Leyser Gonçalves, Secretário Nacional de Esporte de Alto Rendimento à época dos fatos. 
Quantificação do débito 
Conforme transcrito a seguir, a FIA ao se defender questionou os posicionamentos divergentes no âmbito desta Corte de Contas quanto ao débito imputado aos responsáveis, enfatizando que a SecexEducação apontou sobrepreço na contratação, questionando a motivação para pagamentos com base em suposições sobre a quantidade de trabalho e utilidade de subprodutos, enquanto que  o MP/TCU entendeu que o sobrepreço como apontado pela SecexEducação não poderia ser imputado, mas se posicionou pela imputação de débito decorrente da realização de pagamentos por produtos supostamente não entregues (peça 255, p.4, itens 6 ao 13) :
'O atual estado de coisas leva a que haja duas ordens de acusações parcialmente excludentes entre si:  uma proveniente da SecexEducação que aponta sobrepreço na contratação questionando e motivação para pagamentos com base em suposições sobre a quantidade de trabalho e utilidade de subprodutos; outra do MP/TCU que entende que o sobrepreço como apontado pela SecexEducação não pode ser imputado, mas que apresenta produtos supostamente não entregues.'
Proposta da Unidade Técnica
A SecexEducação quantificou o débito no valor de R$ 706.088,22, com base nos seguintes argumentos (peça 218) : 
'Segundo a proposta comercial da FIA (peça 13, p. 16, e peça 19, p. 15) , assim foram explicitados os serviços que compunham o produto Sistema Informatizado de Apoio à Gestão (Siage) , ora analisado:
a.	Relatório contendo o detalhamento e cronograma do Plano de Implantação, valor contratado: R$ 157.500,00;
b.	Documentação operacional, técnica e funcional relativa ao sistema, valor contratado: R$ 157.500,00;
c.	Usuários cadastrados no sistema de acordo com as suas respectivas permissões de uso, valor contratado: R$ 157.500,00;
d.	Banco de dados com informações alimentadas para uso dos módulos funcionais contratados, valor contratado: R$ 157.500,00;
e.	Sistema Integrado de Apoio à Gestão Estratégica, implantado e operacional, valor contratado R$ 787.500,00;
f.	Gestores, usuários e técnicos capacitados no uso do sistema, valor contratado R$ 221.750,00.
 (...) 
Diante disso, conforme entendimento já perfilhado em instruções anteriores (peça 34 e 36) , os pagamentos por determinados produtos relacionados ao Siage devem ser impugnados. A seguir serão quantificados os valores a serem impugnados por produto.
 (...) 
Em primeiro lugar, não faz sentido a cobrança de R$ 157.500,00 pela elaboração de um 'relatório contendo o detalhamento e cronograma do plano de implantação', se o sistema foi viabilizado mediante ferramentas adquiridas no mercado e sua implantação já estaria incluída no preço da aquisição, como se depreende da descrição do serviço 'Sistema Integrado de Apoio à Gestão Estratégica, implantado e operacional'.  Este valor impugnado já tem inclusas as taxas de administração e de insumos.
Semelhantemente, também não tem fundamento a cobrança de outra parcela de R$ 157.500,00 pela mera obtenção de 'documentação operacional, técnica e funcional do sistema', considerando que esta ferramenta seria temporária, utilizada apenas para auxiliar o andamento das ações da candidatura, ao final da quais teria seu uso descontinuado. Este valor impugnado já tem inclusas as taxas de administração e de insumos.
No que concerne à parcela de R$ 157.500,00, paga pela tarefa de cadastramento de usuários no sistema, conforme suas respectivas permissões de uso, esse valor mostrou-se desproporcional à contraprestação do serviço, de natureza estritamente operacional, que bem poderia ter sido desempenhado por um técnico administrativo. Nas instruções técnicas anteriores, de forma conservadora e em favor do gestor considerou-se o trabalho ininterrupto de um técnico administrativo, em regime de 8 horas durante os 359 dias úteis da vigência do contrato, entre 4/8/2008 e 31/12/2009, resultando numa carga horária total de 2.872 horas e num montante de R$ 86.160,00, restando como valor impugnado a diferença de R$ 70.800,00. Este valor impugnado já tem inclusas as taxas de administração e de insumos.
 (...) 
Finalmente, também se revelou desproporcional o valor referente ao pagamento de R$ 787.500,00 pelo sistema 'implantado e operacional', pois como não houve desenvolvimento do software, mas a aquisição da ferramenta no mercado, ao que tudo indica do software 'Project Builder', não há como justificar a utilização de 4.594 horas de analista de sistemas para o produto 'SIAGE', a um custo de R$ 367.529,40. Registre-se que, do total previsto de 5.500 horas de trabalho do analista de sistema, 4.594 correspondiam ao produto 'SIAGE' e 906 correspondiam ao produto 'Gerenciamento'. A este valor impugnado devem ser acrescidas as taxas de administração (20%) e de insumos (10%) , perfazendo um total de R$ 477.788,22.
22.	Ressalva-se também que, por ocasião das citações realizadas anteriormente e análise das respectivas alegações de defesa, constatou-se que o montante de R$ 157.500,00 atinente ao produto 'documentação operacional, técnica e funcional relativa ao sistema' fora condizente à entrega realizada pela FIA.'
	Dessa forma, o montante das despesas impugnadas relativas ao produto 'SIAGE' atinge o montante de R$ 706.088,22, na forma da tabela a seguir: 
	Produto SIAGE
	Valor contratado (R$) 
	Dano ao erário (R$) 

	Relatório contendo o detalhamento e cronograma do Plano de Implantação
	157.500,00
	157.500,00

	Usuários cadastrados no sistema de acordo com as suas respectivas permissões de uso
	157.500,00
	70.800,00

	Sistema Integrado de Apoio à Gestão Estratégica, implantado e operacional
	787.500,00
	477.788,22

	Total
	1.639.250,00
	706.088,22

Proposta do Ministério Público
Por sua vez, o Ministério Público quantificou o débito em R$ 536.750,00, ressaltando que não foi feita nenhuma menção, nos referidos relatórios gerenciais, acerca da entrega ao contratante dos seguintes subprodutos: 'relatório contendo o detalhamento e o cronograma do plano de implantação' (no valor de R$ 157.500,00) ; 'documentação operacional, técnica e funcional relativa ao sistema' (no valor de R$ 157.500,00) ; e 'gestores, usuários e técnicos capacitados no uso do sistema' (no valor de R$ 221.750,00) (peças 50 a 130) . 
Enfatizou que, especificamente em relação aos subprodutos 'relatório contendo o detalhamento e o cronograma do plano de implantação' e 'documentação operacional, técnica e funcional relativa ao sistema', não consta nenhuma comprovação de que foram entregues ao Ministério do Esporte. E quanto ao subproduto 'gestores, usuários e técnicos capacitados no uso do sistema', não há registro de nenhuma atividade de capacitação de servidores no uso do Siage.
Assim, o Ministério Público propôs restringir o débito a ser imputado aos responsáveis, decorrente de dano ao erário na execução do Contrato 26/2008, aos valores pagos sem a comprovação da entrega dos subprodutos do Siage, conforme tabela a seguir:
	Produtos pagos e não entregues
	Dano ao erário (R$) 

	Relatório contendo o detalhamento e o cronograma do plano de implantação
	157.500,00

	Documentação operacional, técnica e funcional relativa ao sistema
	157.500,00

	Gestores, usuários e técnicos capacitados no uso do sistema
			221.750,00

	Total
	536.750,00

Por fim, o MP/TCU ressaltou que não cabe glosar despesas com base em suposta não utilização do quantitativo estimado no contrato, ao contrário do que propõe a unidade técnica (peça 202, p. 10) : 
'Em relação à apuração de dano ao erário, embora pareça desarrazoado o valor global pago pelo Siage, a inexistência de planilha detalhada de composição dos custos do produto, aliada à falta de pesquisa do preço de mercado do serviço de informática contratado, impede a verificação de eventual sobrepreço na contratação. Ressalte-se, ainda, que, como não foi exigida contratualmente a comprovação do quantitativo de homens-hora efetivamente utilizado pela FIA, não cabe glosar despesas com base em suposta não utilização do quantitativo estimado no contrato, ao contrário do que propõe a unidade técnica.'
Portanto, afigura-se razoável propor a condenação dos responsáveis pelo débito assinalado pelo Ministério Público, no valor de R$ 536.750,00, e não em R$ 706.088,22, proposto pela unidade técnica.
Deste modo, considerando a análise constantes dos itens 21 a 41, propõe-se a rejeição das alegações de defesa e que se considere não elididas as irregularidades que ensejaram a audiência para que seja o responsável o Sr. Ricardo Leyser Gonçalves, Secretário Nacional de Esporte de Alto Rendimento à época dos fatos, condenado solidariamente com os demais responsáveis pelo valor de R$ 536.750,00, quantificado no item 47, por ter assinado a Nota Técnica que justificou a contratação direta da FIA (peça 13, p. 37) e aprovado o Termo de Referência da contratação (peça 13, p. 46) , visto que esses atos ocasionaram pagamentos indevidos atinentes ao Contrato 26/2008, sem a comprovação da entrega dos subprodutos do Siage, constituindo explícita infração ao disposto nos arts. 62 e 63 da Lei 4.320/1964, assim como aos artigos 7º, parágrafo 2º, inciso II, e, 12, inciso III, ambos da Lei 8.666/1993; art. 8°, incisos I, II e III, 'a', do Decreto 3.555/2000; art. 15 da IN SLTI/MPOG 2/2008; e ao princípio da eficiência esculpido no art. 37 da Constituição Federal.
b) exame das alegações de defesa e razões de justificativas  do Sr. Wadson Nathaniel Ribeiro (CPF XXX.330.476-XX) , Secretário Executivo à época dos fatos (peça 245) 
Da prescrição
Preliminarmente, o responsável arguiu a prescrição, afirmando que foi citado em 6/11/2018, pelo Ofício 457/2018-TCU/SecexEducação, de 17/10/2018 (peça 234) , não apenas por referendar a Nota Técnica, mas também por aspectos concernentes ao Termo de Referência relativo à contratação. Ocorre que o termo de Referência foi assinado em 11/09/2008 (peça 13, p. 340) e desde a data da ocorrência desse fato (11/09/2008) , até a data em que foi facultada a oportunidade ao defendente de apresentar sua defesa transcorreram mais de dez anos.
À luz do parâmetro delineado pelo Acórdão 1441/2016-TCU-Plenário, Rel. Benjamin Zymler, eventual sanção administrativa a ser aplicada aos responsáveis pelo Tribunal não estaria prejudicada pelo manto prescricional de dez anos, uma vez que os atos atribuídos aos responsáveis ocorreram a partir do ano de 2008, sendo que o ato ordenatório da citação ocorreu no dia 22/10/2015 (peça 137) , tendo sido promovida a citação pelo Ofício 0625/2015-TCU/SecexEducação, de 10/11/2015, em 1/12/2015 (peça 173) .O responsável constituiu representante judicial por meio da procuração juntada à peça 181.  
	Como o lapso de tempo entre as ocorrências irregulares e o ato que interrompeu o prazo prescricional é inferior ao decêndio considerado no referido decisum, conclui-se que a preliminar arguida deve ser afastada.
Alegações de defesa
O responsável alegou que o Ministério do Esporte contava em sua estrutura com assessores técnicos que possuem a função de auxiliar os gestores, realizando a análise da contratação da FIA, a possibilidade de dispensar a licitação e a viabilidade da proposta e forma de pagamento. Admitindo que os assessores possuem a expertise necessária para fazer a avaliação dos contratos, argumenta que somente poderia decidir de modo diverso se identificasse alguma irregularidade, o que não ocorreu, segundo essa avaliação técnica (peça 245, p. 7) .
Afirmou, também, que o Contrato 26/2008, objeto do presente processo, foi assinado pelo Subsecretário do Planejamento, Orçamento e Administração do Ministério do Esporte, portanto, cabia ao mesmo decidir pelo prosseguimento ou não da contratação. A Nota Técnica, nesse contexto, exerce função de mera nota opinativa, não possuindo o condão de determinar a efetiva celebração do contrato.
Assevera que, por se tratar de celebração de contrato de competência do subsecretário do Planejamento, Orçamento e Administração do Ministério do Esporte, não se poderia admitir que lhe fosse atribuída a responsabilidade por apenas ter referendado os documentos elaborados por equipe especializada, não havendo nexo de causalidade entre a ação praticada e o dano ao erário.
Finaliza alegando a boa-fé nos seus atos, reafirmando a adequação da Nota Técnica e requerendo a individualização do débito, caso seja reconhecida a sua responsabilidade pelo dano.
Em síntese, a argumentação pretende afastar a responsabilidade que lhe foi imputada em decorrência do suposto desconhecimento das especificidades técnicas presentes na contratação de Tecnologia da Informação, as quais alega que não lhe deveria ser atribuída, uma vez que o ônus deveria recair sobre a Assessoria e à Subsecretaria de Planejamento, Orçamento e Administração.
Tal entendimento não pode prosperar, pois, embora os assessores possuam a expertise necessária para fazer a avaliação dos contratos, o responsável contribuiu para aperfeiçoar o ato administrativo, visto que referendou os termos do parecer, encaminhando os autos para tramitação e contratação (peça 13, p. 37) . 
Do mesmo modo, a responsabilidade do defendente não pode ser afastada sob o argumento de que a autoridade que assinou o contrato poderia divergir do conteúdo da referida nota técnica, com base na premissa de não haver vinculação da atuação administrativa do gestor aos pareceres anteriores. 
Com efeito, essa ausência de vinculação do gestor é defendida no Voto do Ministro Benjamin Zymler, no Acórdão 828/2013-TCU-Plenário, itens 22 e 23, nos quais assevera que a autoridade administrativa competente, quando da avaliação dos aspectos técnicos e jurídicos do edital e do projeto básico, para fins de aprovação, possui liberdade para discordar dos pareceres anteriores, desde que o faça de forma fundamentada no processo administrativo pertinente. Tais pareceres técnicos e jurídicos, ainda que eventualmente obrigatórios, não vinculam as autoridades legal ou regimentalmente competentes pela prática dos atos, as quais, de maneira geral, permanecem responsáveis pelo conteúdo dos atos administrativos que praticam.
Por outro lado, o parecer, ainda que não mencionado expressamente no ato decisório, constitui a sua própria motivação, integrando o ato administrativo, como requisito formal hoje considerado essencial à validade do ato a responsabilidade de autores de parecer jurídico, conforme preleciona Maria Sylvia Zanella Di Pietro: 
'Normalmente se afirma que os pareceres jurídicos são de natureza opinativa, não obrigando a autoridade administrativa a acatar as suas conclusões; se ela discordar, poderá adotar decisão diversa, desde que adequadamente fundamentada.
No entanto, normalmente, o que ocorre é que as autoridades, quando solicitam o parecer, decidem com base nele, já que proferido por profissional da área jurídica, que se presume habilitado para o exercício desse mister. Nesses casos, o parecer, ainda que não mencionado expressamente no ato decisório, constitui a sua própria motivação, constante do processo de licitação; ele integra o ato administrativo, como requisito formal hoje considerado essencial à validade do ato pela doutrina mais autorizada. (...) 
O mesmo se diga com relação às manifestações dos órgãos técnicos, que servem de base à decisão. Sabe-se que a motivação vincula a autoridade administrativa, no sentido de que, se os motivos de fato e de direito dela constantes forem inexistentes ou falsos, o ato será ilegal. (...) (Temas polêmicos sobre licitações e contratos, p. 117/118, 2ª ed., 1995, Malheiros) .'
No mesmo sentido, o voto que fundamentou o Acórdão 462/2003-TCU-Plenário, de relatoria do Ministro Walton Alencar, assinala que 'o parecer jurídico emitido por consultoria ou assessoria jurídica de órgão ou entidade, via de regra acatado pelo ordenador de despesas, constitui fundamentação jurídica e integra a motivação da decisão adotada'.
Quanto à alegação de que a Nota Técnica teria natureza meramente opinativa, 'não possuindo o condão de determinar a efetiva celebração do contrato', tal argumento não merece acolhida, visto que a manifestação do responsável à peça 13, p. 37, constituiu a homologação do Parecer emitido pela Assessoria Técnica, do qual resultou a contratação. Com efeito, os termos da homologação do parecer técnico foram os seguintes: 'Encaminhe-se os autos para tramitação e respectiva contratação'. 
Não se vislumbra a ocorrência de boa-fé no ato praticado pelo responsável, pois ao referendar a Nota Técnica, o responsável contribuiu, de forma decisiva, para a celebração de contrato que permitiu à pessoa jurídica contratada auferir remuneração sem correspondência com os serviços executados, propiciando a ocorrência de dano ao erário.
Quanto ao débito, quantificado nos itens 42 a 49, a responsabilidade pelo dano causado é solidária, pois todos os responsáveis concorreram para a configuração das irregularidades que ocasionaram o dano ao Erário.
Deste modo, propõe-se a rejeição das alegações de defesa e que se considere não elididas as irregularidades que ensejaram a audiência para que seja o responsável o Sr. Wadson Nathaniel Ribeiro (CPF XXX.330.476-XX) , Secretário Executivo de Planejamento, Orçamento e Administração do Ministério do Esporte à época dos fatos, condenado solidariamente com os demais responsáveis pelo valor de R$ 536.750,00, quantificado no item 47, por ter, na condição de Secretário, referendado a nota técnica que justificou a contratação direta da FIA (peça 13, p. 37) , visto que esses atos ocasionaram pagamentos indevidos atinentes ao Contrato 26/2008, sem a comprovação da entrega dos subprodutos do Siage, constituindo explícita infração ao disposto nos arts. 62 e 63 da Lei 4.320/1964, assim como aos artigos 7º, parágrafo 2º, inciso II, e, 12, inciso III, ambos da Lei 8.666/1993; art. 8°, incisos I, II e III, 'a', do Decreto 3.555/2000; art. 15 da IN SLTI/MPOG 2/2008; e ao princípio da eficiência esculpido no art. 37 da Constituição Federal.
c) exame das alegações de defesa apresentadas pela Fundação Instituto de Administração - FIA (peças 170, 171 e 255) 
As alegações de defesa da Fundação constam das peças 170 e 171, cuja análise ocorreu na peça 185. Posteriormente foi apresentada complementação da defesa (peça 255) , a qual será analisada nesta instrução.
A Fundação refutou, na complementação da defesa, apenas os aspectos considerados 'pontos relevantes' pela SecexEducação (Parágrafo 22 da peça 185) , os quais serão objetos da presente análise.
Na complementação à defesa, a FIA apresentou a seguinte questão preliminar:
'I.1 Questão preliminar - o objeto do contrato não era o fornecimento de um software ao Ministério do Esporte:
16. A defesa apresentada pela fundação apresentou uma questão preliminar essencial para toda a análise do presente caso: os serviços contratados eram de Consultoria para implementação, monitoramento e execução das ações previstas no PEAG - Programa Estratégico das Ações Governamentais - objetivando a candidatura para sediar os Jogos Olímpicos 2016 e não de fornecimento de ferramenta de análise de sistemas. 
17. Com isso, o ferramental utilizado pela equipe de projeto para acompanhamento das atividades, SIAGE, era apenas meio para atingir os fins pretendidos.
18. Sobre o tema, a SecexEducação limitou-se a dizer que é 'irrelevante em face dos elementos que subsidiaram a instauração da presente tomada de contas especial' pois, de maneira análoga, 'a discussão não abordou aspectos do atingimento da finalidade por parte dos serviços prestados pela FIA, mas sim a previsão de serviços relativos ao Siage, cujos pagamentos atingiram a cifra de 1.639.250,00 (863.588,22 impugnados) .'
O primeiro ponto relevante contra o qual a FIA insurgiu-se foi relativo à essencialidade do sistema, alegando que, embora fosse atividade meio era essencial para o serviço fim (peça 255, p. 5-6) : 
'20. O fato do Siage ser uma atividade meio, mas essencial, quando considerado que a atividade fim foi plenamente executada, revela sim que tal questão é efetivamente relevante para as conclusões desta corte de contas. 
21. A essencialidade do sistema fica clara na medida em que ele, ainda que não seja o objeto principal do contrato, consta do próprio objeto do termo de referência
 (...) 
31. Portanto, quando considerado que o serviço fim foi efetivamente prestado, isso comprova a efetiva prestação do serviço meio (SIAGE) pois ele era essencial para a prestação do serviço fim. Com isso os questionamentos pontuais formulados pela SecexEducação restam superados, razão porque não procede a conclusão pela irrelevância da tese sustentada pela defesa.'
Outro ponto relevante abordado na complementação à defesa é relacionado aos contratos de serviços de consultoria. A FIA argumenta que (peça 255, p. 7) : 
'Na contratação do BR2016, em oposição à situação do Pan, o Termo evidenciou a necessidade de que o gerenciamento tivesse uma plataforma informatizada como suporte, o que pode ter trazido a percepção incorreta de que se tratava da contração de um sistema e não de um serviço de consultoria.'
Quanta à matéria, a jurisprudência do TCU se posicionou com os seguintes enunciados: 
'A Administração deve fiscalizar efetivamente o cumprimento de todas as obrigações previstas nos contratos de consultoria, e, em especial, exigir dos contratados que façam constar de seus relatórios periódicos as relações das atividades exercidas no período de referência por cada profissional colocado à disposição da contratante' (Acórdão 2885/2008-TCU-Plenário) ;
Na execução de contrato de serviços de consultoria devem ser estabelecidos mecanismos de medição que permitam acompanhar e aferir o trabalho efetivamente realizado, de forma a garantir compatibilidade e proporcionalidade entre execução dos serviços e os respectivos pagamentos' (Acórdão 2369/2006-TCU-Plenário) .
Embora a FIA sustente que prestou serviços de consultoria e não de mera aquisição de software, conforme salientou o MP/TCU, o Ministério do Esporte não instituiu mecanismos de medição que permitissem aferir o trabalho efetivamente realizado por cada um dos profissionais colocados à disposição do contratante. Os pagamentos mensais foram feitos em valores predeterminados no próprio contrato, independentemente da conclusão das etapas dos serviços e da entrega dos subprodutos (peça 202, p.10) .
No tópico 'razões de mérito', a FIA sustenta que é equivocada a conclusão da SecexEducação de que não foi esclarecido o quanto a referida empresa customizou o seu próprio produto, pois os profissionais, alocados pela FIA na prestação de serviços de consultoria, não tinham responsabilidade em eventuais customizações do software Project Builder. Além disso, afirma que 'nem a FIA, nem qualquer outro cliente do Project Builder, possui acesso aos códigos-fonte daquele software' fato esse que possibilitou realizar tão-somente a integração desse software aos demais softwares que compunham a solução SIAGE.
No entanto, esses argumentos não merecem prosperar, pois irresponsabilidade dos profissionais alocados pela FIA nas prestações de serviço de consultoria, bem como a de existência de um código-fonte fechado do software, não afastam a necessidade de comprovação do quanto o produto deveria ter sido customizado. Ademais, o Acórdão 2369/2006-TCU-Plenário evidencia a necessidade de mecanismos de medição que permitam acompanhar e aferir o trabalho efetivamente realizado quando da execução de contrato de serviços de consultoria, de forma a garantir compatibilidade e proporcionalidade entre execução dos serviços e os respectivos pagamentos. 
No que diz respeito à complexidade inerente às atividades de integração e customização, a FIA frisa que o SIAGE adotou a tecnologia .NET (que não deve ser confundida com '.NET Framework' da Microsoft - biblioteca de recursos para Windows) . A tecnologia .NET consiste em um conjunto de linguagens, plug-ins e sistemas. Acrescenta ainda que essa alteração para a tecnologia .NET demandou grande número de adaptações em relação às tecnologias anteriores, visto que as formas de conexão, comunicação, tratamento, etc., são feitas com abordagem completamente distinta das tecnologias anteriores, inviabilizando o uso de ferramentas de versões anteriores (peça 255, p. 11-12) .
De igual modo, a FIA argumenta que o seguinte quadro, apresentado como defesa, demonstrou que houve não só a utilização de softwares em novas versões (com consequente necessidade de customização ampla) , como a utilização de ferramentas diversas para as mesmas finalidades, bem como o incremento de outras soluções (peça 255, p. 12) :
	Soluções
	PAN
	CANDIDATURA

	Gestão de projetos
	Project Builder Versão 6
	Project Builder Versão 7

	CMS
	Joomla Versão 1.5 (CMS) 
	Joomla Versão 1.7 (CMS) 

	Issue Tracker
	inexistente
	FlySpray

	ECM
	Colaborador 1.0
	Colaborador 2.0

	EMAIL/Messenger
	Merak
	Merak

	Sistema GPS/SMS
	inexistente
	integração

A comparação constante do quadro anterior mostra que ocorreram meras alterações das versões dos softwares utilizados pela FIA, não tendo ocorrido mudanças significativas nas ferramentas utilizadas nos jogos Pan-Americanos de 2007 e na candidatura aos jogos Olímpicos Rio 2016. 
A FIA salienta que o quadro abaixo aponta a ordem de relevância para cada um dos projetos das distintas ferramentas apontadas no tópico antecedente:
	Soluções
	Prioridade PAN
	Prioridade CAND

	Project Builder
	5
	3

	CMS
	3
	3

	Issue Tracker
	0
	5

	ECM
	4
	5

	EMAIL/Messenger
	3
	3

	Sistema GPS/SMS
	0
	4

As alegações de defesa não podem ser acolhidas, uma vez que a criação da ferramenta Fly (Issue Tracker) não é suficiente para demonstrar a customização do produto e aumento da complexidade das atividades de integração. Ademais, as informações do quadro supracitado não permitem aferir com propriedade o grau de utilização e de customização necessário entre um projeto e outro tendo como critério apenas a ordem de relevância.
Conforme salientado na análise anterior, continuam consistentes as considerações seguintes, já analisadas nos itens 34 a 46 da peça 185:
'34. No que pertine ao grau de relevância dos projetos, que refletia o grau de utilização e de customização necessário em um projeto e no outro, nota-se que o Project Builder apresentava um nível 3 na candidatura aos jogos olímpicos e nível 5 nos jogos Pan-Americanos. Depreende-se, assim, que os esforços empreendidos naquele evento seriam menores que os efetuados neste, visto que o grau de customização integrava tal métrica. 
'45. No PAN foi usado o Project Builder versão 6.
46 .Quando foi feito o projeto candidatura esta versão já estava obsoleta e sem suporte. Ela foi substituída pela versão 7 que não pode ser qualificada apenas como tendo acrescentado um pequeno aprimoramento à versão 6, mas sim uma plataforma totalmente diferente. Basta dizer que o que estava programado em versão 6 sequer funcionava na versão 7 e teve que ser reprogramado.
[...]
53. O Project Builder 7 passou a estar habilitado para a tecnologia '.NET', o que fez com que todos os modos de comunicação tenham se alterado, além da modelagem do seu banco de dados.
54. Por este motivo, mesmo numa modelagem incremental, foi necessário esforço enorme para formatar as novas comunicações entre o Project Builder 7 e as outras soluções. Ainda que nenhuma das outras ferramentas fosse alterada, só essa circunstância tornaria o novo sistema um sistema que demandaria grandes adaptações. Mais ainda diante do fato de que no SIAGE os principais relatórios eram retirados do FlySpray, ferramenta chefe neste projeto que sequer se relacionou com a versão do Project Builder 6 utilizada no projeto do PAN.
55. Deve-se reconhecer que ainda que dois projetos sejam parecidos, dificilmente são iguais. Além disso, mesmo utilizando soluções já anteriormente utilizadas, total ou parcialmente, o modo de utilização e a priorização das ferramentas diferenciadas podem fazer com que o modelo de utilização e disseminação seja completamente diferente. Tudo isso se constata pela comparação entre os sistemas em questão.
56. Por essas razões, vê-se que a evolução do Project Builder 6 para o Project Builder 7 não pode ser vista como simples utilização de um sistema pronto (utilizado no PAN) .'
35. Nota-se que o Project Builder passou a aceitar o uso do '.NET framework', mas inexiste menção à impossibilidade de uso das outas tecnologias que já eram utilizadas. As afirmações apresentadas pela FIA desencadeadas por tal mudança não esclarecem quais as medidas que efetivamente deveriam ser tomadas com o fim de compatibilizar o uso de todas as ferramentas, citando, inclusive, que acaso utilizadas soluções já implementadas, o modo de utilização e a priorização das ferramentas poderia fazer com que o modelo de utilização e disseminação fosse completamente diferente. Dado o caráter incerto dessa informação, destaca-se que em nenhum momento isso foi comprovado. 
'II.1.b Joomla
58. O sistema Joomla é um CMS (Content Management System) ou Sistema de Gestão de Conteúdo, que em sua versão 1.5 (utilizada no PAN) utilizava a linguagem PHP 3.
59. Essa linguagem estava defasada na época da candidatura, o que tornou necessária a utilização do Joomla 1.7, sistema mais atual e compatível com a tecnologia da época utilizando PHP 5.
60. É importante destacar módulos que foram completamente alterados e precisaram de grande força de trabalho para a customização:
1. Módulos de gestão de usuários e grupos de acesso foram reestruturados;
2. Módulo de controle do layout do portal;
3. Módulo de autenticação com módulos externos (os outros sistemas) ;
4. Metodologia de publicação de Notícias;
5. Módulo de Auditoria.
61. O Joomla e o controlador do frontend de toda a aplicação (o portal) . Assim, todas as autenticações passam por ele.
62. É importante destacar que na versão antiga do Joomla (1.5) utilizada no PAN, o mesmo não tinha o conceito de Audit Trail (Auditoria de tudo que o usuário fez ou acessou independentemente da solução acessada) .
63. Já no Joomla 1.7 foi possível implementar tal solução, demandando mais tempo de customização, pois o mesmo passou a ser o responsável pelo controle de acesso de todas as ferramentas e um login único, além de auditar tudo que era acessado.
[...]
II.1.c Flyspray
66. O sistema de Gestão de ações e ocorrências (FlySpray) , é uma ferramenta que tem o intuito de monitorar as ações dentro e fora de um projeto.
67. É um componente essencial que maximiza a eficiência do suporte para a equipe, autorizando a priorização, a coordenação e classificação de tarefas, oferecendo como recurso a habilidade de classificar e procurar, controle de acesso ao usuário, e receber notificação por e-mail. É um precioso instrumento capaz de lidar com todas as necessidades de uma equipe.
68. Uma ferramenta com tais características não era necessária no projeto do PAN, considerando o escopo da contratação desta Fundação.
[...]
72 Foram criados diversos tipos de relatórios visuais e semafóricos, para uma gestão rápida e eficaz de todas as ações que ocorriam simultaneamente.
73. Foram criadas automações que faziam o FlySpray comunicar-se em realtime com os módulos Project Builder 7, Colaborador 2.0, Joomla 1.7 e Sistema GPS/SMS.
74 Essas razões permitem concluir por que não só o FlySpray não era uma ferramenta utilizada no PAN, como também não era a mera utilização da ferramenta básica ofertada no mercado. O sistema FlySpray utilizado no processo da Candidatura Rio-2016 não se parece em nada com o sistema disponibilizado no mercado em sua forma conhecida, pois foi objeto de grande customização voltada à interação com os demais sistemas utilizados.
[...]
II.1.d Colaborador 2.0
76. O Colaborador 2.0 é um sistema de gestão documental. Uma solução de arquivo, organização e consulta de documentos em formato eletrônico onde existe toda a informação de natureza documenta trocada entre os utilizadores da aplicação. Esta solução permite a colaboração, beneficia e facilita os processos.
77. Nesse caso, houve uma troca completa de solução, já que no PAN o sistema de gestão documental utilizado tinha sido o Colaborador 1.0 desenvolvido em .NET framework 1.1, e o Colaborador 2.0 foi completamente desenvolvido em .NET framework 2.0.
[...]
82. Além disso, outras customizações foram necessárias:
1. Módulo para criar equipes virtuais de projetos e comunidades, com membros internos e externos de ambos;
2. Módulo de atividades 'feeds': fornece aos utilizadores as atualizações sobre o que é novo ou a compartilhar num projeto - essencialmente o 'quem, o quê, quando e onde'; o conteúdo que é adicionado ou editado, comentado, novos membros da equipe bem como as datas críticas do calendário;
3. Módulo de discussão sobre o documento - podendo criar wikis, blogs e fóruns de discussão e dentro do CMS Joomla 1.7
[...]
II.1.e MERAK
84. O Merak, como já dito, é uma ferramenta de mercado de gestão de e-mail, calendário e mensagem instantânea.
85. Ela foi mantida enquanto ferramenta, mas como houve mudança me todas as demais ferramentas que com ela interagiam, foi necessário promover-se alteração de todas as API's (módulo de comunicação entre servidores) , para que a comunicação entre as soluções implementadas fosse possível.
86. Os esforços de customizações foram tão relevantes quanto possivelmente seriam se houvesse substituição dessa ferramenta.
II.1.f Sistema GPS/SMS
87. Destaque-se, ainda, que dentro de um modelo de desenvolvimento incremental é importante lembrar aplicações desenvolvidas a partir do acesso a dados de localização (GPS) associados às ferramentas disponíveis à época para troca de mensagens móveis (SMS) .
88. Ocorre que no meio do projeto de Candidatura, foi levada à equipe da FIA uma necessidade de monitorar os veículos oficiais nos períodos das visitas oficiais a partir de dados de tráfego, por exemplo. Isso num momento em que inexistiam ferramentas de uso corrente atualmente como o Waze ou o Google Maps e o custo do tráfego de dados em celular era muito superior e com velocidades inferiores ao atual
[...].
91. Foi desenvolvida uma solução que proporcionava o acesso a dados antes obtidos apenas manualmente, dando a agilidade de que o sistema necessitava.'
36. Destaque para o fato do sistema GPS/SMS 'ser levado à equipe no meio do procedimento de Candidatura'. Perlustrando-se os requisitos técnicos demandados no Termo de Referência da contratação, constata-se que inexistia previsão do sérvio de GPS/SMS. Tal demanda não foi nem ao menos justificada no âmbito das alegações de defesa da FIA, sendo seu fornecimento desnecessário no âmbito dos serviços de consultoria.
37. No que diz respeito às alterações nas versões dos softwares, nota-se uma questão natural que permeia a grande maioria dos programas disponíveis no mercado. Eventuais adaptações necessárias nos programas nem sempre serão reflexo de mudanças desencadeadas pela nova versão, mas também pela inserção de funcionalidades até então utilizadas. Além disso, nem sempre as novas ferramentas refletiam a demanda presente no termo de referência, como no caso do GPS/SMS.
38. Nota-se, também, que a estipulação de prioridades para os sistemas foi realizada pela FIA, não guardando qualquer relação ao que preceitua o Termo de Referência. Ademais, a única informação que a FIA prestou sobre sua metodologia é que o grau de prioridade refletia o nível de utilização e de customização necessários.
39. Aparente incongruência é percebido quando a FIA afirma em um momento que o Project builder tinha conteúdo similar ao aplicado no Portal BRPAN (§ 24) , e, em outro, que não havia similaridade entre as ferramentas utilizadas nos dois eventos (§ 29) .
40. No tocante à utilização do mesmo sistema, também afirma a FIA que a perfeita similaridade demandaria a similaridade das regras de negócio e das necessidades dos usuários. Além disso, reconhece a instituição que alguns pontos eram similares e outros consideravelmente distintos. De fato, as chances de dois projetos distintos apresentarem demandas perfeitamente equiparáveis é altamente improvável. Todavia, diversos argumentos apresentados para a contratação dessa instituição residiam basicamente no fato do Pan/2007 já ter utilizado tais serviços, mormente quando tal constatação mostrava-se conveniente à FIA.
41. Para ilustrar o imbróglio tratado na presente TCE atinente ao Siage, cabe a exemplificação de duas alternativas hipotéticas e antagônicas que poderiam ter permeado o contrato em pauta para o fornecimento do Siage:
 Desenvolvimento completo de ferramenta e de implantação de sistema informatizado de apoio à gestão, com completa customização, alternativa esta com o maior custo possível dentre as alternativas devido aos gastos com profissionais de desenvolvimento de sistemas em razão da alta carga horária;
 Utilização da mesma ferramenta utilizada no BRPAN ou de software disponível no mercado que comportasse ao máximo as demandas do termo de referência, hipótese esta com baixo custo com profissional de desenvolvimento de sistemas;
42. Desconsideram-se as incongruências técnicas dessas hipóteses pelo fato da alternativa adotada ser uma mescla de ambas: utilização de softwares similares ou iguais aos utilizados no BRPAN com pequeno grau de customização. O problema reside no fato dos gastos com a equipe técnica não espelharem os dispêndios com a customização efetivamente realizada pela FIA.
43. Uma informação muito relevante já citada na presente instrução é sobre o público alvo do Siage: o pico de cadastros do sistema foi de apenas 227 usuários. Desses, 111 eram da FIA, da FGV ou do ME, e 49,6% do total de visitas realizadas em abril de 2009 (1129) tiveram duração inferior a 30 segundos, tempo esse insuficiente para a realização de quase qualquer atividade. Some-se a isso o fato do sistema ser descontinuado com o término do contrato.
44. Por derradeiro, frise-se que o débito alcança apenas parte do montante total destinado ao fornecimento e à implantação do Siage, juntamente com as outras dotações não questionadas por este Tribunal de Contas, desvelando-se suficiente à concretização da customização dos softwares dado que não foram constatados grandes esforços nas alegações apresentadas pela FIA.
45. Em suma, mesmo sem ter desenvolvido o Siage por completo, foram utilizadas ferramentas de terceiros, inclusive customizadas pelo próprio fornecedor (Project Builder) , não sendo comprovado o elevado grau de customização alegado pela FIA para a implantação e fornecimento do Siage, tampouco motivação para a inclusão de funcionalidades não previstas no termo de referência, além do público alvo do sistema ser ínfimo mesmo em seu pico de uso, motivo pelo qual propõe-se a rejeição das alegações de defesa atinentes ao produto 'Sistema Integrado de Apoio à Gestão Estratégica, implantado e operacional'.
'II.2 Equívoco em relação ao prazo (15 dias) apontado no relatório
[...]
96. Com efeito, a informação de que 'Após a implementação de toda a plataforma computacional foram instalados os aplicativos necessários para suprir todas as necessidades levantadas pelo projeto' não implica a conclusão de que todo o sistema já estaria devidamente instalado no momento da apresentação desse relatório.
97. A plataforma computacional estava implementada e os aplicativos listados anteriormente também, mas todo o desenvolvimento incremental e toda a interação entre os diversos aplicativos não estavam, ainda, prontos nesse momento.
98. Os aplicativos eram aqueles necessários para suprir as necessidades do projeto, mas a interação entre eles não estava ainda programada.
99. Havia, é certo, em funcionamento ferramentas como o Merak, para o fluxo de e-mails entre os usuários cadastrados, e começavam a ser incluídos na base de dados uma parcela de documentos a ele relacionada. O volume deste, no início, porém, ainda não era tal que tornasse crítica, no início de vigência do contrato, a funcionalidade integral do Siage.
100. Essa Fundação reitera a informação prestada pelo Ministério de que isso ocorreu 60 dias após o início da execução contratual, tendo exigido vigoroso esforço por parte dessa Fundação para que os resultados tivessem sido alcançados.
[...]
102. Acrescente-se, ainda, que o fato de que o sistema não estava todo implantado resta explícito na própria página da citação indicada pelo TCU no relatório da FIA n° 001/2008, capítulo 4, página 55, onde é possível verificar que se afirmou que ainda era necessária a adaptação do mesmo conforme indica o parágrafo [...]'
46. A expressão 'Após a implementação de toda a plataforma computacional foram instalados os aplicativos necessários para suprir todas as necessidades levantadas pelo projeto' explicitamente leva o leitor a supor que a implantação do sistema estava finalizado. Se todas as necessidades levantadas pelo projeto estavam supridas, não há que se falar em motivos para modificações no sistema.'
Abstraindo a questão da utilidade do Sistema Integrado de Apoio à Gestão - Siage para a prestação do serviço fim, conforme salientou o MP/TCU as irregularidades que motivaram a citação solidária dos responsáveis arrolados nos autos consistem na suposta falta de razoabilidade das despesas realizadas com alguns dos subprodutos relacionados ao Siage que faz parte do objeto do Contrato 26/2008. 
Assim não há que se falar em utilidade do sistema Siage, mas, sim, da entrega dos subprodutos. No que tange aos subprodutos 'relatório contendo o detalhamento e o cronograma do plano de implantação' (R$ 157.500,00) e 'documentação operacional, técnica e funcional relativa ao sistema' (R$ 157.500,00) , não consta nenhuma comprovação de que foram entregues ao Ministério do Esporte. E quanto ao subproduto 'gestores, usuários e técnicos capacitados no uso do sistema' (R$ 221.750,00) , não há registro de nenhuma atividade de capacitação de servidores no uso do Siage. 
Em razão disso, aquiescendo com a proposta do Ministério Público, o débito a ser imputado aos responsáveis, em decorrência do dano ao erário na execução do Contrato 26/2008, deve se restringir aos valores pagos sem a comprovação da entrega dos subprodutos do Siage, conforme tabela a seguir:
	Produtos pagos e não entregues
	Dano ao erário (R$) 

	Relatório contendo o detalhamento e o cronograma do plano de implantação
	157.500,00

	Documentação operacional, técnica e funcional relativa ao sistema
	157.500,00

	Gestores, usuários e técnicos capacitados no uso do sistema
			221.750,00

	Total
	536.750,00

Como ressaltou o MP/TCU, há óbices à verificação de eventual sobrepreço na contratação, haja vista a inexistência de planilha detalhada de composição dos custos do produto e a falta de pesquisa do preço de mercado do serviço de informática contratado (peça 202, p. 10) : 
'Em relação à apuração de dano ao erário, embora pareça desarrazoado o valor global pago pelo Siage, a inexistência de planilha detalhada de composição dos custos do produto, aliada à falta de pesquisa do preço de mercado do serviço de informática contratado, impede a verificação de eventual sobrepreço na contratação. Ressalte-se, ainda, que, como não foi exigida contratualmente a comprovação do quantitativo de homens-hora efetivamente utilizado pela FIA, não cabe glosar despesas com base em suposta não utilização do quantitativo estimado no contrato, ao contrário do que propõe a unidade técnica.'
Deste modo, afigura-se razoável propor a condenação no débito assinalado pelo Ministério Público, no valor de R$ 536.750,00 (itens 45 a 48) , e não de R$ 706.088,22, proposto inicialmente pela unidade técnica (itens 42 a 44) .
Deste modo, propõe-se a rejeição das alegações de defesa apresentada pela Fundação Instituto de Administração - FIA (CNPJ: 44.315.919/0001-40) , condenando-a solidariamente com os demais responsáveis pelo valor de R$ 536.750,00, quantificado no item 47, decorre de ter a entidade recebido pagamentos indevidos atinentes ao Contrato 26/2008, firmado com o Ministério do Esporte, sem a comprovação da entrega dos subprodutos do Siage, o que afronta o princípio da moralidade administrativa e viola as obrigações previstas na Cláusula Quinta do referido contrato, em especial o inciso I, além de configurar-se com causa para restituição do valor auferido após atualização dos valores monetários, conforme previsão do art, 884 do atual Código Civil (Lei 10.406/2002) .
Exame pela SecexEducação das alegações de defesa dos outros responsáveis (peça 185) 
d) exame das alegações de defesa e razões de justificativas do José Lincoln Daemon (CPF XXX.031.017-XX) , ex-subsecretário de planejamento, orçamento e administração do Ministério do Esporte,  à época dos fatos (peça 159) ; 
'24. A transcrição, ipsis litteris, das alegações de defesa apresentadas pelo Sr. José Lincoln Daemon é a seguinte (peça 159) :
		'Cabe-me esclarecer, inicialmente, que competia ao Subsecretário de Planejamento, Orçamento e Administração somente a verificação se o processo estava composto de todas as peças obrigatórias (especificação da Secretaria responsável pela solicitação da contratação, aprovação da Secretaria Executiva, documentação da empresa) e submeter à Consultoria Jurídica do Ministério para aprovação. Assim, somente após o processo estar aprovado por todas as áreas responsáveis e competentes (Secretaria responsável pelo pedido, Secretaria-Executiva e Consultoria Jurídica) o Subsecretário cuidava da assinatura e publicação do contrato. 
O Subsecretário de Planejamento, Orçamento e Administração não tinha qualquer envolvimento nas especificações técnicas do processo encaminhado pela Secretaria competente, aprovado pela Secretaria Executiva e pela Consultoria Jurídica, bem como capacidade para análise das mesmas. 
Esse próprio Órgão, no item 60 da TC Processo 003.733/2013-0 registra a complexidade e diversidade dos temas, o que confirma o entendimento deste Ex-Subsecretário de que somente a Secretaria responsável pela solicitação seria competente para identificar erro no pedido. 
Fica claro, que por não ser de sua responsabilidade as especificações do pedido, não ter conhecimento técnico para análise das mesmas e ter dado andamento ao processo somente após a aprovação das áreas competentes (Secretaria responsável pelo pedido, Secretaria Executiva e Consultoria Jurídica) o Subsecretário de Planejamento, Orçamento e Administração não pode ser responsabilizado pela assinatura do contrato em questão. 
A condição apontada por esse Órgão seria possível de identificação somente em processos de total responsabilidade da Subsecretaria de Planejamento, Orçamento e Administração, onde desde o Projeto Básico e as especificações técnicas são de responsabilidade da referida Subsecretaria.'
25. A argumentação apresentada limita-se a afastar a responsabilidade do responsável em decorrência das especificidades técnicas não serem atribuídas, supostamente, à Subsecretaria de Planejamento, Orçamento e Administração, cabendo a avaliação somente se o processo estaria composto de todas as peças obrigatórias.
26. Todavia, se tal premissa fosse verdadeira, a supracitada Subsecretaria efetuaria apenas uma mera conferência de documentação (como um mero check list) sem adentrar no mérito da contratação. Tal hipótese não se desvela verdadeira, pois a assinatura do Contrato 26/2008 por parte do Sr. José Lincoln Daemon ocorreu na condição de representante do Ministério do Esporte, sendo imprescindível que o gestor tivesse ciência da integralidade do teor desse documento.
27. No tocante ao teor da contratação, vislumbra-se que as irregularidades apontadas não demandam aprofundado conhecimento técnico do tema, visto que questões como a similaridade entre ferramentas utilizadas no Pan/2007 e na candidatura às olimpíadas (Siage) , ou até mesmo o questionamento da real necessidade do pessoal empregado pela FIA para a prestação dos serviços de consultoria e customização dos sistemas, são ações no mínimo imprescindíveis à correta atuação por parte de gestores públicos, ainda mais quando responsáveis diretos pela assinatura de contratos.
28. Ademais, cabe a transcrição do Decreto 4.668/2003 vigente à época dos fatos, cujo teor dispunha sobre a estrutura regimental e o quadro demonstrativo dos cargos em comissão e das funções gratificadas do Ministério do Esporte, no qual competia à Subsecretaria de Planejamento, Orçamento e Administração: 
'I. planejar, coordenar e supervisionar a execução das atividades relacionadas com os Sistemas Federais de Planejamento e de Orçamento, de Organização e Modernização Administrativa, de Contabilidade, de Administração Financeira, de Administração dos Recursos de Informação e Informática, de Recursos Humanos e de Serviços Gerais, no âmbito do Ministério.'
Assim, considerando-se a competência do Sr. José Lincoln Daemon como supervisor do Contrato 26/2008, o qual assinou com a FIA, resta configurada sua responsabilidade solidária pelas irregularidades que permearam o ajuste. 
Ante o exposto, propõe-se a rejeição das alegações de defesa apresentadas pelo Sr. José Lincoln Daemon, uma vez que os elementos apresentados não afastam a irregularidade de sua atuação no processo de contratação direta da FIA para a prestação dos serviços de consultoria, visto que a assinatura do Contrato 26/2008 ocasionou pagamentos indevidos sem a comprovação da entrega dos subprodutos do Siage, infringindo os arts. 62 e 63 da Lei 4.320/1964. 
e) Análise das alegações de defesa apresentadas pelos Srs. José Mardovan Carvalho Pontes e Jânio de Andrade Bangoim, fiscais do Contrato 26/2008, e pelo Sr. José Pedro Varlotta, auxiliar técnico do fiscal do Contrato 26/2008 (peça 167) ; 
'61. As alegações de defesa apresentadas pelos Srs. José Mardovan Carvalho Pontes, Jânio de Andrade Bangoim e José Pedro Varlotta aduziam que:
'O Termo de referência do Contrato 26/2008, aliás, é bastante claro quando traça uma cronologia comparativa em relação à 'bem sucedida organização do Rio 2007', com a 'necessidade de implantação de um novo sistema para monitoramento das Ações Governamentais', no que tange à candidatura para os Jogos de 2016. (peça 167, p. 2) 
 (...) 
Ocorre que a ferramenta outrora utilizada não poderia, de forma alguma, ser reaproveitada para esta nova fase da organização dos grandes esportivos, pois inadequada para atender os interesses da Administração Pública, bem por isto o Termo de Referência registrou a necessidade de um 'NOVO SISTEMA' (peça 167, p. 2) .
 (...) 
Entretanto, impõe deixar claro que o Ministério do Esporte em nenhum momento veiculou pretensão de que a Contratada desenvolvesse um software, mas, sim, uma ferramenta que proporcionasse os resultados esperados, conforme descrito no Termo de Referência: [...] (peça 167, p. 3) 
Portanto, o sistema que versa o Termo de Referência é uma ferramenta fruto da integração de diversos componentes tecnológicos, cada qual com função específica e quando coligados formam um sistema, isto é, a contratada atuou no desenvolvimento do alinhamento sistêmico de todos os integrantes tecnológicos da ferramenta adquirida. (peça 167, p. 3) 
Nessa ordem de ideias, a FIA não cobrou do Ministério do Esporte o desenvolvimento de um software, mas, sim, especificou em sua proposta uma ferramenta adequada para atingir os fins buscados pela Administração. (peça 167, p. 3) 
 (...) 
Obtempere-se, também, que nem o tempo de execução, nem muito menos o valor contratado, são compatíveis com o desenvolvimento de programas próprios e específicos (peça 167, p. 4) .'
62. Conforme já explanado no presente exame técnico, o sistema poderia, de fato, ser adquirido no mercado. Tal situação não ensejaria, por si só, irregularidade na prestação dos serviços por parte da FIA. Todavia, a situação fática de customização de softwares fornecidos por terceiros, quando cotejada à composição dos gastos propostos pela Fundação, cujos dispêndios, frise-se, não foram devidamente corroborados pelos elementos presentes nos autos, justificaram a citação dos responsáveis com a devida imputação de débito. 
'2. METODOLOGIA
De início, cabe destacar que o objeto esperado pela contratante, especificamente no que tange ao Siage, foi a entrega da ferramenta funcionando, de modo a garantir a plena e efetiva usabilidade pelos usuários (peça 167, p. 4) .
Efetivamente, a técnica de desenvolvimento do objeto - Siage, em razão de sua própria natureza, foi incremental, isto é, houve uma evolução contínua-temporal de ações construtivas da ferramenta contratada, de acordo com as necessidades do contratante e dos usuários (peça 167, p. 4) .
Com isto, diversas formatações da ferramenta foram desenvolvidas em paralelo, se integrando ao longo do tempo de execução. Assim, a especificação, o desenvolvimento e a validação aconteceram paralelamente, inclusive, dentro da perspectiva contratual de customização e integração de diversos softwares (peça 167, p. 4) .
Esta metodologia fica muito clara quando se olha para a cronologia de pagamento da contratada, na qual é estabelecida uma média estimada percentual de pagamento ao longo da execução, sem fragmentação de fases, ou seja, uma fase não teria que ser ultimada para a outra começar, nem, ainda, o desembolso se correlacionava com a ultimação dos produtos esperados, mas, sim pela evolução dos serviços, analisados por intermédio de relatórios, o que corrobora a incrementalidade da prestação (peça 167, p. 4) .
Foi sob esta perspectiva que a fiscalização atuou. Todos os documentos da fiscalização foram confeccionados analisando-se a entrega do relatório da contratada, com observância da funcionalidade e usabilidade da ferramenta, conforme cronograma de desembolso (peça 167, p. 4) .'
63. Mesmo que a finalidade do Contrato 26/2008 fosse a entrega da ferramenta 'funcionando', a fiscalização do contrato pari passu visa a justamente perceber e corrigir incongruências perceptíveis apenas no momento da execução da avença. No caso em pauta, são questionados gastos com produtos e serviços que não apresentaram elementos factíveis de existência e/ou de utilidade, cuja correção ou indicação só poderia (e deveria) ter ocorrido durante a execução do Contrato 26/2008.
'3. O PARECER DA ILUSTRADA UNIDADE TÉCNICA E OS ESCLARECIMENTOS NECESSÁRIOS
 (...) 
De pronto é de se afirmar que considerado o projeto de Arquitetura e a Metodologia utilizada, inexiste a hipótese de que 'o sistema já estaria devidamente instalado' ou que 'o sistema tenha sido desenvolvido no período compreendido entre a assinatura do contrato e a entrega do relatório supracitado (15 dias corridos) ' (peça 167, p. 7) .'
64. Conforme já explanado anteriormente nas alegações de defesa da FIA, a expressão 'Após a implementação de toda a plataforma computacional foram instalados os aplicativos necessários para suprir todas as necessidades levantadas pelo projeto' explicitamente levou ao entendimento que a implantação do sistema estava finalizada. Se todas as necessidades levantadas pelo projeto estavam supridas, não haveria que se falar em motivos para modificações no sistema. 
' (...) 
Trata-se de uma ferramenta ímpar, implementada a partir de estudos comparativos de diversos softwares, de modo a depurar quais seriam, dentro de um ambiente conjuntural, os mais adequados para constituí-la (peça 167, p. 7) .
Portanto cabe deixar claro que não se tratou do desenvolvimento de um sistema, nem muito menos da compra de licenças de softwares, mas, de uma ferramenta colaborativa que atendesse ao processo de candidatura (peça 167, p. 7) .
 (...) 
Como se vê, o prazo de entrega do primeiro relatório é compatível com os serviços que foram contratados com a Fundação, pois, repita-se, não houve o desenvolvimento de um sistema, mas, sim, a construção de uma ferramenta similar à utilizada nos Jogos Pan-Americanos de 2007, mas com muitas diferenças intrínsecas de modo que essa similitude não autorizava o simples aproveitamento ou adaptação da anteriormente utilizada, que consistiu na integração de diversos aplicativos e sua camada de apresentação através do portal Siage BR2016 (peça 167, p. 7) .
Neste sentido, há que se diferenciar a implantação do resultado do desenvolvimento de um sistema único e próprio, do processo de integração e customização de um conjunto de programas em plataforma web (peça 167, p. 8) .
Dentro da fase de implantação, houve, de fato, a mimetização da plataforma computacional BRPAN, contudo, não significa, de maneira nenhuma, o reaproveitamento do mesmo sistema, pois a mimetização é limitada ao modelo (peça 167, p. 8) .
O que houve foi o aproveitamento do conteúdo material e de dados, com vistas a garantir acesso aos documentos e elementos abrigados na plataforma BRPAN para todos os envolvidos no processo de candidatura, pois o teor era de alta relevância e justificava a competência para a organização de um grande evento esportivo (peça 167, p. 8) .
3.2 Quanto ao uso do mesmo sistema do Pan-Americano
 (...) 
Com todas as vênias há um equívoco na análise do auditor quando afirma que 'permite a interpretação de que a FIA já havia utilizado determinada ferramenta quando do planejamento dos Jogos Pan-Americanos do Rio 2007 e que, devido ao sucesso de seu uso, ela seria novamente utilizada no âmbito do Contrato 26/2008 (grifamos) . Não há afirmação que se trata da mesma ferramenta (peça 167, p. 9) .
Entendemos que permanece o equívoco quando conclui que relata: 'Mimetização da plataforma computacional e de todas as funções constantes no Portal BRPAN-SGIIE, para o Portal Siage-BR2016, com independência de utilização sistêmica entre as plataformas. O conteúdo sistêmico que trata esse serviço é similar ao aplicado aos Jogos Pan-Americanos de 2007, através do Portal BRPAN-SGIIE, devidamente customizado e personalizado para a aplicação atual.' (peça 167, p. 9) .
Talvez a aplicação das palavras mimetizar e similar induzam o ato interpretativo. Mas, ainda assim, distante de permitir concluir trata-se do mesmo sistema. De fato há similaridade nas funcionalidades de ambos os sistemas. Entretanto a aplicabilidade e usabilidade são completamente distintas. Reiteramos: nos Jogos Pan-Americanos as atividades da Contratada consistiam em apoio à fiscalização dos contratos do Ministério do Esporte e monitoramento das ações do Governo Federal. No processo de candidatura aos Jogos 2016, diferentemente, as atividades envolviam, além do monitoramento, a coordenação das atividades dos demais órgãos federais envolvidos no processo (peça 167, p. 9) .'
65. Calha salientar que as alegações de defesa apresentaram planilha comparativa entre os softwares utilizados no Pan e na candidatura aos Jogos Olímpicos Rio 2016 (peça 167, p. 9) , semelhante à apresentada pela FIA e já presente nesta instrução, bem como figura contendo algumas ferramentas presentes no sistema (peça 167, p. 10) .
66. Tal comparação mostra que ocorreram meras alterações da versão dos softwares utilizados pela FIA. Esse fator é recorrente em programas desse tipo, visto que novas versões são lançadas periodicamente para a correção de bugs, inserção de novas ferramentas, aumento de produtividade, entre outros. Contudo, a usabilidade e compatibilidade das atualizações muito raramente traz prejuízo à compatibilidade com versões antigas ou com ferramentas até então existentes. Levando-se tal constatação em conta, o quadro comparativo acaba por demonstrar que, de fato, não ocorreram grandes mudanças nas ferramentas utilizadas nos jogos Pan-Americanos de 2007 e na candidatura aos jogos Olímpicos Rio 2016.
67. Conforme já ilustrado nesta instrução, o foco da presente TCE é atinente ao Siage, cabendo a exemplificação de duas alternativas hipotéticas e antagônicas que poderiam ter permeado o contrato em pauta para o fornecimento do Siage:
 Desenvolvimento completo de ferramenta e de implantação de sistema informatizado de apoio à gestão, com completa customização, alternativa esta com o maior custo possível dentre as alternativas devido aos gastos com profissionais de desenvolvimento de sistemas em razão da alta carga horária;
 Utilização da mesma ferramenta utilizada no BRPAN ou de software disponível no mercado que comportasse ao máximo as demandas do termo de referência, hipótese esta com baixo custo com profissional de desenvolvimento de sistemas;
68. Desconsideram-se as incongruências técnicas dessas hipóteses pelo fato da alternativa adotada ser uma mescla de ambas: utilização de softwares similares ou iguais aos utilizados no BRPAN com pequeno grau de customização. O problema reside no fato dos gastos com a equipe técnica não espelharem os dispêndios com a customização efetivamente realizada pela FIA.
69. O papel dos fiscais do contrato possibilitaria o controle pari passu de sua execução, de modo a comprovar se os produtos previstos no termo de referência efetivamente foram realizados pela FIA, de modo a justificar os diversos pagamentos efetuados ao longo de sua vigência. Caso fosse considerado apenas o produto do ajuste, a FIA poderia obter os mesmos resultados sem a efetiva disponibilização das ferramentas a que se propunha ou utilizar meios que sequer eram demandados e previstos no termo de referência, como foi o caso do Sistema GPS/SMS.
'3.3 Quanto à não identificação de produtos
 (...) 
Nesta abordagem, cabe soerguer de modo mais específico a questão referente à metodologia da contratação e à forma de desenvoltura da fiscalização (peça 167, p. 11) .
Para tanto, impende diferenciar duas realidades contratuais diversas (peça 167, p. 11) :
 o pagamento à contratada era realizado mediante a entrega e aprovação dos relatórios em conformidade com o percentual de evolução dos serviços, fixados em cronograma linear descrito na fase pré-contratual;
 os produtos, alvo do presente questionamento, não foram pagos contra entrega, mas, sim, no decorrer do contrato, ou seja, fracionado nas 20 parcelas.
Portanto, não havia coincidência entre os relatórios, pressuposto para pagamento, e a entrega dos produtos, pressuposto da execução do objeto contratado (peça 167, p. 11) .
É importante para o deslinde da questão alcançar a sutileza destas premissas, uma vez que demonstra a metodologia e, por consequência, os limites de responsabilidade dos fiscais (peça 167, p. 11) .
Na verdade, os fiscais atestavam as faturas a partir da análise dos relatórios de evolução dos serviços, com base no percentual estipulado no contrato (peça 167, p. 11) .
Nesta ordem de ideias, a fiscalização analisava relatórios evolutivos do avanço da execução do ajuste, e não a entrega da totalidade dos produtos, para proceder o ateste e possibilitar a liquidação da despesa. Este era o limite de suas obrigações funcionais (peça 167, p. 11) .
Até porque os produtos eram diluídos em todas as fases, dada, repita-se, a incrementalidade da prestação de serviços contratada (peça 167, p. 11) .
 (...) 
Ou seja, não houve qualquer incidente que pudesse aferir deficiência no planejamento, nem muito menos nenhum indício de comprometimento da cronologia da execução. Nesse contexto, é importante observar que os fiscais eram usuários da ferramenta de colaboração (fato constante nos relatórios entregues) , o que por si só impõe um acompanhamento cotidiano da entrega dos serviços inclusos no âmbito do denominado Siage. Considerando o nível de abstração que um sistema de informação possui, depreende-se que o uso da ferramenta permite uma inferência maior que a simples leitura do relatório. Tornando, assim, mais efetiva a fiscalização. O registro documental de um relatório não permite a efetividade e constatação possíveis, comparadas àquelas obtidas através do uso, enquanto usuário, da ferramenta disponibilizada. Deste modo as atividades de fiscalização permitiram maior eficácia, eficiência e efetividade no acompanhamento das atividades da contratada em relação ao objeto fiscalizado (peça 167, p. 12) .
 (...) 
Dentro da mesma lógica até aqui apresentada, a documentação operacional, técnica e funcional relativa ao sistema foi sendo composta na medida que houve a ultimação da formatação do sistema, o que se deu com a finalização do contrato. Importante ressaltar que, sob a ótica da administração, documentalmente a ferramenta deveria possuir, íntegra e completa, a orientação no uso do sistema. Ou seja, um manual que possibilitasse ao usuário utilizar a ferramenta sem a necessidade de capacitação prévia. Nesse sentido, como contemporaneamente recomendado, a documentação foi disponibilizada através do comumente chamado 'help online', ou seja, através de conteúdo disponibilizado pela própria aplicação. Importante salientar que a documentação operacional, durante o período contratual, constituía-se em um produto sem valor algum para a administração. Importante, sim, para a contratada manter a estabilidade e disponibilidade do sistema de colaboração para a contratante. Nesse sentido é fundamental destacar que inexiste registro de instabilidade no ambiente concedido. Redundante, mas importante, salientar que a ferramenta foi meio para a prestação dos serviços. A finalidade precípua eram os serviços prestados que apoiavam o desafio da candidatura a sediar os Jogos Olímpicos e Paraolímpicos (peça 167, p. 13) .
Neste quadro, a FIA, quando apresentou seu último relatório, também disponibilizou o conjunto sistêmico da base de dados, devidamente customizado. Confira-se o teor do documento de fls. 334, do processo administrativo que abriga o produto 10 (peça 167, p. 13) :
'Neste ato, em atendimento ao determinado no contrato ME 026/2008, a FIA - Fundação Instituto de Administração transfere ao Ministério do Esporte, na pessoa do Fiscal do contrato em questão, toda a BASE DE DADOS da candidatura Rio 2016 trafegada pelo portal www.br2016.com.br, tendo este termo a função de aceite e recebimento para o cumprimento do presente produto do contrato supra referido.
A BASE DE DADOS da candidatura Rio 2016 trafegada no Portal Colaborativo, contemplada em 21 DVD's 'Double Layer', todos numerados cujos conteúdos referenciados são apresentados nos Relatórios de Conteúdo integrantes deste anexo em meio digital, contém informações de cunho confidencial, estando sujeita aos mesmos termos firmados pela Presidência da República, Casa Civil, e a demais órgãos e Instituições com entes envolvidos no processo de Candidatura da Cidade do Rio de Janeiro aos Jogos Olímpicos de 2016, sendo violação e crime federal a sua cópia, visualização ou empréstimo a qualquer indivíduo não autorizado. Além de que a abertura do material contido nestes DVD's, por pessoa não autorizada pode caracterizar crime de violação de correspondência.
Estando ciente das informações acima citadas eu José Mardovan Carvalho Pontes - CPF XXX.330.503-XX, RG 787283 SSP-CE, servidor público, matrícula SIAPE n° 666766, assumo total ciência e responsabilidade pelos DVD's recebidos, eximindo de qualquer responsabilidade a Fundação Instituto de Administração pelo destino dado a este material, assim como dou como quitada a obrigação contratual referente à entrega do mesmo.'
A questão da ausência de menção expressa no relatório, nem muito menos o detalhamento na nota fiscal, não desnatura a prestação dos serviços efetivamente realizada, pois, por si só, não tem o condão de caracterizar ausência de prestação de serviços que é parte integrante da cadeia lógica da prestação dos serviços, a exemplo do plano de execução e seu detalhamento (peça 167, p. 14) . 
Ora, o adequado destino dado aos recursos públicos deve ser comprovado com o estabelecimento do nexo causal entre valor contratado e a efetiva utilização desse recurso no objeto do ajuste (peça 167, p. 14) .
Portanto, in casu, é na entrega do produto e na lógica contratual que devem ser colhidos os elementos de convicção sobre a execução do produto, com o confronto do nexo de causalidade entre o que foi realizado com o objeto contratado (peça 167, p. 14) .
3.4 Quanto à desnecessidade do Siage
 (...) 
Nos itens 3.1 e 3.2 são apresentadas justificativas e esclarecimentos que demonstram que a conclusão de 'que o sistema não foi desenvolvido pela FIA' parte de premissa, data vênia, equivocada (peça 167, p. 16) .
Fato que o 'Siage tinha um caráter meramente instrumental', mas sua ausência inviabilizaria o processo de candidatura. Afinal, atualmente, qual atividade dispensa o uso de ferramentas de tecnologia da informação? (peça 167, p. 16) 
Com efeito, quanto à conclusão de que 'com o fim do processo de candidatura, encerrar-se-ia o acompanhamento das ações e, com isso, o Siage tornar-se-ia desnecessário' expressar uma realidade parcial, visto que a 'memória' da Candidatura e a respectiva documentação representam importante legado de conhecimento, assim não desnecessários (peça 167, p. 17) .'
70. Não se questiona a necessidade do Siage à consecução do Contrato 26/2008, mas sim a composição de seus custos apresentada pela FIA, mormente quanto ao que foi efetivamente realizado pela fundação, visto que parte do sistema já estava customizada pela própria empresa fornecedora e parte foi reaproveitada do sistema utilizado no Pan-Americano. 
'3.5 A impugnação dos Produtos
3.5.1 Detalhamento e cronograma do plano de implantação X ferramentas adquiridas no mercado
 (...) 
A conclusão que 'o sistema foi viabilizado mediante ferramentas adquiridas no mercado e sua implantação já estaria incluída no preço da aquisição, como se depreende da descrição do serviço' é superficial e não encontra respaldo nos fatos da contratação, fatos esses que evidenciam o desenvolvimento e customização de uma ferramenta que, efetivamente, funcionou do modo como contratada, particularizada que foi para as necessidades e interdependências com outros elementos da contratação (peça 167, p. 17) .'
71. Conforme anteriormente exposto, apesar da FIA realizar o restante dos serviços constantes no Contrato 26/2008, em tese atingindo a atividade fim do contrato, há de se frisar que o questionado aqui é a realização de gastos sem a devida contrapartida em produtos e serviços ou até mesmo sem necessidade. 
72. Se por um lado a documentação operacional, técnica e funcional relativa ao Siage mostra indícios plausíveis de necessidade e de existência, nota-se que o relatório contendo o detalhamento e cronograma do plano de implantação sequer existe, visto que, supostamente, foi esgotado junto ao cumprimento do contrato.
73. Acaso considerado um documento crucial à efetivação do contrato, nota-se que mesmo com sua descrição consideravelmente genérica e com ausência das atividades efetivamente desempenhadas sob tal produto, a produção desses relatórios poderia ser incorporada pela documentação operacional, técnica e funcional do Siage.
'3.5.2 Documentação operacional, técnica e funcional do sistema X ferramenta temporária
A constatação que 'não tem fundamento a cobrança de outra parcela de R$ 157.500,00 pela mera obtenção de 'documentação operacional, técnica e funcional do sistema', considerando que esta ferramenta seria temporária, utilizada apenas para auxiliar o andamento das ações da candidatura, ao final da quais teria seu uso descontinuado', igualmente não pode prevalecer (peça 167, p. 18) . 
Inobstante o fato que qualquer sistema informatizado necessita obrigatoriamente, de documentação operacional. técnica e funcional, ainda que apenas internamente, deve se considerar que o legado resultante dos dados armazenados constitui fonte de informações e conhecimento fundamentais para estudos, pesquisas e balizamento de ações similares (peça 167, p. 18) . 
No entanto não se pode perder de vista que esse instrumento é apenas um recurso meio da prestação de serviços. Relevante, ainda, considerar que os dados armazenados se revestiam, em alguns casos, de características muito sigilosas e estratégicas (peça 167, p. 18) .
 (...) 
3.5.3 Cadastramento de Usuários no Sistema X Técnico Administrativo
[...]
Ademais, não se configura razoável e justo que os defendentes sejam julgados com métrica feita em horas, enquanto o contrato é por produto, fiscalizado mediante a entrega de relatórios (peça 167, p. 20) .
Nesta esteira, não tinha como fiscalizar horas, até porque não tinha controle das horas, nem muito menos ferramenta capaz de avaliá-las. Enfim, não foi contratada a alocação de profissionais (peça 167, p. 20) .
Atendendo ao que o próprio TCU recomenda, a dinâmica e a formalização da contratação não contemplam a hipótese de se efetuar pagamentos em proporção e a partir de medições do volume exato de homens hora trabalhados. No Acórdão 304/2006-TCU-Plenário o TCU determinou que se adotasse 'metodologia de mensuração de serviço de consultoria que privilegie a remuneração das contratadas mediante a mensuração dos resultados e que elimine a possibilidade de remunerar as empresas com base na quantidade de horas trabalhadas, conforme entendimento exposto no Acórdão 667/2005-TCU-Plenário.' (peça 167, p. 20) .
Diante desse posicionamento do TCU, não é cabível apurar-se a existência ou não de prejuízo ao erário a partir do acompanhamento de cálculo de homem hora dedicados à execução contratual. Se esse acompanhamento fosse legítimo para a apuração da justa remuneração do contratado, a contratação se daria por posto de serviço ou homem hora, o que é rechaçado pelo TCU (peça 167, p. 20) .
Se não se justifica o acompanhamento individual dos profissionais dedicados à execução contratual, com a avaliação de sua dedicação (homem hora) , igualmente não se justifica que sejam julgados por este parâmetro (peça 167, p. 20) .
Pode-se, inclusive, subverter a essência da contratação, que é a entrega de produtos determinados, com valor definido para a empreitada, com desembolso realizado segundo o cronograma de execução, e não por preço unitário (peça 167, p. 20) .'
76. Não se questiona o fato a metodologia de pagamento ser por horas/homem ou pela entrega no produto final, mas sim a previsão indevida de gastos com uma atividade que poderia ser atribuída a um técnico administrativo sem prejuízo, ainda, do desempenho de outras atividades.
77. Ainda, em consonância com o já exposto, depreende-se que a definição das regras de segurança, bem como a implantação de restrições de acesso no âmbito do Siage deveria ocorrer no âmago dos outros subprodutos da ferramenta. O tópico em pauta referia-se apenas aos 'usuários cadastrados no sistema de acordo com as suas respectivas permissões de uso'.
78. Na condição de fiscais do contrato, os responsáveis em epígrafe deveriam averiguar a efetiva correspondência entre os produtos demandados no termo de referência e as atividades efetivamente desempenhadas pela FIA, função esta que a ser realizada concomitantemente à execução do contrato de modo a identificar-se, desde já, falhas que dificilmente seriam expostas após o fim do ajuste.'
Ante todo o exposto, propõe-se rejeitar as alegações de defesa apresentadas pelos Srs. José Mardovan Carvalho Pontes e Jânio de Andrade Bangoim, na condição de fiscais do Contrato 26/2008, e pelo Sr. José Pedro Varlotta, na condição de auxiliar técnico do fiscal do referido contrato, em decorrência de falhas no ateste dos serviços e produtos executados pela FIA no Contrato 26/2008 (peças 139, 140 e 143) , ocasionando pagamentos indevidos sem a comprovação da entrega dos subprodutos do Siage, infringindo os arts. 62 e 63 da Lei 4.320/1964. 
CONCLUSÃO
Em face da análise promovida nos itens 12 a 91, propõe-se rejeitar as alegações de defesa apresentadas pela Fundação Instituto de Administração - FIA (CNPJ 44.315.919/0001-40) ; Jânio de Andrade Bangoim (CPF XXX.479.591-XX) ; José Mardovan Carvalho Pontes (CPF XXX.330.503-XX) , fiscais do Contrato 26/2008; José Pedro Varlotta (CPF XXX.846.088-XX) , auxiliar técnico dos fiscais do referido contrato; José Lincoln Daemon (CPF XXX.031.017-XX) , Subsecretário de Planejamento, Orçamento e Administração do Ministério do Esporte; Ricardo Leyser Gonçalves (CPF XXX.077.518-XX) , Secretário Nacional de Esporte de Alto Rendimento; Wadson Nathaniel Ribeiro (CPF XXX.330.476-XX) , Secretário Executivo. 
No tocante ao débito, o Ministério Público ressaltou que não cabe glosar despesas com base em suposta não utilização do quantitativo estimado no contrato, ao contrário do que propõe a unidade técnica (peça 202, p. 10) e propôs restringi-lo aos valores pagos sem a comprovação da entrega dos subprodutos do Siage, conforme tabela a seguir:
	Produtos pagos e não entregues
	Dano ao erário (R$) 

	Relatório contendo o detalhamento e o cronograma do plano de implantação
	157.500,00

	Documentação operacional, técnica e funcional relativa ao sistema
	157.500,00

	Gestores, usuários e técnicos capacitados no uso do sistema
			221.750,00

	Total
	536.750,00

Portanto, afigura-se razoável propor a condenação dos responsáveis pelo débito assinalado pelo Ministério Público, no valor de R$ 536.750,00 (itens 45 a 48) , e não em R$ 706.088,22, proposto pela unidade técnica na peça 185.
Tendo em vista que não constam dos autos elementos que permitam reconhecer a boa-fé dos responsáveis, sugere-se que as contas de todos os responsáveis supracitados sejam julgadas irregulares, nos termos do art. 202, § 6º, do RI/TCU, imputando-se solidariamente o débito quantificado nos itens 42 a 48, atualizado monetariamente e acrescido de juros de mora, nos termos do art. 202, § 1º, do RI/TCU, com a aplicação da multa prevista no art. 57 da Lei 8.443/1992. 
INFORMAÇÕES ADICIONAIS 
A individualização dos débitos, por agente, proposta pelo Ministério Público junto ao TCU, consta da peça 202, p. 11-13, adotando como metodologia a distribuição do valor global dos subprodutos não entregues entre as vinte parcelas pagas, proporcionalmente ao valor de cada parcela em relação ao valor global do contrato. 
A data utilizada como base para atualização dos débitos corresponde ao dia do pagamento da última Ordem Bancária emitida, OB 801.247/2010, ocorrido em 12/4/2010, conforme consta da Tabela 3 do item 12 da instrução à peça 134.
PROPOSTA DE ENCAMINHAMENTO
Diante do exposto, submetemos os autos à consideração superior, propondo ao Tribunal:
a) rejeitar as alegações de defesa e as razões de justificativa apresentadas pelos responsáveis a seguir arrolados e julgar irregulares, com fundamento nos arts. 1º, inciso I, 16, inciso III, alíneas b e c, e §2º  da Lei 8.443/1992 c/c os arts. 19 e 23, inciso III, da mesma Lei, e com arts. 1º, inciso I, 209, incisos II e III, e §5º, 210 e 214, inciso III, do Regimento Interno, as suas contas, pelas respectivas condutas, condenando-os, solidariamente, ao pagamento das quantias especificadas, com a fixação do prazo de quinze dias, a contar das notificações, para comprovarem, perante o Tribunal (art. 214, inciso III, alínea 'a', do Regimento Interno) , o recolhimento das dívidas aos cofres do Tesouro Nacional, atualizada monetariamente e acrescida dos juros de mora, calculados a partir das datas discriminadas, até a data dos recolhimentos, na forma prevista na legislação em vigor, abatendo-se, na oportunidade, os valores já ressarcidos.
a.1) Srs. José Mardovan Carvalho Pontes (CPF XXX.330.503-XX) , Jânio de Andrade Bangoim (CPF XXX.479.591-XX) , na condição de fiscais do contrato, e José Pedro Varlotta (CPF XXX.846.088-XX na condição de auxiliar técnico do fiscal do referido contrato, em decorrência de falhas no ateste dos serviços e produtos executados pela FIA no Contrato 26/2008 (peças 139, 140 e 143) , ocasionando pagamentos indevidos sem a comprovação da entrega dos subprodutos do Siage, infringindo os arts. 62 e 63 da Lei 4.320/1964;
a.2) Sr. Wadson Nathaniel Ribeiro (CPF XXX.330.476-XX) na condição de Secretário Executivo de Planejamento, Orçamento e Administração do Ministério do Esporte, por ter, na condição de Secretário, referendado a nota técnica que justificou a contratação direta da FIA (peça 13, p. 37) , visto que esses atos ocasionaram pagamentos indevidos atinentes ao Contrato 26/2008, sem a comprovação da entrega dos subprodutos do Siage, constituindo explícita infração ao disposto nos arts. 62 e 63 da Lei 4.320/1964;
a.3.) Sr. José Lincoln Daemon (CPF XXX.031.017-XX) na condição de subsecretário de planejamento, orçamento e administração do Ministério do Esporte, à época dos fatos, por ter, na condição de Secretário, assinado o Contrato 26/2008 (peça 13, p. 45) , ocasionando a realização de pagamentos indevidos sem a comprovação da entrega dos subprodutos do Siage, infringindo os arts. 62 e 63 da Lei 4.320/1964;
a.4) Sr. Ricardo Leyser Gonçalves (CPF XXX.077.518-XX) , na condição de Secretário Nacional de Esporte de Alto Rendimento à época dos fatos, por ter assinado a Nota Técnica que justificou a contratação direta da FIA (peça 13, p. 37) e aprovado o Termo de Referência da contratação (peça 13, p. 46) , visto que esses atos ocasionaram pagamentos indevidos atinentes ao Contrato 26/2008, sem a comprovação da entrega dos subprodutos do Siage, constituindo explícita infração ao disposto nos arts. 62 e 63 da Lei 4.320/1964;
a.5) Fundação Instituto de Administração (FIA) (CNPJ 44.315.919/0001-40) , em virtude de ter a entidade recebido pagamentos indevidos referentes ao Contrato 26/2008, sem a comprovação da entrega dos subprodutos do Siage (peça 142) , o que afronta o princípio da moralidade administrativa e viola as obrigações previstas na Cláusula Quinta do referido contrato, em especial o inciso I, além de configurar-se com causa para restituição do valor auferido após atualização dos valores monetários, conforme previsão do art. 884 do atual Código Civil (Lei 10.406/2002) .
	VALOR ORIGINAL (reais) 
	DATA DA OCORRÊNCIA

	536.750,00
	12/4/2010

Valor atualizado até  16/6/2020 : R$ 1.185.738,95 (Peça 263) .
	b) aplicar aos responsáveis acima citados, individualmente, a multa prevista no art. 57 da Lei 8.443/1992 c/c o art. 267 do Regimento Interno, fixando-lhes o prazo de 15 (quinze) dias, a contar das notificações, para comprovarem, perante o Tribunal (art. 214, inciso III, alínea 'a', do Regimento Interno) , o recolhimento da dívida aos cofres do Tesouro Nacional, atualizada monetariamente desde a data do acórdão proferido até a do efetivo recolhimento, se for paga após o vencimento, na forma da legislação em vigor;
	c) autorizar, desde logo, nos termos do art. 28, inciso II, da Lei 8.443/1992, a cobrança judicial da dívida caso não atendidas as notificações;
d) encaminhar cópia do Acórdão à Procuradoria da República no Rio de Janeiro como forma de subsidiar o inquérito civil MPF/PR/RJ 1.30.001.0043721/2011-71, informando que o Relatório e o Voto que o fundamentam estão disponíveis no Portal do Tribunal (www.tcu.gov.br/acordaos) ;
e) encaminhar cópia do Acórdão à Secretaria Especial do Esporte e aos responsáveis, informando que o Relatório e o Voto que o fundamentam estão disponíveis no Portal do Tribunal (www.tcu.gov.br/acordaos) ; e
e) arquivar os presentes autos."
3. O titular da então SecexTrabalho apresentou sua divergência quanto ao débito, nestes termos (peça 266) :
"1.	Em relação à instrução (peça 264) e à manifestação da subunidade (peça 265) , diverge-se no tocante ao débito.
Inicialmente, cabe salientar que a SecexEducação (peça 218, p. 13-14) , quantificou o débito em R$ 706.088,22, com a seguinte composição:
	Produto SIAGE
	Valor contratado (R$) 
	Dano ao erário (R$) 

	Relatório contendo o detalhamento e cronograma do Plano de Implantação
	157.500,00
	157.500,00

	Usuários cadastrados no sistema de acordo com as suas respectivas permissões de uso
	157.500,00
	70.800,00

	Sistema Integrado de Apoio à Gestão Estratégica, implantado e operacional
	787.500,00
	477.788,22

	Total
	1.639.250,00
	706.088,22

Já o Ministério Público junto ao TCU (MPTCU) assim sintetizou o dano ao erário (peça 202, p. 10-11) :
	Produtos pagos e não entregues
	Dano ao erário (R$) 

	Relatório contendo o detalhamento e o cronograma do plano de implantação
	157.500,00

	Documentação operacional, técnica e funcional relativa ao sistema
	157.500,00

	Gestores, usuários e técnicos capacitados no uso do sistema
	221.750,00

	Total
	536.750,00

O Parquet assim justificou a exclusão do valor referente ao 'Sistema Integrado de Apoio à Gestão Estratégica, implantado e operacional' (peça 202, p. 10) :
'Em relação à apuração de dano ao erário, embora pareça desarrazoado o valor global pago pelo Siage, a inexistência de planilha detalhada de composição dos custos do produto, aliada à falta de pesquisa do preço de mercado do serviço de informática contratado, impede a verificação de eventual sobrepreço na contratação. Ressalte-se, ainda, que, como não foi exigida contratualmente a comprovação do quantitativo de homens-hora efetivamente utilizado pela FIA, não cabe glosar despesas com base em suposta não utilização do quantitativo estimado no contrato, ao contrário do que propõe a unidade técnica.'
Na instrução (peça 254, p. 33) , foi adotada a composição apontada pelo MPTCU, ou seja, o quantum de R$ 536.750,00. Concorda-se com a exclusão realizada pelo MPTCU, contudo, em relação ao débito subsistente, há pontos que merecem atenção e alteração. 
A composição adotada na instrução abarca a documentação operacional, técnica e funcional relativa ao sistema, que, na manifestação do Parquet (peça 202, p. 9-10) :
' (...) não foi feita nenhuma menção, no referido relatório gerencial, acerca da entrega ao contratante dos seguintes subprodutos: 'relatório contendo o detalhamento e o cronograma do plano de implantação' (no valor de R$ 157.500,00) ; 'documentação operacional, técnica e funcional relativa ao sistema' (no valor de R$ 157.500,00) ; e 'gestores, usuários e técnicos capacitados no uso do sistema' (no valor de R$ 221.750,00) . Tampouco foi feita tal menção nos relatórios gerenciais seguintes (localizados entre as peças 50 e 130 dos autos) . 
 (...) 
Especificamente em relação aos subprodutos 'relatório contendo o detalhamento e o cronograma do plano de implantação' e 'documentação operacional, técnica e funcional relativa ao sistema', não consta nenhuma comprovação de que foram entregues ao Ministério do Esporte. E quanto ao subproduto 'gestores, usuários e técnicos capacitados no uso do sistema', não há registro de nenhuma atividade de capacitação de servidores no uso do Siage' (grifos nossos) .
Contudo, tal parcela do débito foi afastada pela SecexEducação, conforme o seguinte trecho da instrução à peça 185, p. 15:
'48. Tal irregularidade foi ensejada pela ausência e apresentação da 'documentação operacional, técnica e funcional relativa ao sistema', bem como pela aparente falta de motivação de gastos em tal subproduto. 
49. Perlustrando-se a documentação encaminhada (peça 170, p. 31-156, peça 171, p. 1-2) , bem como as justificativas apresentadas pela FIA, que, frise-se, inexistia nos elementos até então encontrados no restante do presente expediente, nota-se que os elementos possuíam uma finalidade congruente com o fornecimento do sistema e que constituam, de fato, um elemento importante na concretização do restante do sistema. 
50. Por tais razões, propõe-se que sejam aceitas as alegações de defesas atinentes ao produto 'documentação operacional, técnica e funcional relativa ao sistema', afastando-se o débito no valor de R$ 157.500,00.'
Consta, ainda, à peça 218, p. 13, posterior ao Parecer do MP, que:
'22. Ressalva-se também que, por ocasião das citações realizadas anteriormente e análise das respectivas alegações de defesa, constatou-se que o montante de R$ 157.500,00 atinente ao produto 'documentação operacional, técnica e funcional relativa ao sistema' fora condizente à entrega realizada pela FIA.'
Entende-se, portanto, em que pese a ausência de relatório contendo comprovação específica, que o valor de R$ 157.500,00, relativo à 'documentação operacional, técnica e funcional relativa ao sistema', deve ser afastado, tendo em vista o acatamento das alegações de defesa pela SecexEduc, pelas razões transcritas.
No que se refere à parcela relativa a usuários cadastrados no sistema de acordo com as suas respectivas permissões de uso, concorda-se com o MPTCU quando assevera, em trecho já transcrito (parágrafo 4º) , que: 'como não foi exigida contratualmente a comprovação do quantitativo de homens-hora efetivamente utilizado pela FIA, não cabe glosar despesas com base em suposta não utilização do quantitativo estimado no contrato, ao contrário do que propõe a unidade técnica' (peça 202, p. 10) . Por essa razão, não deve constar no quantum devido o valor de R$ 70.800,00 - apontado pela SecexEducação. 
Quanto à parcela referente a gestores, usuários e técnicos capacitados no uso do sistema, diverge-se do Parquet. A irregularidade relacionada à ausência de comprovação da prestação (conforme análise do MPTCU transcrita no parágrafo 5º) não tem relação com a elaboração/aprovação do termo de referência, da nota técnica, ou mesmo do Contrato 26/2008. Diz respeito apenas à execução contratual, pois se trata de serviço não prestado, rompendo-se o nexo causal em relação ao Srs. Wadson Nathaniel Ribeiro, José Lincoln Daemon e Ricardo Leyser Gonçalves. Por tais razões, a responsabilidade por esta irregularidade deve ser imputada apenas aos seguintes responsáveis: Fundação Instituto de Administração (FIA) , em virtude de ter a entidade recebido pagamentos indevidos referentes ao Contrato 26/2008, sem a comprovação da entrega dos subprodutos do Siage; Srs. José Mardovan Carvalho Pontes, Jânio de Andrade Bangoim, na condição de fiscais do contrato; e José Pedro Varlotta, na condição de auxiliar técnico do fiscal do referido contrato.
Diferente é a circunstância da parcela de R$ 157.000,00 relativa a relatório contendo o detalhamento e o cronograma do plano de implantação, pois, neste caso, não se refere apenas à ausência de comprovação da prestação, mas da inadequação da cobrança isolada da parcela, que já estaria incluída no preço de aquisição do 'Sistema Integrado de Apoio à Gestão Estratégica, implantado e operacional', como apontado no seguintes trechos de instruções anteriores (peça 134, p. 7 e peça 185, p. 18) :
'30. Em primeiro lugar, não faz sentido a cobrança de R$ 157.500,00 pela elaboração de um 'relatório contendo o detalhamento e cronograma do plano de implantação', se o sistema foi viabilizado mediante ferramentas adquiridas no mercado e sua implantação já estaria incluída no preço da aquisição, como se depreende da descrição do serviço 'Sistema Integrado de Apoio à Gestão Estratégica, implantado e operacional'. Este valor impugnado já tem inclusas as taxas de administração e de insumos.
 (...) 
52. Se por um lado a documentação operacional, técnica e funcional relativa ao Siage, exposta no tópico anterior, mostra indícios plausíveis de necessidade e de existência, nota-se que o relatório contendo o detalhamento e cronograma do plano de implantação sequer existe, visto que, supostamente, foi esgotado junto ao cumprimento do contrato. 
53. Acaso considerado um documento crucial à efetivação do contrato, nota-se que mesmo com sua descrição consideravelmente genérica e com ausência das atividades efetivamente desempenhadas sob tal produto, a produção desses relatórios poderia ser incorporada pela documentação operacional, técnica e funcional do Siage. 
54. Considerando-se, ante o exposto, explicitamente desnecessários os gastos orçados R$ 157.500,00 com o produto 'relatório contendo o detalhamento e cronograma do plano de implantação', bem como a inexistência de elementos críveis de sua existência, propõe-se a rejeição das alegações de defesa atinentes ao produto 'relatório contendo o detalhamento e cronograma do Plano de Implantação.'
O valor consta de proposta comercial da Fundação Instituto de Administração (FIA) (peça 13, p. 19) , tendo sido endossado na nota técnica (peça 13, p. 23 e ss.) que embasou o contrato, como se depreende do seguinte trecho (peça 13, p. 26) :
'O regime de contratação será de empreitada por preço global, no valor de R$ 12.977.250,00 (doze milhões, novecentos e setenta e sete mil e duzentos e cinqüenta reais) , segundo proposta apresentada e cujos preços estão compatíveis com as apurações realizadas junto ao mercado, conforme estudo que integra os autos' (grifo nosso) .
Quanto a essa parcela, acompanha-se a instrução à peça 254.
Em suma, a quantificação do débito proposta é a seguinte:
Fundação Instituto de Administração (FIA) ; Srs. José Mardovan Carvalho Pontes, Jânio de Andrade Bangoim, José Pedro Varlotta, Wadson Nathaniel Ribeiro, José Lincoln Daemon e Ricardo Leyser Gonçalves:
	Produtos pagos e não entregues
	Dano ao erário (R$) 

	Relatório contendo o detalhamento e o cronograma do plano de implantação
	157.500,00

Fundação Instituto de Administração (FIA) ; Srs. José Mardovan Carvalho Pontes, Jânio de Andrade Bangoim, e José Pedro Varlotta:
	Produtos pagos e não entregues
	Dano ao erário (R$) 

	Gestores, usuários e técnicos capacitados no uso do sistema
	221.750,00

Ante o exposto, submeto os autos à apreciação do relator, Ministro Raimundo Carreiro, via Ministério Público junto ao TCU, com a seguinte proposta de encaminhamento:
a) rejeitar as alegações de defesa e as razões de justificativa apresentadas pelos responsáveis a seguir arrolados e julgar irregulares, com fundamento nos arts. 1º, inciso I, 16, inciso III, alíneas b e c, e §2º, da Lei 8.443/1992 c/c os arts. 19 e 23, inciso III, da mesma Lei, e com arts. 1º, inciso I, 209, incisos II e III, e §5º, 210 e 214, inciso III, do Regimento Interno, as suas contas, pelas respectivas condutas, condenando-os, solidariamente, ao pagamento das quantias especificadas, com a fixação do prazo de quinze dias, a contar das notificações, para comprovarem, perante o Tribunal (art. 214, inciso III, alínea 'a', do Regimento Interno) , o recolhimento das dívidas aos cofres do Tesouro Nacional, atualizada monetariamente e acrescida dos juros de mora, calculados a partir das datas discriminadas, até a data dos recolhimentos, na forma prevista na legislação em vigor, abatendo-se, na oportunidade, os valores já ressarcidos:
	Responsável
	CPF/CNPJ
	Valor original (reais) 
	Data da ocorrência

	José Mardovan Carvalho Pontes
	XXX.330.503-XX
	157.500,00
	12/4/2010

	Jânio de Andrade Bangoim
	XXX.479.591-XX
		
	José Pedro Varlotta
	XXX.846.088-XX
		
	Wadson Nathaniel Ribeiro
	XXX.330.476-XX
		
	José Lincoln Daemon 
	XXX.031.017-XX
		
	Ricardo Leyser Gonçalves
	XXX.077.518-XX
		
	Fundação Instituto de Administração (FIA) 
	44.315.919/0001-40
		
Produtos pagos e não entregues: Relatório contendo o detalhamento e o cronograma do plano de implantação
	Responsável
	CPF/CNPJ
	Valor original (reais) 
	Data da ocorrência

	José Mardovan Carvalho Pontes
	XXX.330.503-XX
	221.750,00
	12/4/2010

	Jânio de Andrade Bangoim
	XXX.479.591-XX
		
	José Pedro Varlotta
	XXX.846.088-XX
		
	Fundação Instituto de Administração (FIA) 
	44.315.919/0001-40
		
Produtos pagos e não entregues: Gestores, usuários e técnicos capacitados no uso do sistema
b) aplicar aos responsáveis acima citados, individualmente, a multa prevista no art. 57 da Lei 8.443/1992 c/c o art. 267 do Regimento Interno, fixando-lhes o prazo de 15 (quinze) dias, a contar das notificações, para comprovarem, perante o Tribunal (art. 214, inciso III, alínea 'a', do Regimento Interno) , o recolhimento da dívida aos cofres do Tesouro Nacional, atualizada monetariamente desde a data do acórdão proferido até a do efetivo recolhimento, se for paga após o vencimento, na forma da legislação em vigor;
c) autorizar, desde logo, nos termos do art. 28, inciso II, da Lei 8.443/1992, a cobrança judicial da dívida caso não atendidas as notificações;
d) encaminhar cópia do Acórdão à Procuradoria da República no Rio de Janeiro como forma de subsidiar o inquérito civil MPF/PR/RJ 1.30.001.0043721/2011-71, informando que o Relatório e o Voto que o fundamentam estão disponíveis no Portal do Tribunal (www.tcu.gov.br/acordaos) ;
e) encaminhar cópia do Acórdão à Secretaria Especial do Esporte e aos responsáveis, informando que o Relatório e o Voto que o fundamentam estão disponíveis no Portal do Tribunal (www.tcu.gov.br/acordaos) ; e
e) arquivar os presentes autos."
4. Por sua vez, o Ministério Público divergiu em parte da proposta da unidade técnica, apresentando os seguintes argumentos (peça 267) :
"O Ministério Público de Contas diverge parcialmente da proposta de encaminhamento formulada pela unidade técnica, pelos motivos que passa a expor.
Inicialmente, observa-se que a proposta de mérito formulada pelo Auditor levou em consideração o valor do débito (R$ 536.750,00) e os fatos geradores (três produtos pagos sem comprovação de terem sido entregues) que haviam sido propostos no parecer anteriormente proferido nos autos pelo MP de Contas (peça 202, pp. 10/1) . A proposta do Secretário, por sua vez, excluiu uma das parcelas do débito (referente ao produto 'Documentação operacional, técnica e funcional relativa ao sistema') , bem como excluiu os gestores Ricardo Leyser Gonçalves, Wadson Nathaniel Ribeiro e José Lincoln Daemon da responsabilidade por uma das parcelas remanescentes do débito (referente ao produto 'Gestores, usuários e técnicos capacitados no uso do sistema') .
Ocorre que o então Relator do feito, Ministro José Múcio, não acolheu a proposta do MP de Contas de realização de novas citações e, em consequência, não as autorizou (peça 208) .
Desse modo, a análise de mérito desta tomada de contas especial deve levar em consideração, além das irregularidades que ensejaram as audiências, apenas as irregularidades que fundamentaram as citações inicialmente realizadas nos autos (peças 138 a 143) , ressaltando-se que a citação posterior do responsável Ricardo Leyser Gonçalves (peça 231) teve por fundamento a mesma irregularidade que havia ensejado as citações de Wadson Nathaniel Ribeiro e José Lincoln Daemon.
Assim, esses três últimos responsáveis foram chamados a se defender do fato de terem aprovado a celebração da contrato com a FIA (Contrato 26/2008) , a despeito de terem 'conhecimento da semelhança existente entre o sistema colaborativo de projetos utilizado nos Jogos Pan 2007 e o que estava sendo novamente contratado, um ano depois, com a FIA, mediante o Contrato 26/2008, o que propiciou a ocorrência de pagamentos indevidos no contrato em questão, com infração ao disposto nos arts. 62 e 63 da Lei 4.320/1964' (peças 138 e 141) .
Já os responsáveis José Mardovan Carvalho Pontes e Jânio de Andrade Bangoim, fiscais do contrato, e José Pedro Varlotta, auxiliar técnico do fiscal do contrato, foram chamados a se defender da ocorrência de falhas no ateste dos serviços e produtos executados pela FIA, o que propiciou a ocorrência de pagamentos indevidos no contrato em questão, com infração ao disposto nos arts. 62 e 63 da Lei 4.320/1964 (peças 139, 140 e 143) . 
A FIA, por sua vez, foi citada pelo fato de 'ter auferido recursos públicos sem causa aparente, uma vez que recebeu por produtos e serviços não prestados' (peça 142) .
O débito que fundamentou as primeiras citações solidárias foi composto das seguintes parcelas:
	Produto
	Valor (R$) 

	Relatório contendo o detalhamento e cronograma do Plano de Implantação
	157.500,00

	Documentação operacional, técnica e funcional relativa ao sistema
	157.500,00

	Usuários cadastrados no sistema de acordo com as suas respectivas permissões de uso
	70.800,00

	Sistema Integrado de Apoio à Gestão Estratégica, implantado e operacional
	477.788,22

	TOTAL
	863.588,22

Já o débito que fundamentou a citação posterior de Ricardo Leyser Gonçalves foi composto das mesmas parcelas acima discriminadas, com exceção da parcela referente à 'Documentação operacional, técnica e funcional relativa ao sistema' (R$ 157.500,00) .
Nota-se, de pronto, que não é possível condenar o gestor Ricardo Leyser Gonçalves pelo débito relativo à ausência de entrega da 'Documentação operacional, técnica e funcional relativa ao sistema' (R$ 157.500,00) , ao contrário do proposto pelo Auditor e pelo Diretor, uma vez que aquele responsável não foi citado por essa parcela. Também não é possível condenar nenhum dos responsáveis pelo débito relativo ao produto 'Gestores, usuários e técnicos capacitados no uso do sistema' (R$ 221.750,00) , diferentemente do que foi proposto pelo Auditor, pelo Diretor e pelo Secretário, já que essa parcela não embasou nenhuma das citações realizadas nos autos.
Do confronto entre a proposta formulada pelo Secretário da SecexTrabalho e o teor das citações validamente realizadas nos autos, a única parcela de débito que, em tese, seria cabível de condenação solidária dos responsáveis é a parcela de R$ 157.500,00, referente ao produto 'Relatório contendo o detalhamento e cronograma do Plano de Implantação'. 
A respeito dessa parcela do débito, o Secretário salientou que ela não decorreu apenas da ausência de comprovação da entrega do produto, mas da inadequação da cobrança isolada da parcela, que já estaria incluída no preço de aquisição do produto 'Sistema Integrado de Apoio à Gestão Estratégica, implantado e operacional', como apontado em instruções anteriores (peças 134, p. 7, e 185, p. 18) . Nessa linha, por entender que a falha que deu causa ao dano ocorreu tanto na fase da contratação, quanto na fase da liquidação da despesa, propôs que a condenação em débito recaísse sobre todos os gestores citados, além da empresa contratada.
Todavia, o pagamento do valor global do contrato foi diluído em 20 parcelas, com percentuais variados, não atrelados à entrega específica de produtos, sendo que os agentes responsáveis pelos atestos  não foram exatamente os mesmos ao longo de toda a vigência contratual, conforme se observa da tabela contida à peça 202, pp. 11/3, e reproduzida no histórico deste parecer. A título exemplificativo, observa-se que Jânio de Andrade Bangoim atestou apenas os serviços referentes à 5ª e à 8ª parcelas. Já José Mardovan Carvalho Pontes atestou todas as parcelas, exceto a 5ª e a 8ª. José Pedro Varlotta, por sua vez, atestou todas parcelas, exceto a 1ª. Além disso, houve outros responsáveis pelos atestos indevidos, que não foram chamados em citação.
Em vista dessa multiplicidade de responsáveis pelos atestos e da falta de individualização, previamente às citações, da conduta de cada um, entende-se que não é cabível a condenação solidária de José Mardovan Carvalho Pontes, Jânio de Andrade Bangoim e José Pedro Varlotta pelo débito atinente ao produto 'Relatório contendo o detalhamento e cronograma do Plano de Implantação'. 
Ademais, observa-se que o fundamento para a glosa dessa despesa, contido na instrução que fundamentou as citações, foi a desnecessidade da cobrança isolada do mencionado produto, visto que a implantação do sistema já estaria incluída no preço da sua aquisição (peça 134, p. 7) . Ou seja, ainda que tal produto tivesse sido comprovadamente entregue pela FIA no curso da vigência contratual, o que não aconteceu (fato confessado à peça 170, p. 26) , remanesceria o débito, caracterizado pela própria previsão indevida e pela inutilidade da despesa.
Portanto, quem, de fato, propiciou o dano ao erário atinente ao pagamento indevido pelo produto 'Relatório contendo o detalhamento e cronograma do Plano de Implantação' foram os gestores que aprovaram a celebração do Contrato 26/2008, com a previsão indevida dessa despesa. A falta de comprovação da entrega do produto no curso da execução contratual apenas corrobora a sua desnecessidade, além de caracterizar o enriquecimento ilícito da contratada.
Sendo assim, a condenação pelo débito de R$ 157.500,00 deve recair sobre os gestores Ricardo Leyser Gonçalves, Wadson Nathaniel Ribeiro e José Lincoln Daemon, solidariamente com a empresa contratada, que se beneficiou do pagamento indevido.
Saliente-se que não merece prosperar a alegação da FIA de que o 'Relatório contendo o detalhamento e cronograma do Plano de Implantação' era apenas uma atividade-meio da consultoria e que, por isso, não era necessária a sua entrega ao Ministério do Esporte. Isso porque a própria proposta comercial apresentada pela empresa incluiu o documento, com o seu respectivo valor, como um dos produtos do contrato (peça 13, p. 19) . E o termo de referência do contrato consignou expressamente que (peça 16, p. 38, grifou-se) :
 ' (...) . Deverá ser apresentado um plano de implantação que contemple:
¿ Instalação do sistema, do banco de dados e demais componentes computacionais;
¿ Homologação de funcionalidades junto aos gestores do sistema;
¿ Levantamento e cadastramento de usuários e permissões de uso;
¿ Detalhamento de rotinas e procedimentos técnicos de operação e sustentação do sistema e seu ambiente computacional como cópias de segurança de dados, sistema e demais componentes computacionais, procedimentos de manutenção de banco de dados, etc.;
¿ Sintonia com o Modelo Lógico Idealizado;
¿ Implantação do Sistema;
¿ Execução de operação assistida.'
Portanto, não há como acolher as alegações de defesa apresentadas pela FIA quanto a essa parcela do débito.
Quanto às irregularidades que motivaram a audiência de Jânio de Andrade Bangoim, Ricardo Leyser Gonçalves, Wadson Nathaniel Ribeiro e José Lincoln Daemon, como não foram descaracterizadas, o MP de Contas entende que deve ser aplicada a multa do art. 58, II, da Lei 8.443/1992 a esses responsáveis, sem prejuízo da aplicação da multa do art. 57 da mesma lei aos três últimos responsáveis.
III
Ante o exposto, o Ministério Público de Contas manifesta-se no sentido de o Tribunal:
a) considerar Jânio de Andrade Bangoim e José Lincoln Daemon revéis em relação à audiência que lhes foi endereçada;
b) rejeitar integralmente as razões de justificativa apresentadas por Ricardo Leyser Gonçalves e Wadson Nathaniel Ribeiro;
c) acolher as alegações de defesa apresentadas por José Mardovan Carvalho Pontes, Jânio de Andrade Bangoim e José Pedro Varlotta;
d) rejeitar, parcialmente, as alegações de defesa apresentadas por Ricardo Leyser Gonçalves, Wadson Nathaniel Ribeiro, José Lincoln Daemon e Fundação Instituto de Administração (FIA) ;
e) julgar irregulares as contas de Ricardo Leyser Gonçalves, Wadson Nathaniel Ribeiro e José Lincoln Daemon e da Fundação Instituto de Administração (FIA) , com fundamento no art. 16, III, 'c', da Lei 8.443/1992, e condená-los, solidariamente, ao pagamento da quantia de R$ 157.500,00, com a fixação do prazo de 15 dias, a contar das notificações, para comprovarem, perante o Tribunal (art. 214, inciso III, alínea 'a', do Regimento Interno) , o recolhimento da dívida aos cofres do Tesouro Nacional, atualizada monetariamente e acrescida dos juros de mora, calculados a partir de 12/4/2010, até a data do recolhimento, na forma prevista na legislação em vigor;
f) aplicar a Ricardo Leyser Gonçalves, Wadson Nathaniel Ribeiro e José Lincoln Daemon e à Fundação Instituto de Administração (FIA) , individualmente, a multa do art. 57 da Lei 8.443/1992, fixando-lhes o prazo de 15 dias, a contar das notificações, para comprovarem, perante o Tribunal (art. 214, inciso III, alínea 'a', do Regimento Interno) , o recolhimento da dívida aos cofres do Tesouro Nacional, atualizada monetariamente desde a data do acórdão até a do efetivo recolhimento, se for paga após o vencimento, na forma prevista na legislação em vigor;
g) aplicar a Ricardo Leyser Gonçalves, Wadson Nathaniel Ribeiro, José Lincoln Daemon e Jânio de Andrade Bangoim, individualmente, a multa do art. 58, II, da Lei 8.443/1992;
h) autorizar, desde logo, nos termos do art. 28, inciso II, da Lei 8.443/1992, a cobrança judicial das dívidas, caso não atendidas as notificações;
i) dar ciência da deliberação que vier a ser proferida ao Procurador-Chefe da Procuradoria da República no Estado do Rio de Janeiro, ao Ministério da Cidadania e aos responsáveis."
É o Relatório.

8.1. Mariana de Oliveira Goncalves da Silva, representando Jânio de Andrade Bangoim; 
8.2. Guilherme Henrique Gomes Macedo (172833/OAB-RJ), representando Ministério do Esporte (extinta); 
8.3. Marcos Teles de Alcantara, José Roberto Manesco (61471/OAB-SP) e outros, representando Fundação Instituto de Administração; 
8.4. Carolina Lobo (152.921/OAB-MG), representando Wadson Nathaniel Ribeiro.

Procurador Júlio Marcelo de Oliveira

TOMADA DE CONTAS ESPECIAL. PROCESSO INSTAURADO POR DETERMINAÇÃO DO ACÓRDÃO 163/2013-TCU-1ª CÂMARA PARA A APURAÇÃO DE EVENTUAIS PREJUÍZOS NA EXECUÇÃO DO CONTRATO 26/2008, RELATIVO AO LEGADO DOS JOGOS PANAMERICANOS DE 2007 E À CANDIDATURA DA CIDADE DO RIO DE JANEIRO PARA SEDIAR OS JOGOS OLÍMPICOS DE 2016. CITAÇÕES. AUDIÊNCIAS. ACOLHIMENTO DAS ALEGAÇÕES DE DEFESA DE TRÊS RESPONSÁVEIS. ACOLHIMENTO PARCIAL DAS APRESENTADAS POR OUTROS QUATRO. REJEIÇÃO DAS RAZÕES DE JUSTIFICATIVA DE DOIS EX-GESTORES. CONTAS IRREGULARES DE CINCO RESPONSÁVEIS. DÉBITO. MULTA. CONTAS REGULARES COM RESSALVA DE DOIS RESPONSÁVEIS. QUITAÇÃO. COMUNICAÇÕES.

TOMADA DE CONTAS ESPECIAL (TCE)

SecexEducação e a extinta SecexTrabalho

Este processo trata de tomada de contas especial criada a partir de determinação deste Tribunal expedida por meio do Acórdão 163/2013-TCU-Primeira Câmara, relator Ministro José Múcio Monteiro (Representação do Ministério Público de Contas, TCProcesso 030.244/2008-2) , para a apuração de eventuais prejuízos na execução do Contrato 26/2008, celebrado entre o Ministério do Esporte e a Fundação Instituto de Administração (FIA) , relativo ao legado dos Jogos Panamericanos de 2007 e à candidatura da cidade do Rio de Janeiro para sediar os Jogos Olímpicos de 2016.
2. De acordo com sua Cláusula Primeira (peça 13, p. 39) , o ajuste, que foi celebrado no valor total de R$ 12.977.250,00, tinha o seguinte objeto:
a)  prestação de serviço de consultoria para elaboração estudo sobre o legado dos Jogos Pan-Americanos; 
b)  apoio na implantação do plano estratégico de ações governamentais na elaboração do dossiê com vistas à candidatura aos Jogos Olímpicos de 2016; 
c)  apoio ao gerenciamento das ações do Governo Federal na candidatura Rio 2016; 
d)  fornecimento e implantação de sistema  informatizado de apoio à gestão estratégica;
e)  concepção e implantação de curso de capacitação, conforme previsto no termo de referência que integra o respectivo processo administrativo.
3. Cabe esclarecer também que os prejuízos apurados nestes autos, inicialmente de R$ 863.588,22, foram verificados exclusivamente na parcela do objeto mencionada no item "d" acima, que tratou do fornecimento e a implantação do Sistema Informatizado de Apoio à Gestão (Siage) , para o qual se previu o pagamento de R$ 1.639.250,00 (peça 13, p. 41) . Conforme a Planilha de Valores (peça 13, p. 19) , esse item era composto por estes serviços:
	Produtos/Serviços Sistema Integrado de Apoio à Gestão Estratégica (Siage) 
	Valor (R$) 

	Relatório contendo o detalhamento e cronograma do plano de implantação
	157.500,00

	Documentação operacional, técnica e funcional relativa ao sistema
	157.500,00

	Usuários cadastrados no sistema de acordo com as suas respectivas permissões de uso
	157.500,00

	Banco de dados com informações alimentadas para uso do sistema dos módulos funcionais contratados
	157.500,00

	Sistema Integrado de Apoio à Gestão Estratégica (Siage) , implantado e operacional
	787.500,00

	Gestores, usuários e técnicos capacitados no uso do sistema
	221.750,00

	Total >>
	1.639.250,00

***
4. Motivadas pela verificação de falhas no processo de contratação e no ateste dos serviços e produtos executados, foram promovidas as citações iniciais de agentes do Ministério dos Esportes,  Wadson Nathaniel Ribeiro (ex-secretário executivo) , José Lincoln Daemon (ex-subsecretário de planejamento, orçamento e administração) , Jânio de Andrade Bangoim (coordenador na secretaria executiva e fiscal do contrato) e José Mardovan Carvalho Pontes (fiscal do contrato) , José Pedro Varlotta (auxiliar técnico dos fiscais do contrato) e da Fundação Instituto de Administração (FIA) . A seguir estão listados os valores inicialmente impugnados de cada serviço ou produto, consoante análise da SecexEducação, primeira unidade técnica encarregada da instrução do feito (peça 134, p. 9) :
	Produtos/Serviços Sistema Integrado de Apoio à Gestão Estratégica (Siage) 
	Valor da
Citação (R$) 

	Relatório contendo o detalhamento e cronograma do Plano de Implantação
	157.500,00

	Documentação operacional, técnica e funcional relativa ao sistema
	157.500,00

	Usuários cadastrados no sistema de acordo com as suas respectivas permissões de uso
	70.800,00

	Banco de dados com informações alimentadas para uso dos módulos funcionais contratados
	0,00

	Sistema Integrado de Apoio à Gestão Estratégica (Siage) , implantado e operacional
	477.788,22

	Gestores, usuários e técnicos capacitados no uso do sistema
	0,00

	Total >>
	863.588,22

5. Em brevíssima síntese, estes foram os argumentos então apresentados pelos responsáveis citados (naquele momento, Wadson Nathaniel Ribeiro permaneceu inerte) :
a)  José Lincoln Daemon tentou afastar sua responsabilidade afirmando que as ocorrências em discussão não eram atribuição da subsecretaria que chefiava;
b)  a FIA alegou que o objeto do contrato não era o fornecimento de um software ao Ministério do Esporte; além disso, apresentou argumentos na tentativa de afastar a premissa de que bastaria utilizar-se o sistema antigo para atender aos objetivos do novo contrato; tratou também da suposta entrega dos produtos previstos no contrato;
c)  os componentes da equipe de fiscalização do contrato argumentaram que o Ministério do Esporte, em nenhum momento, veiculou pretensão de que a contratada desenvolvesse um software e que a FIA não cobrou esse serviço do Ministério do Esporte, mas, sim, especificou em sua proposta uma ferramenta adequada para atingir os fins buscados pela Administração; ademais, refutaram a conclusão da unidade técnica de que o sistema já estaria devidamente instalado ou que tinha sido desenvolvido no período compreendido entre a assinatura do contrato e a entrega do relatório supracitado (15 dias corridos) ; finalizaram tratando dos produtos relativos ao Siage.
6. Da análise das respostas dos responsáveis, a SecexEducação (peças 185-187) concluiu pelo acolhimento parcial das alegações de defesa apresentadas pela FIA, afastando o débito relativo ao produto "Documentação operacional, técnica e funcional do sistema", no valor de R$ 157.500,00, quanto a todos os responsáveis arrolados, visto que se trata de circunstância objetiva, nos termos do art. 161 do Regimento Interno do TCU. Essa proposta baseou-se sobretudo na análise da documentação encaminhada pela FIA (peça 170, p. 31156, e peça 171, p. 1-2) , que contém, entre outros dados, a descrição dos macroprocessos, os requisitos do sistema e os parâmetros para a implantação. De fato, é possível concluir que esses elementos "possuíam uma finalidade congruente com o fornecimento do sistema e que constituam, de fato, um elemento importante na concretização do restante do sistema" (peça 185, p. 15) .
7. A unidade técnica entendeu também que deveriam ser rejeitadas as alegações de defesa de José Lincoln Daemon, Jânio de Andrade Bangoim, José Pedro Varlotta e José Mardovan Carvalho Pontes e, por não ter se manifestado, Wadson Nathaniel Ribeiro deveria ser considerado revel. Diante disso, propôs o julgamento pela irregularidade das contas, com a condenação de todos ao pagamento solidário de R$ 706.088,22 (12/4/2010) , bem como a aplicação individual da multa prevista no art. 57 da Lei 8.443/1992. Sugeriu débito composto das seguintes parcelas:
	Produtos/Serviços Siage pagos e não entregues
	Proposta Débito (R$) 

	Relatório contendo o detalhamento e cronograma do Plano de Implantação
	157.500,00

	Usuários cadastrados no sistema de acordo com as suas respectivas permissões de uso
	70.800,00

	Sistema Integrado de Apoio à Gestão Estratégica (Siage) , implantado e operacional
	477.788,22

	Total>>
	706.088,22

8. O valor do prejuízo foi calculado inicialmente conforme o trecho a seguir transcrito da instrução de peça 185 (reitero que foi proposta a exclusão da parcela de R$ 157.500,00 (12/4/2010) , correspondente à "Documentação operacional, técnica e funcional relativa ao sistema [Siage]") :
"21. A quantificação do débito foi apurada integralmente em [relação ao] relatório do plano de implantação e à documentação operacional, técnica e funcional relativa ao sistema. No tocante ao cadastramento de permissões de uso, utilizou-se como parâmetro, de forma conservadora, um técnico administrativo contratado em regime de 8 horas diárias por um período de 359 dias úteis da vigência do contrato, apurando-se um gasto de R$ 86.160,00 e, consequentemente, uma diferença de R$ 70.800,00. Por fim, o débito atinente ao Siage (R$ 477.788,22) considerou as 4.594 horas previstas de analista de sistemas para o produto Siage somado às taxas de administração (20%) e de insumos (10%) ."
9. Em seu primeiro Parecer (peça 202) , o Ministério Público sugeriu a realização de novas audiências e citações, em novos termos, com a individualização de parcelas do prejuízo e débito total de R$ 536.750,00, com esta composição:
	Produtos/Serviços Siage pagos e não entregues
	Proposta Débito (R$) 

	Relatório contendo o detalhamento e o cronograma do plano de implantação
	157.500,00

	Documentação operacional, técnica e funcional relativa ao sistema
	157.500,00

	Gestores, usuários e técnicos capacitados no uso do sistema
	221.750,00

	Total>>
	536.750,00

10. O então relator do processo, Ministro José Múcio Monteiro, não acatou a sugestão para a realização de novas citações, mas concordou que fossem feitas as novas audiências (peça 208) . Avalizou ainda a inclusão de Ricardo Leyser Gonçalves (ex-secretário nacional de esporte de alto rendimento) como responsável, determinando, contudo, que sua citação fosse realizada nos mesmos moldes das anteriores (de Wadson Nathaniel Ribeiro e José Lincoln Daemon) . Ressalto também que houve nova citação de Jânio de Andrade Bangoim, na condição de coordenador, quanto à mesma irregularidade dos dois referidos responsáveis (peças 229 e 238) .
11. Desse modo, os ofícios citatórios desses quatro responsáveis (peças 138, 141, 229 e 231) se referiram aos atos que praticaram no processo de aprovação da contratação em debate, mesmo tendo eles "conhecimento da semelhança existente entre o sistema colaborativo de projetos utilizado nos Jogos Pan 2007 e o que estava sendo novamente contratado, um ano depois, com a Fundação Instituto de Administração (FIA) , mediante o Contrato 26/2008, o que propiciou a ocorrência de pagamentos indevidos no contrato em questão, com infração ao disposto nos arts. 62 e 63 da Lei 4.320/1964".
12. Quanto aos fiscais do contrato José Mardovan Carvalho Pontes e Jânio de Andrade Bangoim, e seu auxiliar técnico José Pedro Varlotta, sua citação decorreu de "falhas no ateste dos serviços e produtos executados pela FIA, o que ocorreu na vigência do Contrato 26/2008, (...) , o que propiciou a ocorrência de pagamentos indevidos no contrato em questão" (ofícios de peças 139, 140 e 143) .
13. Por sua vez, a FIA foi citada por ter "auferido recursos públicos sem causa aparente, uma vez que recebeu por produtos e serviços não prestados, o que ocorreu na vigência do Contrato 26/2008" (ofício de peça 142) .
14. As aludidas novas audiências de quatro dos responsáveis, Wadson Nathaniel Ribeiro, Ricardo Leyser Gonçalves, José Lincoln Daemon e Jânio de Andrade Bangoim, aprovadas pelo então relator (peça 208) , tiveram como objeto as seguintes constatações, conforme descritas pela Procuradoria (peça 202) :
"a) ausência de menção, no termo de referência, acerca da possibilidade de aproveitamento, ainda que parcial e com as necessárias adaptações/customizações, das ferramentas de software utilizadas naquele sistema;
b) ausência de esclarecimento, no termo de referência, sobre se a FIA iria desenvolver inteiramente um sistema, se iria adquirir softwares já prontos no mercado e customizá-los para sua adequação ao objeto do contrato, ou, ainda, se iria apenas adaptar o sistema do Portal BRPAN para seu uso no Portal BR2016;
c)  ausência, no termo de referência, de distribuição do quantitativo total de homenshora de consultoria entre os quatro tipos distintos de serviço a serem prestados e os seus respectivos subprodutos;
d) ausência de indicação, no cronograma anexo ao termo de referência, do prazo de entrega de cada um dos seis subprodutos relativos ao Siage;
e) o orçamento de referência da contratação foi genérico, baseado nos quantitativos de profissionais e de horas estimadas de consultoria e no valor unitário da hora de consultoria, sem individualização dos custos de cada um dos produtos/subprodutos a serem fornecidos e sem qualquer indicação dos custos com a aquisição de equipamentos, disponibilização de data center, obtenção de licenças de software, entre outros custos distintos da mão de obra;
f) ausência de justificativa, na elaboração do orçamento de referência, para a escolha do tipo de profissional frente ao tipo de serviço de demandado (que não envolvia o desenvolvimento de software, mas apenas pequena customização de softwares e manutenção/operacionalização de sistema) e para os percentuais adotados de encargos sociais e benefícios (100%) , taxa de administração (30%) e impostos (28%) ;
g)  a pesquisa de preços de mercado foi deficiente, pois não abrangeu a análise específica do custo do serviço comum de informática inserido no objeto do Contrato 26/2008;
h) aceitação de proposta de preços genérica, que não continha a demonstração de como foram calculados os valores de cada produto/subproduto, que não apresentou a composição do custo da hora de consultoria e que não evidenciou como se chegou aos percentuais de 20% para a taxa de administração e de 10% para os insumos;
i) o cronograma de desembolso proposto pela contratada e constante da cláusula oitava do contrato não atrelou os pagamentos à entrega dos produtos/subprodutos a serem fornecidos, contrariando disposição do termo de referência;
j) não instituição de mecanismos de medição que permitissem aferir o trabalho efetivamente realizado por cada um dos profissionais colocados à disposição do contratante."
15. Em sua instrução (peça 264) , na qual foram examinados os argumentos trazidos por Ricardo Leyser Gonçalves, Wadson Nathaniel Ribeiro e pela FIA (os demais não responderam) , o auditor da então SecexTrabalho, com a anuência de diretor da unidade (peça 265) , propôs rejeitar as razões de justificativa e alegações de defesa, julgar irregulares as contas dos responsáveis, imputandolhes o débito solidário de R$ 536.750,00 (12/4/2010) e aplicando-lhes multas individuais. 
16. O titular da então SecexTrabalho apresentou divergência quanto ao débito, propondo a seguinte composição (peça 266) :
a)  R$ 157.500,00 (12/4/2010) . Produto "Relatório contendo o detalhamento e o cronograma do plano de implantação". Responsáveis solidários: Fundação Instituto de Administração (FIA) , José Mardovan Carvalho Pontes, Jânio de Andrade Bangoim, José Pedro Varlotta, Wadson Nathaniel Ribeiro, José Lincoln Daemon e Ricardo Leyser Gonçalves;
b)  R$ 221.750,00 (12/4/2010) : Serviço "Gestores, usuários e técnicos na utilização do sistema". Responsáveis solidários: FIA, José Mardovan Carvalho Pontes, Jânio de Andrade Bangoim e José Pedro Varlotta.
17. Por seu turno, o Ministério Público (peça 267) , em razão de limitações derivadas do conteúdo das citações, manifestou-se parcialmente discordante da SecexTrabalho, sugerindo a condenação de Ricardo Leyser Gonçalves, Wadson Nathaniel Ribeiro, José Lincoln Daemon e da FIA ao pagamento solitário de R$ 157.500,00 (Produto "Relatório contendo o detalhamento e o cronograma do plano de implantação") , bem como a aplicação individual da multa prevista no art. 57 da Lei 8.443/1992 a estes responsáveis. Além disso, propôs a imposição da multa do art. 58, II, da mesma lei a Ricardo Leyser Gonçalves, Wadson Nathaniel Ribeiro, José Lincoln Daemon e Jânio de Andrade Bangoim.
***
18. Estou de acordo com a maior parte da análise e das sugestões apresentadas pela Procuradoria, que, a rigor, concorda com a quase integralidade da posição do titular da SecexTrabalho, Divirjo apenas quanto à aplicação da multa do art. 58 da Lei Orgânica do TCU e quanto à situação de Jânio de Andrade Bangoim. A respeito dos demais responsáveis, acolho os exames realizados pela SecexEducação e pela SecexTrabalho quanto às defesas apresentadas. 
***
19. Em relação à imposição da multa do art. 58 da Lei Orgânica do TCU, entendo que as irregularidades a que se refere essa apenação podem ser consideradas na dosimetria da multa do art. 57 da mesma norma, tendo em vista a conexão entre os atos impugnados.
20. Quanto a Jânio de Andrade Bangoim, que, além de fiscal do contrato, ocupava o cargo de Coordenador na Secretaria Executiva do Ministério do Esporte, sua atuação não se restringiu ao acompanhamento da execução da avença, visto que foi signatário não apenas da Nota Técnica (peça 13, p. 37) , mas também do Termo de Referência (peça 13, p. 46) que fundamentaram a contratação em discussão. Ademais, sua segunda citação já incluiu esses atos (peça 229) :
" (...) ter aprovado a Nota Técnica que justificou a contratação direta da  Fundação Instituto de Administração - FIA, e o Termo de Referência da contratação, sendo razoável concluir que tinha conhecimento da semelhança existente entre o sistema colaborativo de projetos utilizados nos Jogos Pan 2007 e o que estava sendo novamente contratado, um ano depois, com a FIA, tendo em vista que esses atos desencadearam pagamentos indevidos atinentes ao Contrato 26/2008, constituindo explícita infração ao disposto nos arts. 62 e 63 da Lei 4.320/1964".
21. Dessa forma, por não ter afastado essa irregularidade, também deve ser condenado, solidariamente com os demais signatários dos documentos, ao pagamento débito apurado.
22. Registrada essa minha divergência, passo a expor breves considerações sobre os demais pontos da matéria.
***
23. A princípio, cabem algumas ponderações sobre o atual momento processual. Esta TCE foi instaurada em 2013, sobre fatos ocorridos entre 2008 e 2010. Conforme já informei anteriormente, já foram realizadas medidas saneadoras em duas ocasiões distintas, estando o processo na oportunidade de apreciar as novas alegações e justificativas trazidas pelos gestores e pela fundação. 
24. Portanto, além de já ter sido rejeitada em parte pelo relator anterior, eventual terceira etapa de novas citações implicaria demora indesejável à solução do processo, operando contra sua duração razoável (art. 5º, LXXVIII, da Constituição Federal) . 
25. Por consequência, em respeito, especialmente, ao princípio do contraditório, mas também ao da ampla defesa, a responsabilização dos citados deve necessariamente ter como limite as ocorrências e os valores pelos quais os responsáveis foram chamados a se pronunciar nos autos.
26. Partindo-se dessa premissa, está correta a análise do Ministério Público, que afirma que, acerca do débito, os responsáveis Ricardo Leyser Gonçalves, Wadson Nathaniel Ribeiro, José Lincoln Daemon e a FIA (eu incluo também Jânio de Andrade Bangoim, pelos motivos expostos acima) apenas podem ser condenados pelos danos causados por consequência de atos concernentes à celebração do Contrato 26/2008, ficando excluídos os relativos à execução da avença.
27. Feita essa primeira ressalva, passo a tratar da situação de cinco parcelas discutidas neste processo, em relação às mais recentes análises e também quanto aos limites impostos pelas citações.
28. Como já mostrei, o valor do débito solidário mencionado nos ofícios de citação, R$ 863.588,22, correspondia às seguintes parcelas (a citação de Ricardo Leyser Gonçalves, realizada posteriormente, não incluiu o segundo item) :
	Produtos/Serviços Siage pagos e não entregues
	Valor (R$) 

	Relatório contendo o detalhamento e cronograma do Plano de Implantação
	157.500,00

	Documentação operacional, técnica e funcional relativa ao sistema
	157.500,00

	Usuários cadastrados no sistema de acordo com as suas respectivas permissões de uso
	70.800,00

	Sistema Integrado de Apoio à Gestão Estratégica, implantado e operacional
	477.788,22

	Total >>
	863.588,22

29. A exclusão do débito do "Sistema Integrado de Apoio à Gestão Estratégica, implantado e operacional" já havia sido adequadamente sugerida pelo Ministério Público, sob estes argumentos (peça 202, p. 10) :
"Em relação à apuração de dano ao erário, embora pareça desarrazoado o valor global pago pelo Siage, a inexistência de planilha detalhada de composição dos custos do produto, aliada à falta de pesquisa do preço de mercado do serviço de informática contratado, impede a verificação de eventual sobrepreço na contratação. Ressalte-se, ainda, que, como não foi exigida contratualmente a comprovação do quantitativo de homens-hora efetivamente utilizado pela FIA, não cabe glosar despesas com base em suposta não utilização do quantitativo estimado no contrato, ao contrário do que propõe a unidade técnica."
30. Razões semelhantes foram apresentadas pelo Parquet  (peça 202, p. 10) , com a concordância da SecexTrabalho, para a exclusão ao serviço "Usuários cadastrados no sistema de acordo com as suas respectivas permissões de uso". Considero-as igualmente corretas.
31. Quanto ao produto "Documentação operacional, técnica e funcional relativa ao sistema", reafirmo minha anuência (item 6 deste voto) à posição unânime da SecexEducação, da SecexTrabalho e do Ministério Público para que não integre o débito. Relembro apenas que esse entendimento foi consequência da análise, pela SecexEducação (peça 185) , dos novos documentos trazidos pela FIA (peça 170, p. 31156, e peça 171, p. 1-2) , que permitiram constatar que esses elementos foram importantes para a implementação do restante do sistema.
32. Falhas verificadas na realização do serviço "Gestores, usuários e técnicos capacitados no uso do sistema" poderiam, em princípio, implicar a condenação de quatro responsáveis por seu ressarcimento, como haviam entendido, no início, a SecexTrabalho e a Procuradoria. Entretanto, não cabe a inclusão dessa quantia no débito, haja vista os motivos expostos anteriormente: a ausência da parcela no valor objeto da citação e a eventual afronta aos princípios do contraditório e da ampla defesa caso integrasse o montante a ser reposto.
33. Embora esse valor não possa compor o débito, ressalto, somente a título de esclarecimento, que o exame desse serviço havia gerado divergências neste processo. No entanto, em sua mais recente manifestação, o Ministério Público havia acolhido a tese apresentada pela SecexTrabalho, no sentido de atribuir esse prejuízo somente à FIA e à equipe de fiscalização do contrato, tendo em vista que se trata de irregularidade relativa somente à execução da avença.
34. Por fim, o único ponto de real discordância entre as análises refere-se à elaboração do "Relatório contendo o detalhamento e cronograma do plano de implantação". A SecexTrabalho afirma ter sido inadequada a cobrança em separado dessa parcela, pois já estaria incluída no preço de aquisição do próprio Sistema Siage. Como a irregularidade teria acontecido nas fases da contratação e liquidação da despesa, a unidade técnica propôs a condenação de todos os gestores citados e da FIA à devolução do valor correspondente a esse serviço.
35. A esse respeito, concordo com o Parquet, que acredita que o fato de ter havido variação dos agentes signatários dos diversos atestos que geraram os pagamentos impede que haja condenação solidária dos fiscais e de seu auxiliar pelo ressarcimento total desse item, visto que esses atos não foram sujeitos à citação individualizada. Com efeito, essa parcela do débito deve ser imputada, exclusivamente, aos gestores que participaram dos atos que levaram à celebração do Contrato 26/2008, cujo teor previa essa despesa indevida, bem como à FIA, que recebeu essa quantia.
36. Ainda sobre esse ponto, vale registrar que, ao contrário do que afirma a FIA em suas alegações, o relatório atinente ao plano de implantação não representava somente uma atividade auxiliar que não demandava entrega formal de nenhum produto ao contratante. Como mostrou o Ministério Público, no termo de referência, houve menção expressa à obrigatoriedade de sua entrega, bem como das sete etapas que deveriam estar nele incluídas: "Deverá ser apresentado um plano de implantação que contemple: (...) " (peça 16, p. 38) .
***
37. Em tempo, por meio de consulta ao Sistema Informatizado de Controle de Óbitos (Sisobi) , verifica-se que o responsável José Lincoln Daemon faleceu em 28/9/2020. Desse modo, de acordo com a jurisprudência consolidada deste Tribunal, não pode haver a aplicação de sanção, como multa, tendo em vista seu caráter personalíssimo. Além disso, espólio do responsável ou, caso já tenha havido a partilha, seus sucessores passam a ocupar sua posição no processo, sendo responsáveis pela parcela do débito que não ultrapasse o valor patrimonial transferido.
***
38. Diante do exposto, em acolhimento à essência do parecer do Ministério Público, entendo que este Tribunal deve julgar regulares com ressalva as contas de José Mardovan Carvalho Pontes e José Pedro Varlotta, dando-lhes quitação, bem como julgar irregulares as contas de Wadson Nathaniel Ribeiro, José Lincoln Daemon, Ricardo Leyser Gonçalves, Jânio de Andrade Bangoim e da Fundação Instituto de Administração (FIA) , condenando-os (exceto o falecido) solidariamente ao débito de R$ 157.500,00 (12/4/2010) , além de aplicar-lhes a multa prevista no art. 57 da Lei 8.443/1992, para a qual eu indico os valores as seguir, para cujo cálculo, considerei também as ocorrências objeto das audiências, e também a natureza dos atos praticados no contexto da celebração do Contrato 26/2008:
	Responsável
	Ato praticado
	Valor da Multa (R$) 

	Wadson Nathaniel Ribeiro
	Referendo à nota técnica que justificou a contratação direta
	35.000,00

	Ricardo Leyser Gonçalves
	Aprovação do termo de referência
	35.000,00

	Jânio de Andrade Bangoim
	Referendo à nota técnica e ao que justificou a contratação direta; Aprovação do termo de referência
	40.000,00

	Fundação Instituto de Administração (FIA) 
	Recebimento dos valores indevidos
	40.000,00

Assim, voto para que seja adotado o acórdão que ora submeto ao Colegiado.
TCU, Sala das Sessões, em 16 de agosto de 2022.
ANTONIO ANASTASIA 
Relator